---
title: "Sección 1. Información personal y Académica"
format: html
---

```{r setup-datos, include=FALSE, message=FALSE, warning=FALSE}

# ===============================
# Paquetes necesarios (optimizado)
# ===============================
paquetes <- c(
  "tidyverse",      # incluye dplyr, ggplot2, tidyr
  "readxl",
  "janitor",
  "snakecase",
  "stringr",
  "stringi",
  "writexl",
  "plotly",
  "RColorBrewer",
  "kableExtra",
  "tm",
  "SnowballC",
  "ggwordcloud",
  "wordcloud2",
  "psych",
  "skimr",
  "summarytools",
  "corrplot",
  "ggpubr",
  "lattice",
  "Hmisc",
  "scales",
  "ggrepel"
)

# ===============================
# Instalar y cargar automáticamente
# ===============================
instalar_si_falta <- function(p) {
  if (!require(p, character.only = TRUE, quietly = TRUE)) {
    install.packages(p)
    library(p, character.only = TRUE)
  }
}

invisible(lapply(paquetes, instalar_si_falta))

# ===============================
# Cargar datos (elige UNA opción)
# ===============================

# OPCIÓN A (BASE ORIGINAL - recomendada ahora)
source("scripts/utilidades.R", encoding = "UTF-8")
datos <- readxl::read_excel("data/data20262.xlsx") %>%
  dplyr::filter(!is.na(participa_encuesta)) %>% # solo quienes respondieron
  dplyr::mutate(
    pais = normalizar_pais(pais),
    campus = normalizar_campus(campus)
  )

# OPCIÓN B (BASE LIMPIA - cuando estabilices pipeline)
# if (!exists("datos")) {
#   source("scripts/limpieza_datos.R")
# }
```

```{r, message=FALSE, warning=FALSE, echo=FALSE}

## Datos cargados desde pipeline en scripts/limpieza_datos.R

```

```{r, message=FALSE, warning=FALSE, include=TRUE, echo=FALSE}
# Librerias necesarias
#install.packages(c("ggplot2", "psych", "skimr", "summarytools", "corrplot", "ggpubr", "Hmisc", "yaml"))
library(ggplot2)
library(psych)
library(skimr)
library(summarytools)
library(corrplot)
library(tidyr)
library(RColorBrewer)
library(ggpubr)
library(plotly)
library(lattice)
library(Hmisc)
library(skimr)
library(summarytools)
library(base)
library(ggpubr)
library(scales)
library(dplyr)
library(ggrepel)
library(tidyverse)
library(scales)
library(htmltools)

```

```{r, message=FALSE, warning=FALSE, echo=FALSE}
## Convertir las variables caracter a factor
# Lista de columnas que se convertirán en factores
cols_factor <- c(
  "tipo_doc", "genero", "depto", "ciudad", "barrio", "estrato...12",
  "colegio", "salud", "programa", "pensum", "jornada", "campus", 
  "prog_acad", "sexo_id", "pais", "est_civ", "ciu_orig", "desemp_aca", 
  "leng_ext", "cert_leng", "ingles", "frances", "portug", "aleman", 
  "italiano", "otra_leng", "matema", "comp_lec", "expr_oral", "acompa", 
  "tipo_acomp", "memoria", "comp", "adaptac", "atencion", "analisis", 
  "hab_pub", "est_orat", "expr_amig", "comp_nvos", "transp_hab", 
  "combust", "transp_comp", "comp_dispo", "tip_familia", "grupo_pobl", 
  "grupo_pert", "grupo_etn", "etnia_ind", "pago_sem", "eligio_udes", 
  "prim_univ", "niv_padre", "niv_madre", "internet", "tv_suscrip", 
  "esp_estud", "jorn_univ", "trab_padre", "trab_madre", "bienes_hog", 
  "remunera", "sit_ec_hog", "sust_psic", "tipo_psic", "ayuda_psic", 
  "tipo_ayuda", "fuma", "mot_fuma", "otra_resp", "alcohol", "mot_alc", 
  "ocas_alc", "anticoncep", "tipo_antc", "id_gen", "gen_otro", 
  "orient_sex", "otra_orsex", "enf_diag", "tipo_enf", "medic_enf", 
  "discap", "tipo_disc", "arte_atra", "hab_art", "tipo_art", 
  "aprend_art", "dia_art", "amb_prac", "act_fisica", "lectura", 
  "deporte", "tipo_dep", "otros_dep", "salud_ment", "apoyo_fam", 
  "red_apoyo", "pareja", "rel_pareja", "rel_padres", "fam_origen", 
  "fam_formada"
)

# Convertir solo las columnas que realmente existen
cols_existentes <- intersect(cols_factor, names(datos))
datos[cols_existentes] <- lapply(datos[cols_existentes], as.factor)
```

## Sección. Información personal y académica

::: {.callout-warning title="Aclaración importante"}
En los gráficos y filtros, los campus se presentan como Bucaramanga, Cúcuta, Valledupar y Bogotá; esta última aparece como campus independiente.
:::

## Distribución geográfica

La distribución por departamentos y municipios de procedencia de los estudiantes se refleja en el mapa de Colombia.

```{r, fig.width=10, fig.height=12, echo=FALSE, message=FALSE, warning=FALSE}
# 📦 Librerías
library(sf)
library(dplyr)
library(ggplot2)
library(readr)
library(stringr)
library(tibble)
library(readxl)

# --- 1) Cargar y preparar datos ---

# Leer shapefile de todos los municipios de Colombia
colombia <- suppressMessages(
  st_read("https://raw.githubusercontent.com/santiblanko/colombia.geojson/master/mpio.json", quiet = TRUE)
)

# Crear MPIO_CCDGO en el mapa
colombia <- colombia %>%
  mutate(
    DPTO = str_pad(DPTO, 2, pad = "0"),
    MPIO = str_pad(MPIO, 3, pad = "0"),
    MPIO_CCDGO = paste0(DPTO, MPIO)
  ) %>%
  filter(MPIO_CCDGO != "99999")

# Asignar a cada estudiante el municipio de origen (ciu_orig, texto libre) y
# colorear cada municipio con el campus donde mas estudiantes del municipio estudian
clave <- function(x) {
  x <- str_replace_all(as.character(x), "[\u00a5\u00d1\u00f1]", "N")
  x <- stringi::stri_trans_general(x, "Latin-ASCII")
  x <- str_to_upper(x)
  x <- str_replace_all(x, "[^A-Z0-9 ]", " ")
  str_squish(x)
}

mpio_tab <- colombia %>%
  st_drop_geometry() %>%
  transmute(MPIO_CCDGO, dpt = clave(NOMBRE_DPT), mpio = clave(NOMBRE_MPI)) %>%
  mutate(mpio = if_else(MPIO_CCDGO == "11001", "BOGOTA", mpio))

alias <- c(
  "FLORIDA BLANCA" = "FLORIDABLANCA", "ARIGUANI" = "ARIGUAINI", "MOMPOX" = "MOMPOS",
  "OCANA" = "OCANA", "BAGOTA" = "BOGOTA", "BOCOTA" = "BOGOTA", "BUCARAMNAGA" = "BUCARAMANGA",
  "VILLANIEVA" = "VILLANUEVA", "LA JUAGA DE IBIRICO" = "LA JAGUA DE IBIRICO", "LA LOMA" = "EL PASO"
)

regex_extranjero <- "VENEZUELA|TACHIRA|CARACAS|LARA|ZULIA|CARABOBO|BARINAS|MERIDA|RUBIO|BARQUISIMETO|MARACAIBO|BRASIL|RIO DE JANEIRO|ITAPETININGA|AUSTIN|PALM BEACH"
dpt_region <- c("SANTANDER", "NORTE DE SANTANDER", "CESAR", "LA GUAJIRA", "MAGDALENA", "BOLIVAR")

asignar_mpio <- function(texto) {
  k <- clave(texto)
  if (is.na(k) || k == "" || str_detect(k, regex_extranjero)) return(NA_character_)
  for (a in names(alias)) k <- str_replace(k, paste0("\\b", a, "\\b"), alias[[a]])
  k <- str_replace(k, "\\bBOGOTA D C\\b", "BOGOTA")
  k <- str_replace(k, "(?<!AGUSTIN )\\bCODAZZI\\b", "AGUSTIN CODAZZI")
  k <- str_replace(k, "\\bOCANA (NS|NORTE DE SANTANDER)\\b|\\bOCANA\\b", "OCANA NORTE DE SANTANDER")
  k <- str_replace(k, "\\bSANTA ROSA (SUR|DEL SUR) (DE )?BOLIVAR\\b|\\bSANTA ROSA SUR\\b", "SANTA ROSA DEL SUR BOLIVAR")
  k <- str_replace(k, "\\bTIBU NDS\\b", "TIBU")
  cand <- mpio_tab %>% filter(str_detect(k, paste0("\\b", mpio, "\\b")))
  if (nrow(cand) == 0) return(NA_character_)
  cand <- cand %>% filter(nchar(mpio) == max(nchar(mpio)))
  if (nrow(cand) > 1) {
    en_texto <- cand %>% filter(str_detect(k, paste0("\\b", dpt, "\\b")))
    if (nrow(en_texto) >= 1) cand <- en_texto
  }
  if (nrow(cand) > 1) {
    cand <- cand %>% mutate(pref = match(dpt, dpt_region)) %>% arrange(pref)
  }
  cand$MPIO_CCDGO[1]
}

procedencia <- datos %>%
  filter(!is.na(ciu_orig), !is.na(campus)) %>%
  distinct(ciu_orig) %>%
  mutate(MPIO_CCDGO = vapply(ciu_orig, asignar_mpio, character(1)))

campus_municipio <- datos %>%
  filter(!is.na(ciu_orig), !is.na(campus)) %>%
  dplyr::mutate(MPIO_CCDGO = procedencia$MPIO_CCDGO[match(ciu_orig, procedencia$ciu_orig)]) %>%
  dplyr::filter(!is.na(MPIO_CCDGO)) %>%
  count(MPIO_CCDGO, campus, sort = TRUE) %>%
  group_by(MPIO_CCDGO) %>%
  slice(1) %>%
  ungroup() %>%
  select(MPIO_CCDGO, campus)

# Unir el mapa con los municipios de origen de los estudiantes
municipios_con_campus <- colombia %>%
  inner_join(campus_municipio, by = "MPIO_CCDGO")
# --- 2) Preparar la capa de departamentos ---

acronimos_dpt <- tribble(
  ~NOMBRE_DPT, ~ACRONIMO,
  "ANTIOQUIA", "ANTI",
  "ARAUCA", "ARAU",
  "ATLANTICO", "ATLA",
  "BOGOTA D.C.", "BOGO",
  "BOLIVAR", "BOLI",
  "BOYACA", "BOYA",
  "CAQUETA", "CAQU",
  "CASANARE", "CASA",
  "CAUCA", "CAUC",
  "CESAR", "CESA",
  "CORDOBA", "CORD",
  "CUNDINAMARCA", "CUND",
  "LA GUAJIRA", "GUAJ",
  "MAGDALENA", "MAGD",
  "META", "META",
  "NARIÑO", "NARI",
  "NORTE DE SANTANDER", "NSAN",
  "SAN ANDRES Y PROVIDENCIA", "SAPR",
  "SANTANDER", "SANT",
  "SUCRE", "SUCR",
  "TOLIMA", "TOLI",
  "VALLE DEL CAUCA", "VALL"
)

departamentos <- colombia %>%
  group_by(DPTO, NOMBRE_DPT) %>%
  summarise(geometry = st_union(geometry), .groups = "drop") %>%
  mutate(
    NOMBRE_DPT = str_replace_all(
      NOMBRE_DPT,
      c("Á" = "A", "É" = "E", "Í" = "I", "Ó" = "O", "Ú" = "U", "Ñ" = "N")
    )
  ) %>%
  left_join(acronimos_dpt, by = "NOMBRE_DPT")

# --- 3) Reproyectar ---
colombia <- st_transform(colombia, 3116)
municipios_con_campus <- st_transform(municipios_con_campus, 3116)
departamentos <- st_transform(departamentos, 3116)

# --- 4) Generar el mapa ---
ggplot() +
  geom_sf(data = colombia, fill = "gray95", color = "white", linewidth = 0.1) +
  geom_sf(data = municipios_con_campus, aes(fill = campus), color = "black", linewidth = 0.2) +
  scale_fill_manual(
    values = colores_campus,
    name = "Campus UDES"
  ) +
  geom_sf(data = departamentos, fill = NA, color = "black", linewidth = 0.7) +
  geom_sf_text(
    data = departamentos,
    aes(label = ACRONIMO),
    size = 2,
    fontface = "bold",
    check_overlap = TRUE
  ) +
  theme_minimal() +
  labs(
    title = "Municipios de origen de los estudiantes",
    caption = "Fuente: Planeación Institucional UDES, 2026-2"
  )
```

[Da clic aquí al histórico del lugar de procedencia](https://public.tableau.com/shared/DDQ2TGSKD?:display_count=y&:origin=viz_share_link&:embed=y){.btn .btn-primary target="_blank"}

## Perfil Demográfico

### Edad

::: {.callout-note title="Descripción para todos los campus"}
La mayor parte de los estudiantes de recien ingreso se concentra en edades jóvenes. En particular, los intervalos de 16 a 18 años (**31.7%**) y de 18 a 20 años (**38.0%**) reúnen el **69.7%** de la población analizada, lo que evidencia que el acceso a la universidad se da principalmente en la etapa inmediatamente posterior al bachillerato. En contraste, a medida que aumenta la edad, la proporción de estudiantes disminuye de manera considerable, siendo reducida la participación de los grupos de 30 años en adelante.
:::

```{r, message=FALSE, warning=FALSE, include=TRUE, echo=FALSE}
# Cargar librerías necesarias
# install.packages(c("dplyr", "plotly")) # Descomentar si no están instaladas
library(dplyr)
library(plotly)

# Asumiendo que tu dataframe se llama 'datos'
datos <- read_excel("data/data20262.xlsx") %>%
  filter(!is.na(participa_encuesta)) %>% # solo quienes respondieron
  mutate(
    pais = normalizar_pais(pais),
    campus = normalizar_campus(campus)
  )
# --- 0. Definir los campus de interés ---
campus_a_incluir <- c("Bucaramanga", "Cucuta", "Valledupar", "Bogotá")

# --- 1. Preparación y Limpieza de Datos ---
datos_limpios <- datos %>%
  # Primero, limpia y convierte la columna 'edad'
  mutate(
    edad = as.numeric(gsub(" años", "", edad))
  ) %>%
  # Luego, filtra los datos y crea la nueva columna 'grupo_edad'
  filter(
    campus %in% campus_a_incluir,
    !is.na(edad),
    !is.na(campus),
    edad >= 16,
    edad < 50
  ) %>%
  mutate(
    grupo_edad = cut(edad, breaks = seq(16, 50, by = 2), right = FALSE)
  )


# --- 2. Cálculo de Porcentajes por Campus ---
por_campus <- datos_limpios %>%
  group_by(campus, grupo_edad) %>%
  summarise(n = n(), .groups = "drop") %>%
  group_by(campus) %>%
  mutate(pct = round(100 * n / sum(n), 1)) %>%
  ungroup()

# --- 3. Cálculo de Porcentajes Totales ("Todos") ---
# "Todos" ahora representará la suma de Bucaramanga, Cúcuta, Valledupar y Bogotá.
# (Este bloque no necesita cambios, ya que opera sobre 'datos_limpios' que ya fue filtrado)
todos <- datos_limpios %>%
  group_by(grupo_edad) %>%
  summarise(n = n(), .groups = "drop") %>%
  mutate(
    pct = round(100 * n / sum(n), 1),
    campus = "Todos"
  )

# --- 4. Combinar Datos y Preparar para el Gráfico ---
# **AJUSTE:** Definimos manualmente el orden y contenido del menú desplegable.
niveles_ordenados <- c("Todos", "Bucaramanga", "Cucuta", "Valledupar", "Bogotá") # <-- LÍNEA MODIFICADA

# Unimos los datos por campus con los datos totales.
datos_final <- bind_rows(por_campus, todos) %>%
  mutate(
    campus = factor(campus, levels = niveles_ordenados),
    hover_text = paste0(
      "<b>Campus:</b> ", campus, "<br>",
      "<b>Rango de Edad:</b> ", grupo_edad, "<br>",
      "<b>Porcentaje:</b> ", pct, "%"
    )
  )

# --- 5. Creación del Gráfico Interactivo con Plotly ---
plot_ly(
  data = datos_final,
  x = ~grupo_edad,
  y = ~pct,
  type = "bar",
  marker = list(color = color_campus("Todos")),
  hovertext = ~hover_text,
  hoverinfo = "text",
  transforms = list(
    list(
      type = 'filter',
      target = ~campus,
      operation = '=',
      value = niveles_ordenados[1]
    )
  )
) %>%
  layout(
    title = list(text = "<b></b>", x = 0.5),
    xaxis = list(title = "<b>Rango de Edad</b>", tickangle = -45),
    yaxis = list(title = "<b>Porcentaje (%)</b>", ticksuffix = "%"),
    # Aquí configuramos el menú desplegable.
    updatemenus = list(
      list(
        type = 'dropdown',
        active = 0,
        # **AJUSTE:** Cambiamos las coordenadas y el anclaje para moverlo a la izquierda.
        x = 0, xanchor = "left",   # <-- LÍNEA MODIFICADA
        y = 1.2, yanchor = "top",    # <-- LÍNEA MODIFICADA
        buttons = lapply(niveles_ordenados, function(c) {
          list(
            method = "restyle",
            args = list(list(
              "transforms[0].value" = c,
              "marker.color" = color_campus(c)
            )),
            label = c
          )
        })
      )
    )
  )
```

```{r, message=FALSE, warning=FALSE, include=TRUE, echo=FALSE}
library(dplyr)
library(plotly)

# Asegurar codificación UTF-8
datos <- datos %>%
  mutate(across(where(is.character), ~ iconv(., from = "", to = "UTF-8", sub = "")))

# Agregar opción "Todos"
datos_todos <- datos %>%
  filter(!is.na(prog_abrev), !is.na(edad)) %>%
  mutate(campus = "Todos")

datos_final <- bind_rows(datos, datos_todos)

# Niveles de campus
niveles_campus <- c("Todos", "Bucaramanga", "Cucuta", "Valledupar", "Bogotá")

# Crear gráfico base con todas las trazas (una por campus)
fig <- plot_ly()

for (i in seq_along(niveles_campus)) {
  datos_c <- datos_final %>% filter(campus == niveles_campus[i])
  
  fig <- fig %>%
    add_boxplot(
      data = datos_c,
      x = ~prog_abrev,
      y = ~edad,
      name = niveles_campus[i],
      visible = ifelse(i == 1, TRUE, FALSE),  # Solo la primera visible
      boxpoints = "outliers",
      marker = list(color = color_campus(niveles_campus[i])),
      line = list(color = color_campus(niveles_campus[i]))
    )
}

# Layout con menú desplegable para filtrar por campus
fig <- fig %>%
  layout(
    title = "",
    yaxis = list(title = "Edad"),
    xaxis = list(title = "Programa", tickangle = -45),
    showlegend = FALSE,
    updatemenus = list(
      list(
        type = "dropdown",
        direction = "down",
        x = 0.1,
        y = 1.2,
        buttons = lapply(seq_along(niveles_campus), function(i) {
          visibilidad <- rep(FALSE, length(niveles_campus))
          visibilidad[i] <- TRUE
          list(
            method = "restyle",
            args = list("visible", visibilidad),
            label = niveles_campus[i]
          )
        })
      )
    )
  )

fig

```

::: {.callout-note title="Abreviaturas de programas académicos"}
**ADFI**: Administración Financiera, **ADNI**: Administración de Negocios Internacionales, **BACT**: Bacteriología y Laboratorio Clínico, **COEX**: Comercio Exterior, **CONT**: Contaduría Pública, **COSP**: Comunicación Social y Periodismo, **DERE**: Derecho, **DIGR**: Diseño Gráfico, **ENFE**: Enfermería, **FISI**: Fisioterapia, **FONO**: Fonoaudiología, **GEOL**: Geología, **ICCI**: Ingeniería en Ciencias de la Computación e Inteligencia Artificial, **INAG**: Ingeniería Agroindustrial, **INAM**: Ingeniería Ambiental, **INBO**: Instrumentación Quirúrgica (Bogotá), **INCI**: Ingeniería Civil, **ININ**: Ingeniería Industrial, **INIV**: Ingeniería Industrial - Virtual, **INQU**: Instrumentación Quirúrgica, **INSI**: Ingeniería de Sistemas, **INSO**: Ingeniería de Software, **INSV**: Ingeniería de Software - Virtual, **LEIN**: Licenciatura en Educación Infantil, **MBIN**: Microbiología Industrial, **MEDI**: Medicina, **MEVE**: Medicina Veterinaria, **MVZC**: Medicina Veterinaria y Zootecnia, **MYPB**: Mercadeo y Publicidad, **PSIC**: Psicología, **TCGF**: Tecnología en Comunicación Gráfica, **TEOC**: Terapia Ocupacional, **TGLC**: Tecnología en Gestión Logística del Comercio Exterior, **TLAJ**: Técnico Laboral en Auxiliar Judicial, **TLCS**: Técnico Laboral en Manejo de Herramientas para Codificación de Software, **TLCV**: Técnico Laboral por Competencias en Auxiliar de Clínica Veterinaria, **TLME**: Técnico Laboral en Mercaderista, **TLPI**: Técnico Laboral en Auxiliar de Educación para la Primera Infancia, **TLRD**: Técnico Laboral en Auxiliar de Servicios de Recreación y Deportes, **TLSF**: Técnico Laboral en Instalación y Mantenimiento de Sistemas Solares Fotovoltaicos, **TSOC**: Tecnología en Supervisión de Obras Civiles
:::

### Estado civil

::: {.callout-note title="Descripción para todos los campus"}
La gran mayoría de los estudiantes son solteros (**94.4%**). Los porcentajes de unión libre (**3.1%**) y de casados (**2.4%**) son reducidos entre los estudiantes de primer ingreso, mientras que los casos de divorcio representan apenas el **0.1%**.
:::

```{r, message=FALSE, warning=FALSE, include=TRUE, echo=FALSE}
library(dplyr)
library(plotly)
library(stringr)

# =========================
# 1. Preparar datos base
# =========================
datos_plot <- datos %>%
  filter(
    !is.na(campus),
    !is.na(est_civ),
    campus %in% c("Bucaramanga", "Cucuta", "Valledupar", "Bogotá")
  ) %>%
  count(campus, est_civ, name = "n")

# Total general
todos <- datos %>%
  filter(!is.na(est_civ)) %>%
  count(est_civ, name = "n") %>%
  mutate(campus = "Todos")

# Unir bases
datos_final <- bind_rows(datos_plot, todos)

# =========================
# 2. Función para agrupar "Otros"
# =========================
agrupar_otros <- function(df, top_n = 10) {
  df <- df %>% arrange(desc(n))
  
  if (nrow(df) > top_n) {
    top <- df %>% slice(1:top_n)
    resto <- df %>% slice((top_n + 1):nrow(df))
    
    otros <- resto %>%
      summarise(n = sum(n), .groups = "drop") %>%
      mutate(est_civ = "Otros")
    
    bind_rows(top, otros)
  } else {
    df
  }
}

# =========================
# 3. Calcular porcentaje por campus
# =========================
campus_ordenados <- c("Todos", "Bucaramanga", "Cucuta", "Valledupar", "Bogotá")

lista_datos <- lapply(campus_ordenados, function(camp) {
  datos_final %>%
    filter(campus == camp) %>%
    agrupar_otros(top_n = 10) %>%
    mutate(
      pct = n / sum(n) * 100,
      campus_mostrar = recode(
        camp,
        "Todos" = "Todos",
        "Bucaramanga" = "Bucaramanga",
        "Cucuta" = "Cúcuta",
        "Valledupar" = "Valledupar",
        "Bogotá" = "Bogotá"
      )
    ) %>%
    arrange(pct)
})

names(lista_datos) <- campus_ordenados

# =========================
# 4. Crear gráfico
# =========================
p <- plot_ly()

for (i in seq_along(campus_ordenados)) {
  camp <- campus_ordenados[i]
  df <- lista_datos[[camp]]
  
  etiqueta_campus <- dplyr::recode(
    camp,
    "Todos" = "Todos",
    "Bucaramanga" = "Bucaramanga",
    "Cucuta" = "Cúcuta",
    "Valledupar" = "Valledupar",
    "Bogotá" = "Bogotá"
  )
  
  p <- p %>%
    add_trace(
      data = df,
      x = ~pct,
      y = ~reorder(est_civ, pct),
      type = "bar",
      marker = list(color = color_campus(camp)),
      orientation = "h",
      text = ~paste0(round(pct, 1), "%"),
      textposition = "outside",
      customdata = ~n,
      hovertemplate = paste0(
        "<b>Campus:</b> ", etiqueta_campus,
        "<br><b>Estado civil:</b> %{y}",
        "<br><b>Porcentaje:</b> %{x:.1f}%",
        "<br><b>Frecuencia:</b> %{customdata}<extra></extra>"
      ),
      visible = ifelse(i == 1, TRUE, FALSE),
      name = etiqueta_campus
    )
}

# =========================
# 5. Botones dropdown
# =========================
botones <- lapply(seq_along(campus_ordenados), function(i) {
  vis <- rep(FALSE, length(campus_ordenados))
  vis[i] <- TRUE
  
  etiqueta_campus <- dplyr::recode(
    campus_ordenados[i],
    "Todos" = "Todos",
    "Bucaramanga" = "Bucaramanga",
    "Cucuta" = "Cúcuta",
    "Valledupar" = "Valledupar",
    "Bogotá" = "Bogotá"
  )
  
  list(
    method = "update",
    args = list(
      list(visible = vis),
      list(title = paste("Estado civil de los estudiantes -", etiqueta_campus))
    ),
    label = etiqueta_campus
  )
})

# =========================
# 6. Layout final
# =========================
p %>%
  layout(
    title = "Estado civil de los estudiantes - Todos",
    xaxis = list(
      title = "Porcentaje (%)",
      ticksuffix = "%",
      range = c(
        0,
        max(sapply(lista_datos, function(df) max(df$pct, na.rm = TRUE))) * 1.15
      )
    ),
    yaxis = list(title = ""),
    showlegend = FALSE,
    updatemenus = list(
      list(
        type = "dropdown",
        active = 0,
        x = 1.02,
        y = 0.5,
        xanchor = "left",
        yanchor = "middle",
        direction = "down",
        buttons = botones
      )
    ),
    margin = list(l = 140, r = 120, t = 70, b = 50)
  )

```

```{r, message=FALSE, warning=FALSE, include=FALSE}
crear_barras_campus <- function(datos, variable, etiqueta_hover) {
  campus_validos <- c("Bucaramanga", "Cucuta", "Valledupar", "Bogot\u00e1")
  niveles_campus <- c("Todos", campus_validos)

  niveles_categoria <- if (is.factor(datos[[variable]])) {
    levels(droplevels(datos[[variable]]))
  } else {
    NULL
  }

  datos_plot <- datos %>%
    filter(
      !is.na(campus),
      !is.na(.data[[variable]]),
      campus %in% campus_validos
    ) %>%
    count(campus, categoria = .data[[variable]], name = "n")

  todos <- datos %>%
    filter(!is.na(.data[[variable]])) %>%
    count(categoria = .data[[variable]], name = "n") %>%
    mutate(campus = "Todos")

  datos_final <- bind_rows(datos_plot, todos) %>%
    mutate(
      campus = factor(campus, levels = niveles_campus),
      categoria = as.character(categoria)
    ) %>%
    group_by(campus) %>%
    mutate(pct = round(100 * n / sum(n), 1)) %>%
    ungroup()

  orden_categorias <- if (!is.null(niveles_categoria) && length(niveles_categoria) > 0) {
    niveles_categoria[niveles_categoria %in% datos_final$categoria]
  } else {
    datos_final %>%
      filter(campus == "Todos") %>%
      arrange(desc(pct), categoria) %>%
      pull(categoria)
  }

  if (length(orden_categorias) == 0) {
    orden_categorias <- unique(datos_final$categoria)
  }

  datos_final <- datos_final %>%
    mutate(categoria = factor(categoria, levels = orden_categorias))

  max_pct <- max(datos_final$pct, na.rm = TRUE)
  margen_izq <- max(140, min(320, max(nchar(as.character(orden_categorias)), na.rm = TRUE) * 7))
  altura <- max(350, 120 + 45 * length(orden_categorias))

  plot_ly(
    data = datos_final,
    x = ~pct,
    y = ~categoria,
    type = "bar",
    orientation = "h",
    text = ~paste0(pct, "%"),
    textposition = "outside",
    cliponaxis = FALSE,
    customdata = ~n,
    hovertemplate = paste0(
      etiqueta_hover, ": %{y}<br>",
      "Porcentaje: %{x}%<br>",
      "n: %{customdata}<extra></extra>"
    ),
    marker = list(color = color_campus("Todos")),
    transforms = list(
      list(
        type = "filter",
        target = ~campus,
        operation = "=",
        value = "Todos"
      )
    )
  ) %>%
    layout(
      title = "",
      xaxis = list(
        title = "Porcentaje (%)",
        range = c(0, max_pct * 1.2),
        automargin = TRUE
      ),
      yaxis = list(
        title = "",
        autorange = "reversed",
        automargin = TRUE
      ),
      margin = list(l = margen_izq, r = 90, t = 20, b = 50),
      height = altura,
      updatemenus = list(
        list(
          type = "dropdown",
          active = 0,
          buttons = lapply(niveles_campus, function(c) {
            list(
              method = "restyle",
              args = list(list(
                "transforms[0].value" = c,
                "marker.color" = color_campus(c)
              )),
              label = c
            )
          })
        )
      )
    )
}
```

### Sexo

::: {.callout-note title="Descripción para todos los campus"}
Se observa un predominio femenino en la matrícula, pues el **65.1%** de los estudiantes son mujeres, frente al **34.9%** de hombres. Esta diferencia evidencia una participación activa de las mujeres en el acceso a la educación superior y confirma su peso relevante dentro de la población de ingreso.
:::

```{r, message=FALSE, warning=FALSE, include=TRUE, echo=FALSE}
library(dplyr)
library(plotly)
fig <- crear_barras_campus(datos, "genero", "Sexo")

fig

```

### Pais de origen

::: {.callout-note title="Descripción para todos los campus"}
La respuesta **"Colombia"** concentra el **95.3%** de los registros, seguida por **"Venezuela"** con **4.0%**. Brasil y Estados Unidos registran **0.3%** cada uno y Ecuador **0.1%**. Las variantes de escritura de Colombia y las ciudades o departamentos colombianos digitados como país se agruparon en "Colombia". En conjunto, el panorama confirma un origen predominantemente nacional, con presencia internacional limitada y una marcada influencia regional.
:::

```{r, message=FALSE, warning=FALSE, include=TRUE, echo=FALSE}
library(dplyr)
library(plotly)
library(stringr)

# =========================
# 1. Preparar datos base
# =========================
datos_plot <- datos %>%
  filter(
    !is.na(campus),
    !is.na(pais),
    campus %in% c("Bucaramanga", "Cucuta", "Valledupar", "Bogotá")
  ) %>%
  count(campus, pais, name = "n")

# Total general
todos <- datos %>%
  filter(!is.na(pais)) %>%
  count(pais, name = "n") %>%
  mutate(campus = "Todos")

# Unir bases
datos_final <- bind_rows(datos_plot, todos)

# =========================
# 2. Función para agrupar "Otros"
# =========================
agrupar_otros <- function(df, top_n = 10) {
  df <- df %>% arrange(desc(n))
  
  if (nrow(df) > top_n) {
    top <- df %>% slice(1:top_n)
    resto <- df %>% slice((top_n + 1):n())
    
    otros <- resto %>%
      summarise(n = sum(n), .groups = "drop") %>%
      mutate(pais = "Otros")
    
    bind_rows(top, otros)
  } else {
    df
  }
}

# =========================
# 3. Calcular porcentaje por campus
# =========================
campus_ordenados <- c("Todos", "Bucaramanga", "Cucuta", "Valledupar", "Bogotá")

lista_datos <- lapply(campus_ordenados, function(camp) {
  datos_final %>%
    filter(campus == camp) %>%
    agrupar_otros(top_n = 10) %>%
    mutate(
      pct = n / sum(n) * 100,
      campus_mostrar = recode(camp,
        "Todos" = "Todos",
        "Bucaramanga" = "Bucaramanga",
        "Cucuta" = "Cúcuta",
        "Valledupar" = "Valledupar",
        "Bogotá" = "Bogotá"
      )
    ) %>%
    arrange(pct)
})

names(lista_datos) <- campus_ordenados

# =========================
# 4. Crear gráfico
# =========================
p <- plot_ly()

for (i in seq_along(campus_ordenados)) {
  camp <- campus_ordenados[i]
  df <- lista_datos[[camp]]
  
  etiqueta_campus <- dplyr::recode(camp,
    "Todos" = "Todos",
    "Bucaramanga" = "Bucaramanga",
    "Cucuta" = "Cúcuta",
    "Valledupar" = "Valledupar",
    "Bogotá" = "Bogotá"
  )
  
  p <- p %>%
    add_trace(
      data = df,
      x = ~pct,
      y = ~reorder(pais, pct),
      type = "bar",
      marker = list(color = color_campus(camp)),
      orientation = "h",
      text = ~paste0(round(pct, 1), "%"),
      textposition = "outside",
      customdata = ~n,
      hovertemplate = paste0(
        "<b>Campus:</b> ", etiqueta_campus,
        "<br><b>País:</b> %{y}",
        "<br><b>Porcentaje:</b> %{x:.1f}%",
        "<br><b>Frecuencia:</b> %{customdata}<extra></extra>"
      ),
      visible = ifelse(i == 1, TRUE, FALSE),
      name = etiqueta_campus
    )
}

# =========================
# 5. Botones dropdown
# =========================
botones <- lapply(seq_along(campus_ordenados), function(i) {
  vis <- rep(FALSE, length(campus_ordenados))
  vis[i] <- TRUE
  
  etiqueta_campus <- dplyr::recode(campus_ordenados[i],
    "Todos" = "Todos",
    "Bucaramanga" = "Bucaramanga",
    "Cucuta" = "Cúcuta",
    "Valledupar" = "Valledupar",
    "Bogotá" = "Bogotá"
  )
  
  list(
    method = "update",
    args = list(
      list(visible = vis),
      list(title = paste("País de procedencia de los estudiantes -", etiqueta_campus))
    ),
    label = etiqueta_campus
  )
})

# =========================
# 6. Layout final
# =========================
p %>%
  layout(
    title = "País de procedencia de los estudiantes - Todos",
    xaxis = list(
      title = "Porcentaje (%)",
      ticksuffix = "%",
      range = c(0, max(sapply(lista_datos, function(df) max(df$pct, na.rm = TRUE))) * 1.15)
    ),
    yaxis = list(title = ""),
    showlegend = FALSE,
    updatemenus = list(
  list(
    type = "dropdown",
    active = 0,
    x = 1.02,          # ligeramente fuera del gráfico a la derecha
    y = 0.5,           # mitad vertical
    xanchor = "left",  # el menú crece hacia la derecha
    yanchor = "middle",
    direction = "down",
    buttons = botones
      )
    ),
    margin = list(l = 140, r = 80, t = 70, b = 50)
  )

```

## Dificultades

### Habilidades académicas

::: {.callout-note title="Descripción para todos los campus"}
En las tres áreas evaluadas se evidencia una concentración en niveles **medios de dificultad**, lo que indica que, aunque los estudiantes alcanzan desempeños funcionales, persisten retos relevantes en el fortalecimiento de competencias clave.

En **Matemáticas**, predomina el nivel medio (**54.9%**), acompañado de una proporción importante en nivel alto (**25.3%**), lo que sugiere una base aceptable, pero con dificultades en el razonamiento y la resolución de problemas.

En **Expresión Oral**, el nivel medio (**42.3%**) continúa siendo el más representativo, seguido por un nivel alto (**31.7%**), evidenciando retos en la comunicación efectiva y la expresión de ideas.

Por su parte, **Comprensión Lectora** se consolida como el área más crítica, al concentrar el mayor porcentaje en nivel alto (**43.7%**), junto con un nivel medio significativo (**34.2%**), lo que refleja dificultades en la lectura crítica, el análisis y la interpretación de textos.
:::

```{r, message=FALSE, warning=FALSE, include=TRUE, echo=FALSE}
library(plotly)
library(dplyr)

# Preparar los datos eliminando NA
datos_limpios <- datos %>%
  filter(!is.na(matema) & !is.na(comp_lec) & !is.na(expr_oral) & !is.na(campus))

# Obtener lista única de campus
campus_list <- unique(datos_limpios$campus)

# Función para crear gráficos por campus
create_pie_charts <- function(campus_selected) {
  # Filtrar datos por campus
  datos_campus <- datos_limpios %>%
    filter(campus == campus_selected)
  
  # Contar frecuencias para cada variable
  matema_counts <- datos_campus %>% count(matema)
  comp_lec_counts <- datos_campus %>% count(comp_lec) 
  expr_oral_counts <- datos_campus %>% count(expr_oral)
  
  # Crear la figura
  fig <- plot_ly()
  
  # Agregar gráfico de pie para Matemáticas
  fig <- fig %>% 
    add_pie(data = matema_counts, 
            labels = ~matema, 
            values = ~n,
            name = "Matemáticas", 
            domain = list(x = c(0, 0.4), y = c(0.4, 1)),
            textinfo = 'label+percent',
            textposition = 'inside',
            hovertemplate = "<b>%{label}</b><br>Cantidad: %{value}<br>Porcentaje: %{percent}<extra></extra>")
  
  # Agregar gráfico de pie para Comprensión Lectora
  fig <- fig %>% 
    add_pie(data = comp_lec_counts, 
            labels = ~comp_lec, 
            values = ~n,
            name = "Comprensión Lectora", 
            domain = list(x = c(0.6, 1), y = c(0.4, 1)),
            textinfo = 'label+percent',
            textposition = 'inside',
            hovertemplate = "<b>%{label}</b><br>Cantidad: %{value}<br>Porcentaje: %{percent}<extra></extra>")
  
  # Agregar gráfico de pie para Expresión Oral
  fig <- fig %>% 
    add_pie(data = expr_oral_counts, 
            labels = ~expr_oral, 
            values = ~n,
            name = "Expresión Oral", 
            domain = list(x = c(0.25, 0.75), y = c(0, 0.6)),
            textinfo = 'label+percent',
            textposition = 'inside',
            hovertemplate = "<b>%{label}</b><br>Cantidad: %{value}<br>Porcentaje: %{percent}<extra></extra>")
  
  return(fig)
}

# Crear datos para todos los campus (incluyendo "Todos" primero)
all_campus_data <- datos_limpios %>%
  count(matema, comp_lec, expr_oral, campus)

# Crear lista de botones para el dropdown con "Todos" primero
dropdown_buttons <- list()

# Botón "Todos" - mostrar datos de todos los campus
dropdown_buttons[[1]] <- list(
  method = "restyle",
  args = list(list(
    "labels" = list(
      datos_limpios %>% count(matema) %>% pull(matema),
      datos_limpios %>% count(comp_lec) %>% pull(comp_lec),
      datos_limpios %>% count(expr_oral) %>% pull(expr_oral)
    ),
    "values" = list(
      datos_limpios %>% count(matema) %>% pull(n),
      datos_limpios %>% count(comp_lec) %>% pull(n),
      datos_limpios %>% count(expr_oral) %>% pull(n)
    )
  )),
  label = "Todos"
)

# Botones para cada campus específico
for(i in seq_along(campus_list)) {
  campus_data <- datos_limpios %>% filter(campus == campus_list[i])
  
  dropdown_buttons[[i + 1]] <- list(
    method = "restyle",
    args = list(list(
      "labels" = list(
        campus_data %>% count(matema) %>% pull(matema),
        campus_data %>% count(comp_lec) %>% pull(comp_lec),
        campus_data %>% count(expr_oral) %>% pull(expr_oral)
      ),
      "values" = list(
        campus_data %>% count(matema) %>% pull(n),
        campus_data %>% count(comp_lec) %>% pull(n),
        campus_data %>% count(expr_oral) %>% pull(n)
      )
    )),
    label = campus_list[i]
  )
}

# Crear figura inicial con todos los datos
fig <- plot_ly()

# Datos iniciales (todos los campus)
matema_counts_all <- datos_limpios %>% count(matema)
comp_lec_counts_all <- datos_limpios %>% count(comp_lec)
expr_oral_counts_all <- datos_limpios %>% count(expr_oral)

# Usar paleta Pastel1 de RColorBrewer
library(RColorBrewer)
colores_suaves <- brewer.pal(9, "Pastel1")

# Agregar los tres gráficos de pie
fig <- fig %>% 
  add_pie(data = matema_counts_all, 
          labels = ~matema, 
          values = ~n,
          name = "Matemáticas", 
          domain = list(x = c(0, 0.4), y = c(0.4, 1)),
          textinfo = 'label+percent',
          textposition = 'inside',
          textfont = list(color = "black", size = 12, family = "Arial"),
          marker = list(colors = colores_suaves, 
                       line = list(color = "white", width = 2)),
          hovertemplate = "<b>%{label}</b><br>Cantidad: %{value}<br>Porcentaje: %{percent}<extra></extra>") %>%
  add_pie(data = comp_lec_counts_all, 
          labels = ~comp_lec, 
          values = ~n,
          name = "Comprensión Lectora", 
          domain = list(x = c(0.6, 1), y = c(0.4, 1)),
          textinfo = 'label+percent',
          textposition = 'inside',
          textfont = list(color = "black", size = 12, family = "Arial"),
          marker = list(colors = colores_suaves,
                       line = list(color = "white", width = 2)),
          hovertemplate = "<b>%{label}</b><br>Cantidad: %{value}<br>Porcentaje: %{percent}<extra></extra>") %>%
  add_pie(data = expr_oral_counts_all, 
          labels = ~expr_oral, 
          values = ~n,
          name = "Expresión Oral", 
          domain = list(x = c(0.25, 0.75), y = c(0, 0.6)),
          textinfo = 'label+percent',
          textposition = 'inside',
          textfont = list(color = "black", size = 12, family = "Arial"),
          marker = list(colors = colores_suaves,
                       line = list(color = "white", width = 2)),
          hovertemplate = "<b>%{label}</b><br>Cantidad: %{value}<br>Porcentaje: %{percent}<extra></extra>")

# Configurar layout con dropdown
fig <- fig %>% 
  layout(
    title = list(
      text = "",
      x = 0.5,
      font = list(size = 16)
    ),
    showlegend = FALSE,
    xaxis = list(showgrid = FALSE, zeroline = FALSE, showticklabels = FALSE),
    yaxis = list(showgrid = FALSE, zeroline = FALSE, showticklabels = FALSE),
    annotations = list(
      list(x = 0.2, y = 1.05, text = "Matemáticas", showarrow = FALSE, 
           font = list(size = 14, color = "black", family = "Arial")),
      list(x = 0.8, y = 1.05, text = "Comprensión Lectora", showarrow = FALSE, 
           font = list(size = 14, color = "black", family = "Arial")),
      list(x = 0.5, y = 0.65, text = "Expresión Oral", showarrow = FALSE, 
           font = list(size = 14, color = "black", family = "Arial"))
    ),
    updatemenus = list(
      list(
        type = "dropdown",
        direction = "down",
        x = 0.7, y = 1.2,
        buttons = dropdown_buttons,
        showactive = TRUE,
        bgcolor = "#F8F9FA",
        bordercolor = "#495057",
        font = list(size = 12, color = "black", family = "Arial")
      )
    ),
    margin = list(t = 120, b = 50, l = 50, r = 50)
  )

# Mostrar el gráfico
fig
```

### Habilidades cognitivas

::: {.callout-note title="Descripción para todos los campus"}
Los resultados evidencian que las principales dificultades cognitivas se concentran en **memoria (34.4%)**, **comprensión (29.8%)**, **análisis (28.5%)** y **atención (26.6%)**, donde alrededor de **3 de cada 10 estudiantes** reportan experimentar estas dificultades con alta frecuencia (“casi siempre”).

Estas capacidades están directamente asociadas con procesos clave del aprendizaje, como la interpretación de información, la concentración sostenida y la retención de contenidos, lo que sugiere un posible impacto en el desempeño académico.

Por su parte, la **adaptación (23.2%)** presenta una menor incidencia relativa, aunque continúa siendo relevante, indicando que cerca de **1 de cada 4 estudiantes** enfrenta dificultades para ajustarse a nuevas dinámicas académicas.
:::

```{r, message=FALSE, warning=FALSE, include=TRUE, echo=FALSE}
library(plotly)
library(dplyr)

# Preparar los datos eliminando NA
datos_limpios <- datos %>%
  filter(!is.na(memoria) & !is.na(comp) & !is.na(adaptac) & !is.na(atencion) & !is.na(analisis) & !is.na(campus))

# Obtener lista única de campus
campus_list <- unique(datos_limpios$campus)

# Función para crear gráficos por campus
create_pie_charts <- function(campus_selected) {
  # Filtrar datos por campus
  datos_campus <- datos_limpios %>%
    filter(campus == campus_selected)
  
  # Contar frecuencias para cada variable
  memoria_counts <- datos_campus %>% count(memoria)
  comp_counts <- datos_campus %>% count(comp) 
  adaptac_counts <- datos_campus %>% count(adaptac)
  atencion_counts <- datos_campus %>% count(atencion)
  analisis_counts <- datos_campus %>% count(analisis)
  
  return(list(memoria_counts, comp_counts, adaptac_counts, atencion_counts, analisis_counts))
}

# Crear datos para todos los campus (incluyendo "Todos" primero)
all_campus_data <- datos_limpios %>%
  count(memoria, comp, adaptac, atencion, analisis, campus)

# Crear lista de botones para el dropdown con "Todos" primero
dropdown_buttons <- list()

# Botón "Todos" - mostrar datos de todos los campus
dropdown_buttons[[1]] <- list(
  method = "restyle",
  args = list(list(
    "labels" = list(
      datos_limpios %>% count(memoria) %>% pull(memoria),
      datos_limpios %>% count(comp) %>% pull(comp),
      datos_limpios %>% count(adaptac) %>% pull(adaptac),
      datos_limpios %>% count(atencion) %>% pull(atencion),
      datos_limpios %>% count(analisis) %>% pull(analisis)
    ),
    "values" = list(
      datos_limpios %>% count(memoria) %>% pull(n),
      datos_limpios %>% count(comp) %>% pull(n),
      datos_limpios %>% count(adaptac) %>% pull(n),
      datos_limpios %>% count(atencion) %>% pull(n),
      datos_limpios %>% count(analisis) %>% pull(n)
    )
  )),
  label = "Todos"
)

# Botones para cada campus específico
for(i in seq_along(campus_list)) {
  campus_data <- datos_limpios %>% filter(campus == campus_list[i])
  
  dropdown_buttons[[i + 1]] <- list(
    method = "restyle",
    args = list(list(
      "labels" = list(
        campus_data %>% count(memoria) %>% pull(memoria),
        campus_data %>% count(comp) %>% pull(comp),
        campus_data %>% count(adaptac) %>% pull(adaptac),
        campus_data %>% count(atencion) %>% pull(atencion),
        campus_data %>% count(analisis) %>% pull(analisis)
      ),
      "values" = list(
        campus_data %>% count(memoria) %>% pull(n),
        campus_data %>% count(comp) %>% pull(n),
        campus_data %>% count(adaptac) %>% pull(n),
        campus_data %>% count(atencion) %>% pull(n),
        campus_data %>% count(analisis) %>% pull(n)
      )
    )),
    label = campus_list[i]
  )
}

# Crear figura inicial con todos los datos
fig <- plot_ly()

# Datos iniciales (todos los campus)
memoria_counts_all <- datos_limpios %>% count(memoria)
comp_counts_all <- datos_limpios %>% count(comp)
adaptac_counts_all <- datos_limpios %>% count(adaptac)
atencion_counts_all <- datos_limpios %>% count(atencion)
analisis_counts_all <- datos_limpios %>% count(analisis)

# Usar paleta Pastel1 de RColorBrewer
library(RColorBrewer)
colores_suaves <- brewer.pal(9, "Pastel1")

# Agregar los cinco gráficos de pie
fig <- fig %>% 
  # Memoria (arriba izquierda)
  add_pie(data = memoria_counts_all, 
          labels = ~memoria, 
          values = ~n,
          name = "Memoria", 
          domain = list(x = c(0, 0.45), y = c(0.55, 1)),
          textinfo = 'label+percent',
          textposition = 'inside',
          textfont = list(color = "black", size = 10, family = "Arial"),
          marker = list(colors = colores_suaves, 
                       line = list(color = "white", width = 2)),
          hovertemplate = "<b>%{label}</b><br>Cantidad: %{value}<br>Porcentaje: %{percent}<extra></extra>") %>%
  # Comp (arriba derecha)
  add_pie(data = comp_counts_all, 
          labels = ~comp, 
          values = ~n,
          name = "Comp", 
          domain = list(x = c(0.55, 1), y = c(0.55, 1)),
          textinfo = 'label+percent',
          textposition = 'inside',
          textfont = list(color = "black", size = 10, family = "Arial"),
          marker = list(colors = colores_suaves,
                       line = list(color = "white", width = 2)),
          hovertemplate = "<b>%{label}</b><br>Cantidad: %{value}<br>Porcentaje: %{percent}<extra></extra>") %>%
  # Adaptac (centro)
  add_pie(data = adaptac_counts_all, 
          labels = ~adaptac, 
          values = ~n,
          name = "Adaptac", 
          domain = list(x = c(0.275, 0.725), y = c(0.275, 0.725)),
          textinfo = 'label+percent',
          textposition = 'inside',
          textfont = list(color = "black", size = 10, family = "Arial"),
          marker = list(colors = colores_suaves,
                       line = list(color = "white", width = 2)),
          hovertemplate = "<b>%{label}</b><br>Cantidad: %{value}<br>Porcentaje: %{percent}<extra></extra>") %>%
  # Atencion (abajo izquierda)
  add_pie(data = atencion_counts_all, 
          labels = ~atencion, 
          values = ~n,
          name = "Atención", 
          domain = list(x = c(0, 0.45), y = c(0, 0.45)),
          textinfo = 'label+percent',
          textposition = 'inside',
          textfont = list(color = "black", size = 10, family = "Arial"),
          marker = list(colors = colores_suaves,
                       line = list(color = "white", width = 2)),
          hovertemplate = "<b>%{label}</b><br>Cantidad: %{value}<br>Porcentaje: %{percent}<extra></extra>") %>%
  # Analisis (abajo derecha)
  add_pie(data = analisis_counts_all, 
          labels = ~analisis, 
          values = ~n,
          name = "Análisis", 
          domain = list(x = c(0.55, 1), y = c(0, 0.45)),
          textinfo = 'label+percent',
          textposition = 'inside',
          textfont = list(color = "black", size = 10, family = "Arial"),
          marker = list(colors = colores_suaves,
                       line = list(color = "white", width = 2)),
          hovertemplate = "<b>%{label}</b><br>Cantidad: %{value}<br>Porcentaje: %{percent}<extra></extra>")

# Configurar layout con dropdown
fig <- fig %>% 
  layout(
    title = list(
      text = "",
      x = 0.5,
      font = list(size = 18, family = "Arial")
    ),
    showlegend = FALSE,
    xaxis = list(showgrid = FALSE, zeroline = FALSE, showticklabels = FALSE),
    yaxis = list(showgrid = FALSE, zeroline = FALSE, showticklabels = FALSE),
    annotations = list(
      list(x = 0.225, y = 1.05, text = "Memoria", showarrow = FALSE, 
           font = list(size = 14, color = "black", family = "Arial")),
      list(x = 0.775, y = 1.05, text = "Comprensión", showarrow = FALSE, 
           font = list(size = 14, color = "black", family = "Arial")),
      list(x = 0.5, y = 0.75, text = "Adaptación", showarrow = FALSE, 
           font = list(size = 14, color = "black", family = "Arial")),
      list(x = 0.225, y = 0.5, text = "Atención", showarrow = FALSE, 
           font = list(size = 14, color = "black", family = "Arial")),
      list(x = 0.775, y = 0.5, text = "Análisis", showarrow = FALSE, 
           font = list(size = 14, color = "black", family = "Arial")),
      # Etiqueta para el dropdown
      list(x = 0.02, y = 1.15, text = "Campus:", showarrow = FALSE, 
           font = list(size = 12, color = "black", family = "Arial"))
    ),
    updatemenus = list(
      list(
        type = "dropdown",
        direction = "down",
        x = 0.15, y = 1.15,
        xanchor = 'left',
        buttons = dropdown_buttons,
        showactive = TRUE,
        bgcolor = "#F8F9FA",
        bordercolor = "#495057",
        font = list(size = 11, color = "black", family = "Arial")
      )
    ),
    margin = list(t = 100, b = 50, l = 50, r = 50)
  )

# Mostrar el gráfico
fig
```

## Desempeño académico en el colegio

::: {.callout-note title="Descripción para todos los campus"}
El perfil académico previo de los estudiantes en su **mayoria es favorable**, con una alta concentración en niveles positivos: **67.0% lo califica como bueno** y **26.7% como excelente**, lo que indica que el **93.7% ingresa con una percepción positiva de su desempeño académico**. Sin embargo, un **5.8% se ubica en nivel regular** y una proporción mínima en nivel bajo (**0.4%**), lo que, aunque reducido, evidencia la existencia de un grupo que podría enfrentar mayores dificultades en su proceso de adaptación académica.
:::

```{r, message=FALSE, warning=FALSE, include=TRUE, echo=FALSE}
library(dplyr)
library(plotly)
fig <- crear_barras_campus(datos, "desemp_aca", "Desempeno academico")

fig

```

## Lenguas extranjeras

::: {.callout-note title="Descripción para todos los campus"}
En relación con el dominio de lenguas extranjeras, el **18.5% de los estudiantes manifiesta contar con esta competencia**, mientras que una amplia mayoría **(81.5%) indica no poseerla**. En cuanto a la certificación formal, entre quienes reportan esta información, el **41.4%** indica contar con algún tipo de certificación, frente a un **58.6%** que no dispone de este respaldo. Este hallazgo sugiere que, aunque el dominio declarado de una lengua extranjera es limitado, el acceso a certificaciones formales sigue siendo minoritario.
:::

```{r, message=FALSE, warning=FALSE, include=TRUE, echo=FALSE}
library(dplyr)
library(plotly)
library(tidyr)
library(stringr)
library(stringi)

# 1. Limpiar datos
datos_clean <- datos %>%
  mutate(
    leng_ext = str_trim(as.character(leng_ext)),
    cert_leng = str_trim(as.character(cert_leng)),

    leng_ext_limpia = str_to_lower(stri_trans_general(leng_ext, "Latin-ASCII")),
    cert_leng_limpia = str_to_lower(stri_trans_general(cert_leng, "Latin-ASCII")),

    leng_ext = case_when(
      leng_ext_limpia %in% c("si", "sí") ~ "Sí",
      leng_ext_limpia %in% c("no", "0", "") ~ "No",
      TRUE ~ NA_character_
    ),

    cert_leng = case_when(
      cert_leng_limpia %in% c("si", "sí") ~ "Sí",
      cert_leng_limpia %in% c("no", "0", "") ~ "No",
      TRUE ~ NA_character_
    )
  )

# 2. Pasar a formato largo
datos_long <- datos_clean %>%
  select(leng_ext, cert_leng) %>%
  pivot_longer(
    cols = c(leng_ext, cert_leng),
    names_to = "variable",
    values_to = "respuesta"
  ) %>%
  filter(!is.na(respuesta)) %>%
  mutate(
    variable = recode(
      variable,
      leng_ext = "Habla lengua extranjera",
      cert_leng = "Tiene certificación"
    ),
    respuesta = factor(respuesta, levels = c("Sí", "No"))
  )

# 3. Calcular porcentajes
tabla <- datos_long %>%
  count(variable, respuesta) %>%
  group_by(variable) %>%
  mutate(pct = n / sum(n) * 100) %>%
  ungroup()

# 4. Gráfico
plot_ly(
  data = tabla,
  x = ~variable,
  y = ~pct,
  color = ~respuesta,
  colors = c("Sí" = "#FFD1DC", "No" = "#A2CFFE"),
  type = "bar",
  text = ~paste0(round(pct, 1), "%"),
  textposition = "outside",
  customdata = ~n,
  hovertemplate = paste(
    "<b>Variable:</b> %{x}<br>",
    "<b>Porcentaje:</b> %{y:.1f}%<br>",
    "<b>Frecuencia:</b> %{customdata}<extra></extra>"
  )
) %>%
  layout(
    barmode = "group",
    title = "Lengua extranjera y certificación",
    yaxis = list(title = "Porcentaje (%)", range = c(0, 105)),
    xaxis = list(title = ""),
    legend = list(title = list(text = "Respuesta")),
    margin = list(t = 70, b = 70)
  )
```

### Distribución de niveles de idiomas

::: {.callout-note title="Descripción para todos los campus"}
La distribución de niveles de competencia en lenguas extranjeras evidencia un claro predominio del inglés, que concentra el **7.5%** del total de estudiantes. Dentro de este idioma, el nivel más frecuente es **B2**, seguido por **B1**, lo que indica que la competencia reportada se ubica principalmente en rangos intermedios y en una proporción reducida de la muestra.

En contraste, otros idiomas como **francés (0.4%)** y **portugués (0.4%)**, así como **alemán (0.3%)**, **italiano (0.3%)** y otras lenguas (**0.3%**), presentan una participación marginal, concentrada principalmente en niveles básicos (A1 y A2).

En conjunto, estos resultados reflejan una baja diversificación lingüística y una limitada presencia de niveles avanzados (C1 y C2), lo que sugiere la necesidad de fortalecer las competencias en segunda lengua como parte del perfil de ingreso y permanencia estudiantil.
:::

```{r, message=FALSE, warning=FALSE, include=TRUE, echo=FALSE}
library(dplyr)
library(knitr)
library(kableExtra)

# Crear tabla de idiomas de forma simple
crear_tabla_idiomas <- function(datos) {
  
  # Definir columnas de idiomas y sus nombres
  idiomas_info <- data.frame(
    columna = c("ingles", "frances", "portug", "aleman", "italiano", "otra_leng"),
    nombre = c("Inglés", "Francés", "Portugués", "Alemán", "Italiano", "Otra"),
    stringsAsFactors = FALSE
  )
  
  # Verificar qué columnas existen
  columnas_existentes <- idiomas_info$columna[idiomas_info$columna %in% colnames(datos)]
  
  if(length(columnas_existentes) == 0) {
    return(data.frame(Mensaje = "No se encontraron columnas de idiomas en los datos"))
  }
  
  # Inicializar tabla resultado
  resultado <- data.frame(
    Idioma = character(),
    A1 = integer(),
    A2 = integer(),
    B1 = integer(),
    B2 = integer(),
    C1 = integer(),
    C2 = integer(),
    Total = integer(),
    Porcentaje = character(),
    stringsAsFactors = FALSE
  )
  
  # Procesar cada idioma
  for(col in columnas_existentes) {
    # Obtener nombre del idioma
    nombre_idioma <- idiomas_info$nombre[idiomas_info$columna == col]
    
    # Obtener datos válidos (no NA)
    datos_validos <- datos[[col]][!is.na(datos[[col]])]
    
    # Contar cada nivel
    count_A1 <- sum(datos_validos == "A1", na.rm = TRUE)
    count_A2 <- sum(datos_validos == "A2", na.rm = TRUE)
    count_B1 <- sum(datos_validos == "B1", na.rm = TRUE)
    count_B2 <- sum(datos_validos == "B2", na.rm = TRUE)
    count_C1 <- sum(datos_validos == "C1", na.rm = TRUE)
    count_C2 <- sum(datos_validos == "C2", na.rm = TRUE)
    
    # Calcular total
    total_idioma <- count_A1 + count_A2 + count_B1 + count_B2 + count_C1 + count_C2
    
    # Calcular porcentaje del total de la muestra
    total_muestra <- nrow(datos)
    porcentaje <- round((total_idioma / total_muestra) * 100, 1)
    
    # Crear fila
    nueva_fila <- data.frame(
      Idioma = nombre_idioma,
      A1 = count_A1,
      A2 = count_A2,
      B1 = count_B1,
      B2 = count_B2,
      C1 = count_C1,
      C2 = count_C2,
      Total = total_idioma,
      Porcentaje = paste0(porcentaje, "%"),
      stringsAsFactors = FALSE
    )
    
    # Agregar a resultado
    resultado <- rbind(resultado, nueva_fila)
  }
  
  return(resultado)
}

# Crear la tabla (sin mostrar mensajes intermedios)
tabla_final <- crear_tabla_idiomas(datos)

# Mostrar solo la tabla final con formato
if("Mensaje" %in% colnames(tabla_final)) {
  kable(tabla_final) %>%
    kable_styling(bootstrap_options = c("striped", "hover"))
} else if(nrow(tabla_final) > 0) {
  kable(tabla_final, 
        caption = "Distribución de Niveles de Idiomas",
        align = c('l', rep('c', 7), 'c')) %>%
    kable_styling(
      bootstrap_options = c("striped", "hover", "condensed", "responsive"),
      full_width = FALSE,
      position = "center"
    ) %>%
    add_header_above(c(" " = 1, "Niveles de Competencia" = 6, "Resumen" = 2)) %>%
    row_spec(0, bold = TRUE, background = "#f8f9fa") %>%
    column_spec(1, bold = TRUE, background = "#f8f9fa") %>%
    column_spec(8:9, bold = TRUE, background = "#e8f4fd")
}

```

## Habilidades de comunicación y Socialización

### Cuándo hablo en público, generalmente me siento:

::: {.callout-note title="Descripción para todos los campus"}
En relación con el estado emocional de los estudiantes al interactuar, el **47.3%** manifiesta sentirse **nervioso**, mientras que un **24.5%** se percibe **tranquilo**. Adicionalmente, el **17.9%** reporta sentirse **tenso**, y un **10.3%** se identifica como **seguro o confiado**. Estos resultados evidencian que una proporción importante de estudiantes experimenta emociones asociadas a la inquietud o la tensión en contextos de interacción.
:::

```{r, message=FALSE, warning=FALSE, include=TRUE, echo=FALSE}
library(dplyr)
library(plotly)
fig <- crear_barras_campus(datos, "hab_pub", "Comodidad al hablar en publico")

fig

```

### ¿He realizado estudios de oratoria?

::: {.callout-note title="Descripción para todos los campus"}
La gran mayoría de estudiantes no ha recibido formación formal en oratoria (**90.3%**), mientras que solo un **9.7%** ha tomado algún curso en esta área. Esto refleja una oportunidad para fortalecer las habilidades comunicativas, en línea con los niveles de nerviosismo identificados previamente al hablar en público.
:::

```{r, message=FALSE, warning=FALSE, include=TRUE, echo=FALSE}
library(dplyr)
library(plotly)
fig <- crear_barras_campus(datos, "est_orat", "Estudios de oratoria")

fig

```

### ¿Me siento cómodo en mi grupo de amigos y me expreso abiertamente?

::: {.callout-note title="Descripción para todos los campus"}
En lo relacionado con la interacción social cercana, el panorama es mucho más positivo: el **94.3%** manifiesta sentirse cómodo y expresarse libremente dentro de su grupo de amigos, frente a un **5.7%** que no comparte esa misma percepción. Esto indica que la confianza en contextos familiares y de amistad está consolidada, aunque no necesariamente se traduce en la misma seguridad frente a públicos más amplios o desconocidos.
:::

```{r, message=FALSE, warning=FALSE, include=TRUE, echo=FALSE}
library(dplyr)
library(plotly)
fig <- crear_barras_campus(datos, "expr_amig", "Comodidad con amigos")

fig

```

### Cuando conozco nuevas personas, mi comportamiento es:

::: {.callout-note title="Descripción para todos los campus"}
En cuanto a la forma en que los estudiantes abordan la interacción comunicativa, el **48.4%** indica que **toma la iniciativa para hablar**, seguido por un **39.9%** que prefiere **esperar a que le hablen**. Por su parte, el **9.3%** señala que **no habla y solo escucha**, mientras que el **2.4%** manifiesta que **evita hablar con personas que no conoce**. Estos resultados muestran una tendencia hacia la participación activa, aunque persisten comportamientos más pasivos o de evitación en un grupo menor.
:::

```{r, message=FALSE, warning=FALSE, include=TRUE, echo=FALSE}
library(dplyr)
library(plotly)
fig <- crear_barras_campus(datos, "comp_nvos", "Comportamiento con personas nuevas")

fig

```
