---
title: "Sección 3. Salud integral"
format: html
---

```{r setup-datos, include=FALSE, message=FALSE, warning=FALSE}

# ===============================
# Paquetes necesarios (optimizado)
# ===============================
paquetes <- c(
  "tidyverse",      # incluye dplyr, ggplot2, tidyr
  "readxl",
  "janitor",
  "snakecase",
  "stringr",
  "stringi",
  "writexl",
  "plotly",
  "RColorBrewer",
  "kableExtra",
  "tm",
  "SnowballC",
  "ggwordcloud",
  "wordcloud2",
  "psych",
  "skimr",
  "summarytools",
  "corrplot",
  "ggpubr",
  "lattice",
  "Hmisc",
  "scales",
  "ggrepel"
)

# ===============================
# Instalar y cargar automáticamente
# ===============================
instalar_si_falta <- function(p) {
  if (!require(p, character.only = TRUE, quietly = TRUE)) {
    install.packages(p)
    library(p, character.only = TRUE)
  }
}

invisible(lapply(paquetes, instalar_si_falta))

# ===============================
# Cargar datos (elige UNA opción)
# ===============================

# OPCIÓN A (BASE ORIGINAL - recomendada ahora)
source("scripts/utilidades.R", encoding = "UTF-8")
source("scripts/limpieza_datos.R", encoding = "UTF-8")

datos <- readxl::read_excel("data/data20262.xlsx") %>%
  dplyr::filter(!is.na(participa_encuesta)) %>% # solo quienes respondieron
  dplyr::mutate(campus = normalizar_campus(campus))

# OPCIÓN B (BASE LIMPIA - cuando estabilices pipeline)
# if (!exists("datos")) {
#   source("scripts/limpieza_datos.R")
# }
```

```{r, message=FALSE, warning=FALSE, echo=FALSE}

## Datos cargados desde pipeline en scripts/limpieza_datos.R
```

```{r, message=FALSE, warning=FALSE, echo=FALSE}
## Convertir las variables caracter a factor
# Lista de columnas que se convertirán en factores
cols_factor <- c(
  "tipo_doc","genero","campus","prog_acad","sexo_id","pais","est_civ",
  "ciu_orig","desemp_aca","leng_ext","cert_leng","ingles","frances",
  "portug","aleman","italiano","otra_leng","matema","comp_lec",
  "expr_oral","acompa","tipo_acomp","memoria","comp","adaptac",
  "atencion","analisis","hab_pub","est_orat","expr_amig","comp_nvos",
  "hb_fortaleza","hb_mejorar","transp_hab","combust","transp_comp",
  "comp_dispo","tip_familia","convive","grupo_pobl","grupo_pert",
  "grupo_etn","etnia_ind","pago_sem","eligio_udes","prim_univ",
  "niv_padre","niv_madre","estrato2","internet","tv_suscrip",
  "esp_estud","jorn_univ","trab_padre","trab_madre","bienes_hog",
  "remunera","sit_ec_hog","sust_psic","tipo_psic","ayuda_psic",
  "tipo_ayuda","fuma","mot_fuma","otra_resp","alcohol","mot_alc",
  "ocas_alc","anticoncep","tipo_antc","id_gen","gen_otro",
  "orient_sex","otra_orsex","religion","tipo_enf","medic_enf",
  "discap","tipo_disc","arte_atra","hab_art","tipo_art",
  "aprend_art","dia_art","amb_prac","act_fisica","lectura",
  "deporte","tipo_dep","otros_dep","salud_ment","apoyo_fam",
  "red_apoyo","pareja","rel_pareja","rel_padres",
  "fam_origen","fam_formada"
)

# Convertir solo las columnas que realmente existen
cols_existentes <- intersect(cols_factor, names(datos))
datos[cols_existentes] <- lapply(datos[cols_existentes], as.factor)

crear_grafico_barras_campus <- function(datos_final, categoria, niveles_campus) {
  valores_categoria <- datos_final[[categoria]]
  categorias_presentes <- unique(as.character(valores_categoria))

  if (is.factor(valores_categoria)) {
    orden_categorias <- levels(valores_categoria)
    orden_categorias <- orden_categorias[orden_categorias %in% categorias_presentes]
  } else {
    datos_todos <- datos_final %>%
      filter(as.character(campus) == "Todos") %>%
      arrange(desc(pct))
    orden_categorias <- unique(as.character(datos_todos[[categoria]]))
  }

  orden_categorias <- c(
    orden_categorias,
    setdiff(categorias_presentes, orden_categorias)
  )

  datos_plot <- datos_final %>%
    mutate(categoria_plot = factor(as.character(.data[[categoria]]), levels = orden_categorias))

  max_pct <- max(datos_plot$pct, na.rm = TRUE)
  altura <- max(350, 110 + 28 * length(orden_categorias))
  margen_izquierdo <- max(
    160,
    min(420, max(nchar(orden_categorias), na.rm = TRUE) * 7 + 40)
  )

  plot_ly(
    data = datos_plot,
    x = ~pct,
    y = ~categoria_plot,
    type = "bar",
    orientation = "h",
    text = ~paste0(pct, "%"),
    textposition = "outside",
    cliponaxis = FALSE,
    customdata = ~n,
    marker = list(color = color_campus("Todos")),
    hovertemplate = paste0(
      "<b>Categoria:</b> %{y}<br>",
      "<b>Porcentaje:</b> %{x}%<br>",
      "<b>n:</b> %{customdata}<extra></extra>"
    ),
    transforms = list(
      list(
        type = "filter",
        target = ~campus,
        operation = "=",
        value = "Todos"
      )
    )
  ) %>%
    layout(
      title = "",
      xaxis = list(
        title = "Porcentaje (%)",
        range = c(0, max_pct * 1.2),
        automargin = TRUE
      ),
      yaxis = list(
        title = "",
        automargin = TRUE,
        autorange = "reversed"
      ),
      updatemenus = list(
        list(
          type = "dropdown",
          active = 0,
          buttons = lapply(niveles_campus, function(c) {
            list(
              method = "restyle",
              args = list(list(
                "transforms[0].value" = c,
                "marker.color" = color_campus(c)
              )),
              label = c
            )
          })
        )
      ),
      margin = list(l = margen_izquierdo, r = 120, t = 30, b = 60),
      height = altura,
      showlegend = FALSE
    )
}
```

::: {.callout-warning title="Aclaración importante"}
En los gráficos y filtros, Bogotá aparecerá con tilde y Cúcuta aparecerá como Cucuta.
:::

## Sección. Salud integral

## Alimentación

### ¿Cuántas veces come al día?

::: {.callout-note title="Descripción para todos los campus"}
La mayoría de los estudiantes (75.8%) reporta consumir alimentos entre 3 y 5 veces al día. Un 18.6% lo hace entre 1 y 2 veces al día, y un 5.6% consume alimentos más de 5 veces al día. En conjunto, la distribución muestra un predominio de frecuencias intermedias de alimentación.
:::

```{r, message=FALSE, warning=FALSE, include=TRUE, echo=FALSE}
library(dplyr)
library(plotly)
library(RColorBrewer)

# 1. Preparar los datos por campus y ¿Cuántas veces come al día?
datos_plot <- datos %>%
  filter(!is.na(campus), !is.na(comidas_dia), campus %in% c("Bucaramanga", "Bogotá", "Cucuta", "Valledupar")) %>%
  group_by(campus, comidas_dia) %>%
  summarise(n = n(), .groups = "drop")

# 2. Agregar grupo "Todos"
todos <- datos %>%
  filter(!is.na(comidas_dia)) %>%
  count(comidas_dia, name = "n") %>%
  mutate(campus = "Todos")

# 3. Fijar niveles de campus (con "Todos" primero)
niveles_campus <- c("Todos", "Bucaramanga", "Bogotá", "Cucuta", "Valledupar")

# 4. Unir todos los datos
datos_final <- bind_rows(datos_plot, todos) %>%
  mutate(campus = factor(campus, levels = niveles_campus)) %>%
  group_by(campus) %>%
  mutate(pct = round(100 * n / sum(n), 1)) %>%
  ungroup()

# 5. Crear grafico de barras con filtro
fig <- crear_grafico_barras_campus(datos_final, "comidas_dia", niveles_campus)
fig

```

### ¿Cuántas veces por semana consumen los siguientes alimentos en su hogar? (carne, pollo, pavo, res, cordero, cerdo, conejo, pescado o huevos, etc)

::: {.callout-note title="Descripción para todos los campus"}
El consumo de proteína animal entre los estudiantes muestra que el 32.0% la consume todos los días. Le siguen el 27.5% que lo hace entre 3 y 5 veces por semana y el 26.1% que la consume casi todos los días, de modo que el 58.1% presenta una frecuencia alta de consumo.

En menor proporción, el 13.4% la consume entre 1 y 2 veces por semana, mientras que solo el 1.0% manifiesta no consumirla o hacerlo rara vez.
:::

```{r, message=FALSE, warning=FALSE, include=TRUE, echo=FALSE}
library(dplyr)
library(plotly)
library(RColorBrewer)

# 1. Preparar los datos por campus y ¿Cuántas veces por semana consumen los siguientes alimentos en su hogar? (carne, pollo, pavo, res, cordero, cerdo, conejo, pescado o huevos, etc)
datos_plot <- datos %>%
  filter(!is.na(campus), !is.na(alim_carn), campus %in% c("Bucaramanga", "Bogotá", "Cucuta", "Valledupar")) %>%
  group_by(campus, alim_carn) %>%
  summarise(n = n(), .groups = "drop")

# 2. Agregar grupo "Todos"
todos <- datos %>%
  filter(!is.na(alim_carn)) %>%
  count(alim_carn, name = "n") %>%
  mutate(campus = "Todos")

# 3. Fijar niveles de campus (con "Todos" primero)
niveles_campus <- c("Todos", "Bucaramanga", "Bogotá", "Cucuta", "Valledupar")

# 4. Unir todos los datos
datos_final <- bind_rows(datos_plot, todos) %>%
  mutate(campus = factor(campus, levels = niveles_campus)) %>%
  group_by(campus) %>%
  mutate(pct = round(100 * n / sum(n), 1)) %>%
  ungroup()

# 5. Crear grafico de barras con filtro
fig <- crear_grafico_barras_campus(datos_final, "alim_carn", niveles_campus)
fig

```

### ¿Cuántas veces por semana consumen los siguientes alimentos en su hogar? Cereales (avena, granola), frutos secos (almendras, maní) o legumbres (fríjoles, garbanzos, lentejas)

::: {.callout-note title="Descripción para todos los campus"}
El 30.2% de los estudiantes consume cereales, frutos secos o legumbres entre 1 y 2 veces por semana, y un 29.5% lo hace entre 3 y 5 veces por semana. Además, el 21.3% reporta consumirlos casi todos los días y el 12.5% todos los días, mientras que el 6.5% indica no consumirlos o hacerlo rara vez.

En conjunto, la distribución se concentra en frecuencias semanales intermedias.
:::

```{r, message=FALSE, warning=FALSE, include=TRUE, echo=FALSE}
library(dplyr)
library(plotly)
library(RColorBrewer)

# 1. Preparar los datos por campus y Cuántas veces por semana consumen los siguientes alimentos en su hogar? Cereales (avena, granola), frutos secos (almendras, maní)o legumbres (fríjoles, garbanzos, lentejas)
datos_plot <- datos %>%
  filter(!is.na(campus), !is.na(alim_cere), campus %in% c("Bucaramanga", "Bogotá", "Cucuta", "Valledupar")) %>%
  group_by(campus, alim_cere) %>%
  summarise(n = n(), .groups = "drop")

# 2. Agregar grupo "Todos"
todos <- datos %>%
  filter(!is.na(alim_cere)) %>%
  count(alim_cere, name = "n") %>%
  mutate(campus = "Todos")

# 3. Fijar niveles de campus (con "Todos" primero)
niveles_campus <- c("Todos", "Bucaramanga", "Bogotá", "Cucuta", "Valledupar")

# 4. Unir todos los datos
datos_final <- bind_rows(datos_plot, todos) %>%
  mutate(campus = factor(campus, levels = niveles_campus)) %>%
  group_by(campus) %>%
  mutate(pct = round(100 * n / sum(n), 1)) %>%
  ungroup()

# 5. Crear grafico de barras con filtro
fig <- crear_grafico_barras_campus(datos_final, "alim_cere", niveles_campus)
fig

```

## Actividad laboral de los padres y trabajo del estudiante

### Señale aquella labor que sea más similar al trabajo que realizó su padre durante la mayor parte del último año.

::: {.callout-note title="Descripción para todos los campus"}
La ocupación del padre presenta una distribución diversa, aunque con predominio de algunas categorías específicas. La más frecuente corresponde al **trabajo profesional** (por ejemplo, médico, abogado o ingeniero), con **14.3%**. Le siguen quienes son **dueños de un negocio mediano con empleados** (**10.6%**), y las respuestas **no aplica** (**10.2%**) y **no sabe** (**10.0%**).

También se observan proporciones relevantes en el **trabajo por cuenta propia** (**9.6%**) y en quienes son **dueños de un negocio pequeño** (**9.3%**). Los **operarios de máquinas o conductores** representan el **7.1%** y los **pensionados** el **6.4%**. Las demás ocupaciones presentan participaciones individuales iguales o inferiores al **5.1%**.
:::

```{r, message=FALSE, warning=FALSE, include=TRUE, echo=FALSE}
library(dplyr)
library(plotly)

# 1. Preparar los datos por campus y trabajo del padre
datos_plot <- datos %>%
  filter(!is.na(campus) & !is.na(trab_padre) & campus %in% c("Bucaramanga", "Bogotá", "Cucuta", "Valledupar")) %>%
  group_by(campus, trab_padre) %>%
  summarise(n = n(), .groups = "drop")

# 2. Agregar grupo "Todos"
todos <- datos %>%
  filter(!is.na(trab_padre)) %>%
  count(trab_padre, name = "n") %>%
  mutate(campus = "Todos")

# 3. Fijar niveles de campus (con "Todos" primero)
niveles_campus <- c("Todos", "Bucaramanga", "Bogotá", "Cucuta", "Valledupar")

# 4. Unir todos los datos
datos_final <- bind_rows(datos_plot, todos) %>%
  mutate(campus = factor(campus, levels = niveles_campus))

# 5. Ordenar niveles de 'trab_padre' por frecuencia total (grupo "Todos")
niveles_din_trans <- datos_final %>%
  filter(campus == "Todos") %>%
  arrange(desc(n)) %>%
  pull(trab_padre)

datos_final <- datos_final %>%
  mutate(trab_padre = factor(trab_padre, levels = niveles_din_trans))

# 6. Calcular porcentajes por campus
datos_final <- datos_final %>%
  group_by(campus) %>%
  mutate(
    total_campus = sum(n),
    porcentaje = round((n / total_campus) * 100, 1)
  ) %>%
  ungroup()

# 7. Crear texto personalizado para el hover
datos_final <- datos_final %>%
  mutate(
    hover_text = paste0(
      "<b>", trab_padre, "</b><br>",
      "Campus: ", campus, "<br>",
      "Frecuencia: ", n, "<br>",
      "Porcentaje: ", porcentaje, "%<br>",
      "<extra></extra>"
    )
  )

# 8. Crear gráfico de barras con porcentaje
fig <- plot_ly(
  data = datos_final,
  x = ~trab_padre,
  y = ~porcentaje,   # <- CAMBIO CLAVE
  type = "bar",
  marker = list(color = color_campus("Todos")),
  hovertemplate = ~hover_text,
  transforms = list(
    list(
      type = 'filter',
      target = ~campus,
      operation = '=',
      value = "Todos"
    )
  )
) %>%
  layout(
    title = "",
    xaxis = list(
      title = "Trabajo del padre",
      tickangle = -45
    ),
    yaxis = list(title = "Porcentaje (%)"),   # <- CAMBIO CLAVE
    updatemenus = list(
  list(
    type = "dropdown",
    active = 0,
    x = 0.5,
    y = 1.18,
    xanchor = "center",
    yanchor = "top",
    buttons = lapply(niveles_campus, function(c) {
      list(
        method = "restyle",
        args = list(list("transforms[0].value" = c, "marker.color" = color_campus(c))),
        label = c
      )
    })
  )
)
)

fig
```

### Señale aquella labor que sea más similar al trabajo que realizó su madre durante la mayor parte del último año.

::: {.callout-note title="Descripción para todos los campus"}
La ocupación de la madre se concentra principalmente en el **trabajo en el hogar, no trabajar o estudiar**, con **24.8%**. Le siguen las madres que se desempeñan en **trabajo profesional** con **19.5%**, y quienes realizan **trabajo auxiliar o administrativo** con **10.7%**.

También se registran participaciones relevantes en las **dueñas de negocio pequeño** (**10.0%**), en las respuestas **no aplica** (**6.0%**) y en quienes son **vendedoras o trabajan en atención al público** (**5.7%**). La categoría **no sabe** representa el **5.1%**.

Las demás ocupaciones presentan proporciones individuales inferiores al **4.0%**.
:::

```{r, message=FALSE, warning=FALSE, include=TRUE, echo=FALSE}
library(dplyr)
library(plotly)
library(stringr)

# 1. Preparar los datos por campus y trabajo de la madre
datos_plot <- datos %>%
  filter(
    !is.na(campus),
    !is.na(trab_madre),
    campus %in% c("Bucaramanga", "Bogotá", "Cucuta", "Valledupar")
  ) %>%
  mutate(
    trab_madre = str_trim(as.character(trab_madre))
  ) %>%
  group_by(campus, trab_madre) %>%
  summarise(n = n(), .groups = "drop")

# 2. Agregar grupo "Todos"
todos <- datos %>%
  filter(!is.na(trab_madre)) %>%
  mutate(
    trab_madre = str_trim(as.character(trab_madre))
  ) %>%
  count(trab_madre, name = "n") %>%
  mutate(campus = "Todos")

# 3. Fijar niveles de campus
niveles_campus <- c("Todos", "Bucaramanga", "Bogotá", "Cucuta", "Valledupar")

# 4. Unir todos los datos
datos_final <- bind_rows(datos_plot, todos) %>%
  mutate(campus = factor(campus, levels = niveles_campus))

# 5. Ordenar niveles de 'trab_madre' por frecuencia total (grupo "Todos")
niveles_din_trans <- datos_final %>%
  filter(campus == "Todos") %>%
  arrange(desc(n)) %>%
  pull(trab_madre)

datos_final <- datos_final %>%
  mutate(trab_madre = factor(trab_madre, levels = niveles_din_trans))

# 6. Calcular porcentajes por campus
datos_final <- datos_final %>%
  group_by(campus) %>%
  mutate(
    total_campus = sum(n),
    porcentaje = round((n / total_campus) * 100, 1)
  ) %>%
  ungroup()

# 7. Crear texto personalizado para el hover
datos_final <- datos_final %>%
  mutate(
    hover_text = paste0(
      "<b>", trab_madre, "</b><br>",
      "Campus: ", campus, "<br>",
      "Frecuencia: ", n, "<br>",
      "Porcentaje: ", porcentaje, "%<br>",
      "<extra></extra>"
    )
  )

# 8. Crear gráfico de barras con porcentaje
fig <- plot_ly(
  data = datos_final,
  x = ~trab_madre,
  y = ~porcentaje,
  type = "bar",
  marker = list(color = color_campus("Todos")),
  hovertemplate = ~hover_text,
  transforms = list(
    list(
      type = "filter",
      target = ~campus,
      operation = "=",
      value = "Todos"
    )
  )
) %>%
  layout(
    title = "",
    xaxis = list(
      title = "Trabajo de la madre",
      tickangle = -45
    ),
    yaxis = list(title = "Porcentaje (%)"),
    updatemenus = list(
      list(
        type = "dropdown",
        active = 0,
        buttons = lapply(niveles_campus, function(c) {
          list(
            method = "restyle",
            args = list(list("transforms[0].value" = c, "marker.color" = color_campus(c))),
            label = c
          )
        })
      )
    ),
    margin = list(l = 80, r = 80, t = 80, b = 180)
  )

fig

```

### ¿Cuáles de los siguientes bienes hay en su hogar?

::: {.callout-note title="Descripción para todos los campus"}
En el gráfico de frecuencias destacan categorías como **"horno"**, **"nevera"**, **"lavadora"**, **"máquina"**, **"ropa"** y **"computador"**, lo que indica que estos bienes aparecen con alta frecuencia en los hogares reportados. También sobresalen **"gas"**, **"microondas"**, **"motocicleta"** y **"automóvil"**, así como artículos de entretenimiento como **"consola"**, **"nintendo"**, **"play station"** y **"xbox"**, aunque con menor frecuencia relativa.

En conjunto, la visualización muestra disponibilidad de bienes básicos, de movilidad y de ocio.
:::

```{r, message=FALSE, warning=FALSE, include=TRUE, echo=FALSE}
# Instala y carga las librerías necesarias
if(!require(tm)) install.packages("tm", dependencies = TRUE); library(tm)
if(!require(SnowballC)) install.packages("SnowballC", dependencies = TRUE); library(SnowballC)
if(!require(wordcloud2)) install.packages("wordcloud2", dependencies = TRUE); library(wordcloud2)
if(!require(RColorBrewer)) install.packages("RColorBrewer", dependencies = TRUE); library(RColorBrewer)

# ✅ Extraer la variable bienes_hog como texto
text <- paste(na.omit(datos$bienes_hog), collapse = " ")

# ✅ Crear el corpus
docs <- Corpus(VectorSource(text))

# ✅ Limpieza del texto
toSpace <- content_transformer(function (x, pattern) gsub(pattern, " ", x))
docs <- tm_map(docs, toSpace, "/")
docs <- tm_map(docs, toSpace, "@")
docs <- tm_map(docs, toSpace, "\\|")
docs <- tm_map(docs, toSpace, "'")
docs <- tm_map(docs, toSpace, "`")

docs <- tm_map(docs, removePunctuation)
docs <- tm_map(docs, content_transformer(tolower))
docs <- tm_map(docs, removeNumbers)
docs <- tm_map(docs, removeWords, stopwords("spanish")) 
docs <- tm_map(docs, stripWhitespace)

# ✅ Eliminar palabras poco informativas según tu contexto
docs <- tm_map(docs, removeWords, c("hogar", "tiene", "con", "sin", "ninguno", "ninguna", "etc", "hogar", "tiene", "con", "sin", "ninguno", "ninguna", "por", "porque", "la", "el", "en", "de", "para", "con", "una", "un", "es", "son", "fue", "muy", "más", "menos", "solo", "no", "mi", "los", "las", "del", "al", "se", "su", "sus", "como", "pero", "que", "le", "udes", "universidad", "santander"))

# ✅ Eliminar caracteres especiales preservando tildes y ñ
removeSpecialChars <- function(x) gsub("[^a-zA-ZáéíóúÁÉÍÓÚñÑ0-9 ]", "", x)
docs <- tm_map(docs, content_transformer(removeSpecialChars))

# ✅ Crear matriz de términos y frecuencias
dtm <- TermDocumentMatrix(docs)
m <- as.matrix(dtm)
v <- sort(rowSums(m), decreasing = TRUE)
d <- data.frame(word = names(v), freq = v)

# Ranking de bienes, con porcentajes respecto a estudiantes con respuesta válida
grafico_ranking_respuestas(
  datos, "bienes_hog",
  modo = "categorias", top_n = 12, min_freq = 2
)

```

### ¿Cuántas horas remuneradas trabajó usted la semana pasada?

::: {.callout-note title="Descripción para todos los campus"}
El 40.6% de los estudiantes reporta **0 horas** de trabajo remunerado en la semana anterior, mientras que el 24.9% indicó **"No aplica"**. Además, el 12.1% trabajó **menos de 10 horas**, el 8.5% **más de 30 horas**, el 7.1% **entre 21 y 30 horas** y el 6.8% **entre 11 y 20 horas**.

La distribución evidencia que las categorías de no vinculación laboral o ausencia de horas remuneradas concentran la mayor proporción de respuestas.
:::

```{r, message=FALSE, warning=FALSE, include=TRUE, echo=FALSE}
library(dplyr)
library(plotly)

# 1. Preparar los datos por campus y ¿Cuántas horas remuneradas trabajó usted la semana pasada?
datos_plot <- datos %>%
  filter(!is.na(campus) & !is.na(horas_sem) & campus %in% c("Bucaramanga", "Bogotá", "Cucuta", "Valledupar")) %>%
  group_by(campus, horas_sem) %>%
  summarise(n = n(), .groups = "drop")

# 2. Agregar grupo "Todos"
todos <- datos %>%
  filter(!is.na(horas_sem)) %>%
  count(horas_sem, name = "n") %>%
  mutate(campus = "Todos")

# 3. Fijar niveles de campus (con "Todos" primero)
niveles_campus <- c("Todos", "Bucaramanga", "Bogotá", "Cucuta", "Valledupar")

# 4. Unir todos los datos
datos_final <- bind_rows(datos_plot, todos) %>%
  mutate(campus = factor(campus, levels = niveles_campus))

# 5. Ordenar niveles de 'horas_sem' por frecuencia total (grupo "Todos")
niveles_din_trans <- datos_final %>%
  filter(campus == "Todos") %>%
  arrange(desc(n)) %>%
  pull(horas_sem)

datos_final <- datos_final %>%
  mutate(horas_sem = factor(horas_sem, levels = niveles_din_trans))

# 6. Calcular porcentajes por campus
datos_final <- datos_final %>%
  group_by(campus) %>%
  mutate(
    total_campus = sum(n),
    porcentaje = round((n / total_campus) * 100, 1)
  ) %>%
  ungroup()

# 7. Crear texto personalizado para el hover
datos_final <- datos_final %>%
  mutate(
    hover_text = paste0(
      "<b>", horas_sem, "</b><br>",
      "Campus: ", campus, "<br>",
      "Frecuencia: ", n, "<br>",
      "Porcentaje: ", porcentaje, "%<br>",
      "<extra></extra>"
    )
  )

# 8. Crear gráfico de barras en celeste con filtro y tooltips personalizados
fig <- plot_ly(
  data = datos_final,
  x = ~horas_sem,
  y = ~porcentaje,
  type = "bar",
  marker = list(color = color_campus("Todos")),
  hovertemplate = ~hover_text,
  transforms = list(
    list(
      type = 'filter',
      target = ~campus,
      operation = '=',
      value = "Todos"
    )
  )
) %>%
  layout(
    title = "",
    xaxis = list(title = "Horas remuneradas de trabajó"),
    yaxis = list(title = "Número de estudiantes"),
    updatemenus = list(
      list(
        type = 'dropdown',
        active = 0,
        buttons = lapply(niveles_campus, function(c) {
          list(method = "restyle",
               args = list(list("transforms[0].value" = c, "marker.color" = color_campus(c))),
               label = c)
        })
      )
    )
  )

fig

```

### ¿Usted recibe algún tipo de remuneración por trabajar?

::: {.callout-note title="Descripción para todos los campus"}
El **63.8% de los estudiantes no recibe remuneración laboral**, mientras que el **33.9%** reporta recibir pago **en efectivo**. Las formas menos frecuentes corresponden a la remuneración **en efectivo y especie (1.4%)** y **solo en especie (0.8%)**.
:::

```{r, message=FALSE, warning=FALSE, include=TRUE, echo=FALSE}
library(dplyr)
library(plotly)
library(stringr)

# 1. Preparar datos
datos_plot <- datos %>%
  filter(
    !is.na(campus),
    !is.na(remunera),
    campus %in% c("Bucaramanga", "Bogotá", "Cucuta", "Valledupar")
  ) %>%
  mutate(remunera = str_trim(as.character(remunera))) %>%
  count(campus, remunera, name = "n")

# 2. Agregar "Todos"
todos <- datos %>%
  filter(!is.na(remunera)) %>%
  mutate(remunera = str_trim(as.character(remunera))) %>%
  count(remunera, name = "n") %>%
  mutate(campus = "Todos")

# 3. Niveles de campus
niveles_campus <- c("Todos", "Bucaramanga", "Bogotá", "Cucuta", "Valledupar")

# 4. Unir
datos_final <- bind_rows(datos_plot, todos) %>%
  mutate(campus = factor(campus, levels = niveles_campus))

# 5. Ordenar categorías según "Todos"
niveles_remunera <- datos_final %>%
  filter(campus == "Todos") %>%
  arrange(desc(n)) %>%
  pull(remunera)

datos_final <- datos_final %>%
  mutate(remunera = factor(remunera, levels = rev(niveles_remunera)))

# 6. Calcular porcentaje
datos_final <- datos_final %>%
  group_by(campus) %>%
  mutate(pct = round(n / sum(n) * 100, 1)) %>%
  ungroup()


# 8. Gráfico
fig <- plot_ly()

for(i in seq_along(niveles_campus)) {
  
  camp <- niveles_campus[i]
  df <- datos_final %>% filter(campus == camp)
  
  fig <- fig %>%
    add_trace(
      data = df,
      x = ~pct,
      y = ~remunera,
      type = "bar",
      orientation = "h",
      marker = list(color = color_campus(camp)),
      text = ~paste0(pct, "%"),
      textposition = "outside",
      hovertemplate = paste0(
        "<b>Respuesta:</b> %{y}<br>",
        "<b>Porcentaje:</b> %{x}%<br>",
        "<b>Frecuencia:</b> ", df$n,
        "<extra></extra>"
      ),
      visible = ifelse(i == 1, TRUE, FALSE),
      name = camp
    )
}

# 9. Botones
botones <- lapply(seq_along(niveles_campus), function(i) {
  vis <- rep(FALSE, length(niveles_campus))
  vis[i] <- TRUE
  
  list(
    method = "update",
    args = list(
      list(visible = vis),
      list(title = paste("¿Recibe remuneración por trabajar? -", niveles_campus[i]))
    ),
    label = niveles_campus[i]
  )
})

# 10. Layout
fig %>%
  layout(
    title = "¿Recibe remuneración por trabajar? - Todos",
    xaxis = list(title = "Porcentaje (%)"),
    yaxis = list(title = ""),
    updatemenus = list(
      list(
        type = "dropdown",
        active = 0,
        x = 1.02,
        y = 0.5,
        xanchor = "left",
        yanchor = "middle",
        buttons = botones
      )
    ),
    margin = list(l = 180, r = 120, t = 60, b = 40)
  )
```

### Con respecto al año pasado, la situación económica de su hogar es:

::: {.callout-note title="Descripción para todos los campus"}
El **51.2% de los estudiantes** considera que la situación económica de su hogar se mantiene **igual** respecto al año anterior. Un **44.1%** percibe una **mejoría**, mientras que el **4.7%** considera que ha **empeorado**. En conjunto, predominan las respuestas de estabilidad y mejora.
:::

```{r, message=FALSE, warning=FALSE, include=TRUE, echo=FALSE}
library(dplyr)
library(plotly)
library(RColorBrewer)

# 1. Preparar los datos por campus y Con respecto al año pasado, la situación económica de su hogar es:
datos_plot <- datos %>%
  filter(!is.na(campus), !is.na(sit_ec_hog), campus %in% c("Bucaramanga", "Bogotá", "Cucuta", "Valledupar")) %>%
  group_by(campus, sit_ec_hog) %>%
  summarise(n = n(), .groups = "drop")

# 2. Agregar grupo "Todos"
todos <- datos %>%
  filter(!is.na(sit_ec_hog)) %>%
  count(sit_ec_hog, name = "n") %>%
  mutate(campus = "Todos")

# 3. Fijar niveles de campus (con "Todos" primero)
niveles_campus <- c("Todos", "Bucaramanga", "Bogotá", "Cucuta", "Valledupar")

# 4. Unir todos los datos
datos_final <- bind_rows(datos_plot, todos) %>%
  mutate(campus = factor(campus, levels = niveles_campus)) %>%
  group_by(campus) %>%
  mutate(pct = round(100 * n / sum(n), 1)) %>%
  ungroup()

# 5. Crear grafico de barras con filtro
fig <- crear_grafico_barras_campus(datos_final, "sit_ec_hog", niveles_campus)
fig

```

## Sustanacias psicoactivas

### ¿Consume algún tipo de sustancia psicoactiva?

::: {.callout-note title="Descripción para todos los campus"}
El **99.2% de los estudiantes reporta no haber consumido sustancias psicoactivas**, mientras que el **0.8%** reconoce consumo. La distribución muestra una frecuencia de reporte muy baja para este comportamiento en la muestra analizada.
:::

```{r, message=FALSE, warning=FALSE, include=TRUE, echo=FALSE}
library(dplyr)
library(plotly)
library(RColorBrewer)

# 1. Preparar los datos por campus y ¿Consume algún tipo de sustancia psicoactiva?
datos_plot <- datos %>%
  filter(!is.na(campus), !is.na(sust_psic), campus %in% c("Bucaramanga", "Bogotá", "Cucuta", "Valledupar")) %>%
  group_by(campus, sust_psic) %>%
  summarise(n = n(), .groups = "drop")

# 2. Agregar grupo "Todos"
todos <- datos %>%
  filter(!is.na(sust_psic)) %>%
  count(sust_psic, name = "n") %>%
  mutate(campus = "Todos")

# 3. Fijar niveles de campus (con "Todos" primero)
niveles_campus <- c("Todos", "Bucaramanga", "Bogotá", "Cucuta", "Valledupar")

# 4. Unir todos los datos
datos_final <- bind_rows(datos_plot, todos) %>%
  mutate(campus = factor(campus, levels = niveles_campus)) %>%
  group_by(campus) %>%
  mutate(pct = round(100 * n / sum(n), 1)) %>%
  ungroup()

# 5. Crear grafico de barras con filtro
fig <- crear_grafico_barras_campus(datos_final, "sust_psic", niveles_campus)
fig

```

### ¿Cuál fue la edad de inicio de consumo de sustancias psicoactivas?

::: {.callout-note title="Descripción para todos los campus"}
Entre los estudiantes con registro de edad de inicio de consumo de sustancias psicoactivas (**n = 6**), el **50.0%** señala haber iniciado **entre 17 y 19 años**, el **33.3%** **antes de los 13 años** y el **16.7%** **entre 14 y 16 años**.
:::

```{r, message=FALSE, warning=FALSE, include=TRUE, echo=FALSE}
library(dplyr)
library(plotly)
library(RColorBrewer)

# 1. Preparar los datos (QUITANDO LOS 0)
datos_plot <- datos %>%
  filter(
    !is.na(campus),
    !is.na(edad_psic),
    edad_psic != 0,   # <- CLAVE
    campus %in% c("Bucaramanga", "Bogotá", "Cucuta", "Valledupar")
  ) %>%
  group_by(campus, edad_psic) %>%
  summarise(n = n(), .groups = "drop")

# 2. Agregar grupo "Todos" (TAMBIÉN QUITANDO LOS 0)
todos <- datos %>%
  filter(
    !is.na(edad_psic),
    edad_psic != 0   # <- CLAVE
  ) %>%
  count(edad_psic, name = "n") %>%
  mutate(campus = "Todos")

# 3. Niveles de campus
niveles_campus <- c("Todos", "Bucaramanga", "Bogotá", "Cucuta", "Valledupar")

# 4. Unir
datos_final <- bind_rows(datos_plot, todos) %>%
  mutate(campus = factor(campus, levels = niveles_campus)) %>%
  group_by(campus) %>%
  mutate(pct = round(100 * n / sum(n), 1)) %>%
  ungroup()

# 5. Crear grafico de barras con filtro
fig <- crear_grafico_barras_campus(datos_final, "edad_psic", niveles_campus)
fig

```

### ¿Qué tipo de sustancia psicoactiva consume?

::: {.callout-note title="Descripción para todos los campus"}
Entre los estudiantes con registro sobre tipo de sustancia psicoactiva, no se observa una única categoría predominante: el **33.3%** reporta **cannabis (marihuana)** y otro **33.3%** indica **otras sustancias**. El **33.4%** restante se distribuye entre respuestas combinadas de sustancias, con **16.7%** en **cannabis, cocaína y otras** y **16.7%** en **LSD y anfetaminas**.
:::

```{r, message=FALSE, warning=FALSE, include=TRUE, echo=FALSE}
library(dplyr)
library(plotly)
library(RColorBrewer)

# 1. Preparar los datos (QUITANDO LOS 0)
datos_plot <- datos %>%
  filter(
    !is.na(campus),
    !is.na(tipo_psic),
    tipo_psic != 0,   # <- CLAVE
    campus %in% c("Bucaramanga", "Bogotá", "Cucuta", "Valledupar")
  ) %>%
  group_by(campus, tipo_psic) %>%
  summarise(n = n(), .groups = "drop")

# 2. Agregar grupo "Todos" (TAMBIÉN QUITANDO LOS 0)
todos <- datos %>%
  filter(
    !is.na(tipo_psic),
    tipo_psic != 0   # <- CLAVE
  ) %>%
  count(tipo_psic, name = "n") %>%
  mutate(campus = "Todos")

# 3. Fijar niveles de campus (con "Todos" primero)
niveles_campus <- c("Todos", "Bucaramanga", "Bogotá", "Cucuta", "Valledupar")

# 4. Unir todos los datos
datos_final <- bind_rows(datos_plot, todos) %>%
  mutate(campus = factor(campus, levels = niveles_campus)) %>%
  group_by(campus) %>%
  mutate(pct = round(100 * n / sum(n), 1)) %>%
  ungroup()

# 5. Crear grafico de barras con filtro
fig <- crear_grafico_barras_campus(datos_final, "tipo_psic", niveles_campus)
fig

```

### ¿Ha recibido orientación o ayuda profesional o especializada para superar la situación del consumo de sustancias psicoactivas y mitigar los riesgos y daños asociados al mismo?

::: {.callout-note title="Descripción para todos los campus"}
Entre los estudiantes con respuesta válida a este ítem, el **66.7%** indica que **no** ha recibido orientación o ayuda profesional o especializada, mientras que el **33.3%** reporta que **sí** la ha recibido.
:::

```{r, message=FALSE, warning=FALSE, include=TRUE, echo=FALSE}
library(dplyr)
library(plotly)
library(RColorBrewer)

# 1. Preparar los datos por campus y ¿Ha recibido orientación o ayuda profesional o especializada para superar la situación del consumo de sustancias psicoactivas y mitigar los riesgos y daños asociados al mismo?

# 1. Preparar los datos (QUITANDO LOS 0)
datos_plot <- datos %>%
  filter(
    !is.na(campus),
    !is.na(ayuda_psic),
    ayuda_psic != 0,   # <- CLAVE
    campus %in% c("Bucaramanga", "Bogotá", "Cucuta", "Valledupar")
  ) %>%
  group_by(campus, ayuda_psic) %>%
  summarise(n = n(), .groups = "drop")

# 2. Agregar grupo "Todos" (TAMBIÉN QUITANDO LOS 0)
todos <- datos %>%
  filter(
    !is.na(ayuda_psic),
    ayuda_psic != 0   # <- CLAVE
  ) %>%
  count(ayuda_psic, name = "n") %>%
  mutate(campus = "Todos")

# 3. Fijar niveles de campus (con "Todos" primero)
niveles_campus <- c("Todos", "Bucaramanga", "Bogotá", "Cucuta", "Valledupar")

# 4. Unir todos los datos
datos_final <- bind_rows(datos_plot, todos) %>%
  mutate(campus = factor(campus, levels = niveles_campus)) %>%
  group_by(campus) %>%
  mutate(pct = round(100 * n / sum(n), 1)) %>%
  ungroup()

# 5. Crear grafico de barras con filtro
fig <- crear_grafico_barras_campus(datos_final, "ayuda_psic", niveles_campus)
fig

```

### Tipo de ayuda recibido para superar el consumo de sustancias psicoactivas

::: {.callout-note title="Descripción para todos los campus"}
El registro del tipo de ayuda recibida para superar el consumo de sustancias psicoactivas no muestra una categoría predominante. Cada respuesta válida representa el **16.7%** de los casos e incluye menciones como **Psicología**, **Consejos al respecto**, **No**, **Ningun** y respuestas puntuales abiertas como **"."** y **"…"**.
:::

```{r, message=FALSE, warning=FALSE, include=TRUE, echo=FALSE}
library(dplyr)
library(plotly)
library(RColorBrewer)

# 1. Preparar los datos por campus y Tipo de ayuda recibido para superar el consumo de sustancias psicoactivas

# 1. Preparar los datos (QUITANDO LOS 0)
datos_plot <- datos %>%
  filter(
    !is.na(campus),
    !is.na(tipo_ayuda),
    tipo_ayuda != 0,   # <- CLAVE
    campus %in% c("Bucaramanga", "Bogotá", "Cucuta", "Valledupar")
  ) %>%
  group_by(campus, tipo_ayuda) %>%
  summarise(n = n(), .groups = "drop")

# 2. Agregar grupo "Todos" (TAMBIÉN QUITANDO LOS 0)
todos <- datos %>%
  filter(
    !is.na(tipo_ayuda),
    tipo_ayuda != 0   # <- CLAVE
  ) %>%
  count(tipo_ayuda, name = "n") %>%
  mutate(campus = "Todos")

# 3. Fijar niveles de campus (con "Todos" primero)
niveles_campus <- c("Todos", "Bucaramanga", "Bogotá", "Cucuta", "Valledupar")

# 4. Unir todos los datos
datos_final <- bind_rows(datos_plot, todos) %>%
  mutate(campus = factor(campus, levels = niveles_campus)) %>%
  group_by(campus) %>%
  mutate(pct = round(100 * n / sum(n), 1)) %>%
  ungroup()

# 5. Crear grafico de barras con filtro
fig <- crear_grafico_barras_campus(datos_final, "tipo_ayuda", niveles_campus)
fig

```

## Consumo de Cigarrillo: Hábitos y Motivaciones

### ¿Usted fuma cigarrillo?

::: {.callout-note title="Descripción para todos los campus"}
El **98.5%** de los estudiantes indica que **no** fuma cigarrillo, mientras que el **1.5%** afirma que **sí** lo hace. La distribución muestra una baja frecuencia de consumo reportado en la muestra.
:::

```{r, message=FALSE, warning=FALSE, include=TRUE, echo=FALSE}
library(dplyr)
library(plotly)
library(RColorBrewer)

# 1. Preparar los datos por campus y ¿Usted fuma cigarrillo?
datos_plot <- datos %>%
  filter(!is.na(campus), !is.na(fuma), campus %in% c("Bucaramanga", "Bogotá", "Cucuta", "Valledupar")) %>%
  group_by(campus, fuma) %>%
  summarise(n = n(), .groups = "drop")

# 2. Agregar grupo "Todos"
todos <- datos %>%
  filter(!is.na(fuma)) %>%
  count(fuma, name = "n") %>%
  mutate(campus = "Todos")

# 3. Fijar niveles de campus (con "Todos" primero)
niveles_campus <- c("Todos", "Bucaramanga", "Bogotá", "Cucuta", "Valledupar")

# 4. Unir todos los datos
datos_final <- bind_rows(datos_plot, todos) %>%
  mutate(campus = factor(campus, levels = niveles_campus)) %>%
  group_by(campus) %>%
  mutate(pct = round(100 * n / sum(n), 1)) %>%
  ungroup()

# 5. Crear grafico de barras con filtro
fig <- crear_grafico_barras_campus(datos_final, "fuma", niveles_campus)
fig

```

### Edad en la que empezó a fumar

::: {.callout-note title="Descripción para todos los campus"}
Entre quienes reportan edad de inicio de consumo de cigarrillo, la edad más frecuente es **16 años (36.4%)**. Le siguen los **15 años (18.2%)** y los **17 años (18.2%)**, mientras que las edades de **8**, **21** y **22 años** representan cada una el **9.1%** de los casos.
:::

```{r, message=FALSE, warning=FALSE, include=TRUE, echo=FALSE}
library(dplyr)
library(plotly)

# 1. Preparar los datos por campus y Edad de inicio del consumo de alcohol por primera vez

# 1. Preparar los datos (QUITANDO LOS 0)
datos_plot <- datos %>%
  filter(
    !is.na(campus),
    !is.na(edad_fuma),
    edad_fuma != 0,   # <- CLAVE
    campus %in% c("Bucaramanga", "Bogotá", "Cucuta", "Valledupar")
  ) %>%
  group_by(campus, edad_fuma) %>%
  summarise(n = n(), .groups = "drop")

# 2. Agregar grupo "Todos" (TAMBIÉN QUITANDO LOS 0)
todos <- datos %>%
  filter(
    !is.na(edad_fuma),
    edad_fuma != 0   # <- CLAVE
  ) %>%
  count(edad_fuma, name = "n") %>%
  mutate(campus = "Todos")

# 3. Fijar niveles de campus (con "Todos" primero)
niveles_campus <- c("Todos", "Bucaramanga", "Bogotá", "Cucuta", "Valledupar")

# 4. Unir todos los datos
datos_final <- bind_rows(datos_plot, todos) %>%
  mutate(campus = factor(campus, levels = niveles_campus))

# 5. Ordenar niveles de 'edad_fuma' por frecuencia total (grupo "Todos")
niveles_din_trans <- datos_final %>%
  filter(campus == "Todos") %>%
  arrange(desc(n)) %>%
  pull(edad_fuma)

datos_final <- datos_final %>%
  mutate(edad_fuma = factor(edad_fuma, levels = niveles_din_trans))

# 6. Calcular porcentajes por campus
datos_final <- datos_final %>%
  group_by(campus) %>%
  mutate(
    total_campus = sum(n),
    porcentaje = round((n / total_campus) * 100, 1)
  ) %>%
  ungroup()

# 7. Crear texto personalizado para el hover
datos_final <- datos_final %>%
  mutate(
    hover_text = paste0(
      "<b>", edad_fuma, "</b><br>",
      "Campus: ", campus, "<br>",
      "Frecuencia: ", n, "<br>",
      "Porcentaje: ", porcentaje, "%<br>",
      "<extra></extra>"
    )
  )

# 8. Crear gráfico de barras en celeste con filtro y tooltips personalizados
fig <- plot_ly(
  data = datos_final,
  x = ~edad_fuma,
  y = ~n,
  type = "bar",
  marker = list(color = color_campus("Todos")),
  hovertemplate = ~hover_text,
  transforms = list(
    list(
      type = 'filter',
      target = ~campus,
      operation = '=',
      value = "Todos"
    )
  )
) %>%
  layout(
    title = "",
    xaxis = list(title = "Edad de inicio del consumo de cigarrillo"),
    yaxis = list(title = "Número de estudiantes"),
    updatemenus = list(
      list(
        type = 'dropdown',
        active = 0,
        buttons = lapply(niveles_campus, function(c) {
          list(method = "restyle",
               args = list(list("transforms[0].value" = c, "marker.color" = color_campus(c))),
               label = c)
        })
      )
    )
  )

fig

```

### ¿Cuál fue el motivo por el cual probó por primera vez el cigarrillo?

::: {.callout-note title="Descripción para todos los campus"}
El motivo más frecuente por el que los estudiantes probaron cigarrillos fue la **curiosidad o iniciativa propia (45.5%)**. Le siguen la **imitación de conducta familiar (18.2%)** y los **sentimientos de tristeza o aburrimiento (18.2%)**, mientras que la **presión social** y **otras razones** representan cada una el **9.1%**.
:::

```{r, message=FALSE, warning=FALSE, include=TRUE, echo=FALSE}
library(dplyr)
library(plotly)
library(RColorBrewer)

# 1. Preparar los datos por campus y ¿Cuál fue el motivo por el cual probó por primera vez el cigarrillo?

# 1. Preparar los datos (QUITANDO LOS 0)
datos_plot <- datos %>%
  filter(
    !is.na(campus),
    !is.na(mot_fuma),
    mot_fuma != 0,   # <- CLAVE
    campus %in% c("Bucaramanga", "Bogotá", "Cucuta", "Valledupar")
  ) %>%
  group_by(campus, mot_fuma) %>%
  summarise(n = n(), .groups = "drop")

# 2. Agregar grupo "Todos" (TAMBIÉN QUITANDO LOS 0)
todos <- datos %>%
  filter(
    !is.na(mot_fuma),
    mot_fuma != 0   # <- CLAVE
  ) %>%
  count(mot_fuma, name = "n") %>%
  mutate(campus = "Todos")

# 3. Fijar niveles de campus (con "Todos" primero)
niveles_campus <- c("Todos", "Bucaramanga", "Bogotá", "Cucuta", "Valledupar")

# 4. Unir todos los datos
datos_final <- bind_rows(datos_plot, todos) %>%
  mutate(campus = factor(campus, levels = niveles_campus)) %>%
  group_by(campus) %>%
  mutate(pct = round(100 * n / sum(n), 1)) %>%
  ungroup()

# 5. Crear grafico de barras con filtro
fig <- crear_grafico_barras_campus(datos_final, "mot_fuma", niveles_campus)
fig

```

### ¿Cuántos cigarrillos fuma diariamente?

::: {.callout-note title="Descripción para todos los campus"}
El **72.7%** de los estudiantes que reportó fumar consume **entre 1 y 2 cigarrillos al día**, mientras que el **27.3%** consume **entre 3 y 5 cigarrillos diarios**. Predomina, por tanto, un nivel de consumo diario bajo.
:::

```{r, message=FALSE, warning=FALSE, include=TRUE, echo=FALSE}
library(dplyr)
library(plotly)
library(RColorBrewer)

# 1. Preparar los datos por campus y ¿Cuántos cigarrillos fuma diariamente?

# 1. Preparar los datos (QUITANDO LOS 0)
datos_plot <- datos %>%
  filter(
    !is.na(campus),
    !is.na(cig_dia),
    cig_dia != 0,   # <- CLAVE
    campus %in% c("Bucaramanga", "Bogotá", "Cucuta", "Valledupar")
  ) %>%
  group_by(campus, cig_dia) %>%
  summarise(n = n(), .groups = "drop")

# 2. Agregar grupo "Todos" (TAMBIÉN QUITANDO LOS 0)
todos <- datos %>%
  filter(
    !is.na(cig_dia),
    cig_dia != 0   # <- CLAVE
  ) %>%
  count(cig_dia, name = "n") %>%
  mutate(campus = "Todos")

# 3. Fijar niveles de campus (con "Todos" primero)
niveles_campus <- c("Todos", "Bucaramanga", "Bogotá", "Cucuta", "Valledupar")

# 4. Unir todos los datos
datos_final <- bind_rows(datos_plot, todos) %>%
  mutate(campus = factor(campus, levels = niveles_campus)) %>%
  group_by(campus) %>%
  mutate(pct = round(100 * n / sum(n), 1)) %>%
  ungroup()

# 5. Crear grafico de barras con filtro
fig <- crear_grafico_barras_campus(datos_final, "cig_dia", niveles_campus)
fig

```

## Hábitos con el alcohol

### ¿Usted consume alcohol normalmente?

::: {.callout-note title="Descripción para todos los campus"}
La mayoría de los estudiantes encuestados manifestó **no consumir alcohol**, representando el **93.2%** del total. El **6.8%** reportó que **sí** lo consume. La distribución muestra una baja proporción de consumo reportado en la muestra evaluada.
:::

```{r, message=FALSE, warning=FALSE, include=TRUE, echo=FALSE}
library(dplyr)
library(plotly)
library(RColorBrewer)

# 1. Preparar los datos por campus y ¿Usted consume alcohol normalmente?
datos_plot <- datos %>%
  filter(!is.na(campus), !is.na(alcohol), campus %in% c("Bucaramanga", "Bogotá", "Cucuta", "Valledupar")) %>%
  group_by(campus, alcohol) %>%
  summarise(n = n(), .groups = "drop")

# 2. Agregar grupo "Todos"
todos <- datos %>%
  filter(!is.na(alcohol)) %>%
  count(alcohol, name = "n") %>%
  mutate(campus = "Todos")

# 3. Fijar niveles de campus (con "Todos" primero)
niveles_campus <- c("Todos", "Bucaramanga", "Bogotá", "Cucuta", "Valledupar")

# 4. Unir todos los datos
datos_final <- bind_rows(datos_plot, todos) %>%
  mutate(campus = factor(campus, levels = niveles_campus)) %>%
  group_by(campus) %>%
  mutate(pct = round(100 * n / sum(n), 1)) %>%
  ungroup()

# 5. Crear grafico de barras con filtro
fig <- crear_grafico_barras_campus(datos_final, "alcohol", niveles_campus)
fig

```

### Edad de inicio del consumo de alcohol por primera vez

::: {.callout-note title="Descripción para todos los campus"}
El inicio del consumo de alcohol se concentra principalmente en la adolescencia. La edad más frecuente es **17 años (24.5%)**, seguida por **18 años (22.4%)** y **16 años (20.4%)**. En menor proporción aparecen los **15 años (12.2%)** y **14 años (8.2%)**. Los demás casos corresponden a edades dispersas, con participaciones individuales del **2.0%**.
:::

```{r, message=FALSE, warning=FALSE, include=TRUE, echo=FALSE}
library(dplyr)
library(plotly)

# 1. Preparar los datos por campus y Edad de inicio del consumo de alcohol por primera vez

# 1. Preparar los datos (QUITANDO LOS 0)
datos_plot <- datos %>%
  filter(
    !is.na(campus),
    !is.na(edad_alc),
    edad_alc != 0,   # <- CLAVE
    campus %in% c("Bucaramanga", "Bogotá", "Cucuta", "Valledupar")
  ) %>%
  group_by(campus, edad_alc) %>%
  summarise(n = n(), .groups = "drop")

# 2. Agregar grupo "Todos" (TAMBIÉN QUITANDO LOS 0)
todos <- datos %>%
  filter(
    !is.na(edad_alc),
    edad_alc != 0   # <- CLAVE
  ) %>%
  count(edad_alc, name = "n") %>%
  mutate(campus = "Todos")

# 3. Fijar niveles de campus (con "Todos" primero)
niveles_campus <- c("Todos", "Bucaramanga", "Bogotá", "Cucuta", "Valledupar")

# 4. Unir todos los datos
datos_final <- bind_rows(datos_plot, todos) %>%
  mutate(campus = factor(campus, levels = niveles_campus))

# 5. Ordenar niveles de 'edad_alc' por frecuencia total (grupo "Todos")
niveles_din_trans <- datos_final %>%
  filter(campus == "Todos") %>%
  arrange(desc(n)) %>%
  pull(edad_alc)

datos_final <- datos_final %>%
  mutate(edad_alc = factor(edad_alc, levels = niveles_din_trans))

# 6. Calcular porcentajes por campus
datos_final <- datos_final %>%
  group_by(campus) %>%
  mutate(
    total_campus = sum(n),
    porcentaje = round((n / total_campus) * 100, 1)
  ) %>%
  ungroup()

# 7. Crear texto personalizado para el hover
datos_final <- datos_final %>%
  mutate(
    hover_text = paste0(
      "<b>", edad_alc, "</b><br>",
      "Campus: ", campus, "<br>",
      "Frecuencia: ", n, "<br>",
      "Porcentaje: ", porcentaje, "%<br>",
      "<extra></extra>"
    )
  )

# 8. Crear gráfico de barras en celeste con filtro y tooltips personalizados
fig <- plot_ly(
  data = datos_final,
  x = ~edad_alc,
  y = ~porcentaje,
  type = "bar",
  marker = list(color = color_campus("Todos")),
  hovertemplate = ~hover_text,
  transforms = list(
    list(
      type = 'filter',
      target = ~campus,
      operation = '=',
      value = "Todos"
    )
  )
) %>%
  layout(
    title = "",
    xaxis = list(title = "Edad de inicio del consumo de alcohol"),
    yaxis = list(title = "Porcentaje de estudiantes"),
    updatemenus = list(
      list(
        type = 'dropdown',
        active = 0,
        buttons = lapply(niveles_campus, function(c) {
          list(method = "restyle",
               args = list(list("transforms[0].value" = c, "marker.color" = color_campus(c))),
               label = c)
        })
      )
    )
  )

fig

```

### ¿Cuál fue el motivo por el cual probó por primera vez el alcohol?

::: {.callout-note title="Descripción para todos los campus"}
El **67.3%** de los estudiantes que han probado alcohol indicó que lo hizo por **curiosidad o iniciativa propia**. Un **20.4%** mencionó **otras razones** y el **12.2%** señaló **imitación de conducta familiar**.
:::

```{r, message=FALSE, warning=FALSE, include=TRUE, echo=FALSE}
library(dplyr)
library(plotly)
library(RColorBrewer)

# Preparar los datos por campus y ¿Cuál fue el motivo por el cual probó por primera vez el alcohol?

# 1. Preparar los datos (QUITANDO LOS 0)
datos_plot <- datos %>%
  filter(
    !is.na(campus),
    !is.na(mot_alc),
    mot_alc != 0,   # <- CLAVE
    campus %in% c("Bucaramanga", "Bogotá", "Cucuta", "Valledupar")
  ) %>%
  group_by(campus, mot_alc) %>%
  summarise(n = n(), .groups = "drop")

# 2. Agregar grupo "Todos" (TAMBIÉN QUITANDO LOS 0)
todos <- datos %>%
  filter(
    !is.na(mot_alc),
    mot_alc != 0   # <- CLAVE
  ) %>%
  count(mot_alc, name = "n") %>%
  mutate(campus = "Todos")

# 3. Fijar niveles de campus (con "Todos" primero)
niveles_campus <- c("Todos", "Bucaramanga", "Bogotá", "Cucuta", "Valledupar")

# 4. Unir todos los datos
datos_final <- bind_rows(datos_plot, todos) %>%
  mutate(campus = factor(campus, levels = niveles_campus)) %>%
  group_by(campus) %>%
  mutate(pct = round(100 * n / sum(n), 1)) %>%
  ungroup()

# 5. Crear grafico de barras con filtro
fig <- crear_grafico_barras_campus(datos_final, "mot_alc", niveles_campus)
fig

```

### ¿Cuántas veces a la semana ingiere alcohol?

::: {.callout-note title="Descripción para todos los campus"}
Entre quienes consumen alcohol, el **100.0%** reporta hacerlo **solo en el fin de semana**. El patrón observado es, por tanto, ocasional y concentrado en ese periodo.
:::

```{r, message=FALSE, warning=FALSE, include=TRUE, echo=FALSE}
library(dplyr)
library(plotly)
library(RColorBrewer)

# 1. Preparar los datos por campus y ¿Cuántas veces a la semana ingiere alcohol?

# 1. Preparar los datos (QUITANDO LOS 0)
datos_plot <- datos %>%
  filter(
    !is.na(campus),
    !is.na(alc_semana),
    alc_semana != 0,   # <- CLAVE
    campus %in% c("Bucaramanga", "Bogotá", "Cucuta", "Valledupar")
  ) %>%
  group_by(campus, alc_semana) %>%
  summarise(n = n(), .groups = "drop")

# 2. Agregar grupo "Todos" (TAMBIÉN QUITANDO LOS 0)
todos <- datos %>%
  filter(
    !is.na(alc_semana),
    alc_semana != 0   # <- CLAVE
  ) %>%
  count(alc_semana, name = "n") %>%
  mutate(campus = "Todos")

# 3. Fijar niveles de campus (con "Todos" primero)
niveles_campus <- c("Todos", "Bucaramanga", "Bogotá", "Cucuta", "Valledupar")

# 4. Unir todos los datos
datos_final <- bind_rows(datos_plot, todos) %>%
  mutate(campus = factor(campus, levels = niveles_campus)) %>%
  group_by(campus) %>%
  mutate(pct = round(100 * n / sum(n), 1)) %>%
  ungroup()

# 5. Crear grafico de barras con filtro
fig <- crear_grafico_barras_campus(datos_final, "alc_semana", niveles_campus)
fig

```

### Ocasiones en las cuales consume alcohol

::: {.callout-note title="Descripción para todos los campus"}
El gráfico de términos evidencia que el consumo de alcohol se asocia principalmente con **“amigos”**, **“actividad”** y **“social”**. También se destacan **“familiar”** y **“reunión”**, lo que ubica este comportamiento en contextos compartidos y de interacción grupal.
:::

```{r, message=FALSE, warning=FALSE, echo=FALSE, fig.width=10, fig.height=6}
# Librerías necesarias
library(tm)
library(ggplot2)
library(ggwordcloud)

# Paso 1: Consolidar y limpiar texto desde la variable ocas_alc
texto <- paste(na.omit(datos$ocas_alc), collapse = " ")

# Paso 2: Crear y procesar el corpus
docs <- Corpus(VectorSource(texto))
toSpace <- content_transformer(function(x, pattern) gsub(pattern, " ", x))
docs <- tm_map(docs, toSpace, "/|@|'|`|\\|")
docs <- tm_map(docs, content_transformer(tolower))
docs <- tm_map(docs, removePunctuation)
docs <- tm_map(docs, removeNumbers)
docs <- tm_map(docs, removeWords, stopwords("spanish"))
docs <- tm_map(docs, removeWords, c("hogar", "tiene", "con", "sin", "etc", "por", "porque", "la", "el", "en", "de", "para", "una", "un", "es", "son", "muy", "más", "menos", "no", "mi", "los", "las", "del", "al", "se", "su", "sus", "como", "pero", "que", "le", "udes", "universidad", "santander"))
docs <- tm_map(docs, stripWhitespace)
removeSpecialChars <- function(x) gsub("[^a-zA-ZáéíóúÁÉÍÓÚñÑ0-9 ]", "", x)
docs <- tm_map(docs, content_transformer(removeSpecialChars))

# Paso 3: Crear matriz de términos y frecuencias
dtm <- TermDocumentMatrix(docs)
m <- as.matrix(dtm)
v <- sort(rowSums(m), decreasing = TRUE)
d <- data.frame(word = names(v), freq = v)

# Ranking de términos mencionados, con filtro por campus
grafico_ranking_respuestas(
  datos, "ocas_alc",
  modo = "terminos", top_n = 10, min_freq = 2
)
```

## Vida sexual

### A qué edad inició su vida sexual

::: {.callout-note title="Descripción para todos los campus"}
El **42.6%** de los estudiantes reporta haber iniciado su vida sexual **entre los 14 y 17 años**, mientras que el **35.6%** indica que **no la ha iniciado**. Por su parte, el **19.3%** señala haber iniciado **entre los 18 y 21 años**. Los casos de inicio **a partir de los 22 años (1.4%)** y **antes de los 13 años (1.1%)** son minoritarios.
:::

```{r, message=FALSE, warning=FALSE, include=TRUE, echo=FALSE}
library(dplyr)
library(plotly)
library(RColorBrewer)

# 1. Preparar los datos por campus y A qué edad inició su vida sexual

# 1. Preparar los datos (QUITANDO LOS 0)
datos_plot <- datos %>%
  filter(
    !is.na(campus),
    !is.na(edad_sex),
    edad_sex != 0,   # <- CLAVE
    campus %in% c("Bucaramanga", "Bogotá", "Cucuta", "Valledupar")
  ) %>%
  group_by(campus, edad_sex) %>%
  summarise(n = n(), .groups = "drop")

# 2. Agregar grupo "Todos" (TAMBIÉN QUITANDO LOS 0)
todos <- datos %>%
  filter(
    !is.na(edad_sex),
    edad_sex != 0   # <- CLAVE
  ) %>%
  count(edad_sex, name = "n") %>%
  mutate(campus = "Todos")

# 3. Fijar niveles de campus (con "Todos" primero)
niveles_campus <- c("Todos", "Bucaramanga", "Bogotá", "Cucuta", "Valledupar")

# 4. Unir todos los datos
datos_final <- bind_rows(datos_plot, todos) %>%
  mutate(campus = factor(campus, levels = niveles_campus)) %>%
  group_by(campus) %>%
  mutate(pct = round(100 * n / sum(n), 1)) %>%
  ungroup()

# 5. Crear grafico de barras con filtro
fig <- crear_grafico_barras_campus(datos_final, "edad_sex", niveles_campus)
fig

```

### ¿Ha utilizado alguna vez métodos anticonceptivos?

::: {.callout-note title="Descripción para todos los campus"}
El **80.1%** de los estudiantes encuestados indicó haber utilizado métodos anticonceptivos, frente al **19.9%** que reportó no haberlos utilizado.
:::

```{r, message=FALSE, warning=FALSE, include=TRUE, echo=FALSE}
library(dplyr)
library(plotly)
library(RColorBrewer)

# 1. Preparar los datos por campus y ¿Ha utilizado alguna vez métodos anticonceptivos?

# 1. Preparar los datos (QUITANDO LOS 0)
datos_plot <- datos %>%
  filter(
    !is.na(campus),
    !is.na(anticoncep),
    anticoncep != 0,   # <- CLAVE
    campus %in% c("Bucaramanga", "Bogotá", "Cucuta", "Valledupar")
  ) %>%
  group_by(campus, anticoncep) %>%
  summarise(n = n(), .groups = "drop")

# 2. Agregar grupo "Todos" (TAMBIÉN QUITANDO LOS 0)
todos <- datos %>%
  filter(
    !is.na(anticoncep),
    anticoncep != 0   # <- CLAVE
  ) %>%
  count(anticoncep, name = "n") %>%
  mutate(campus = "Todos")

# 3. Fijar niveles de campus (con "Todos" primero)
niveles_campus <- c("Todos", "Bucaramanga", "Bogotá", "Cucuta", "Valledupar")

# 4. Unir todos los datos
datos_final <- bind_rows(datos_plot, todos) %>%
  mutate(campus = factor(campus, levels = niveles_campus)) %>%
  group_by(campus) %>%
  mutate(pct = round(100 * n / sum(n), 1)) %>%
  ungroup()

# 5. Crear grafico de barras con filtro
fig <- crear_grafico_barras_campus(datos_final, "anticoncep", niveles_campus)
fig

```

### Metódos anticonpcetivos usados

::: {.callout-note title="Descripción para todos los campus"}
El gráfico de frecuencias muestra que el **método anticonceptivo predominante es el preservativo**, con amplia diferencia frente a las demás opciones. En un segundo nivel aparecen las **píldoras anticonceptivas orales**, los **inyectables** y los **implantes**, seguidos por la **píldora anticonceptiva de emergencia**. Con menor frecuencia se mencionan el **dispositivo intrauterino (DIU)**, el **ritmo calendario** y la **esterilización masculina o femenina**.
:::

```{r, message=FALSE, warning=FALSE, echo=FALSE, fig.width=10, fig.height=6}
# Librerías
library(ggplot2)
library(ggwordcloud)
library(dplyr)
library(stringr)

# Paso 1: Separar las respuestas múltiples por ';' y limpiar
# Suponiendo que la variable se llama datos$tipo_antc
palabras <- str_split(na.omit(datos$tipo_antc), ";") |> unlist()
palabras <- str_trim(palabras) # quitar espacios extra
palabras <- tolower(palabras)  # pasar a minúsculas

# Paso 2: Limpiar texto (remover palabras vacías y triviales)
palabras <- palabras[palabras != ""]
palabras <- palabras[!palabras %in% c("otros", "ninguno", "ninguna", "etc")]

# Paso 3: Crear tabla de frecuencia
df_palabras <- data.frame(word = palabras) |> 
  count(word, name = "freq") |> 
  arrange(desc(freq))

# Ranking de métodos, con porcentajes y filtro por campus
grafico_ranking_respuestas(
  datos, "tipo_antc",
  modo = "categorias", top_n = 10, min_freq = 2
)
```

### ¿De acuerdo con la definición de identidad de género, usted como se identifica?

::: {.callout-note title="Descripción para todos los campus"}
La distribución de identidad de género muestra que el **50.5%** de los estudiantes se identifica como **mujer cisgénero** y el **32.8%** como **hombre cisgénero**, mientras que el **16.2%** indicó **no desear responder**. Las categorías **hombre transgénero** y **mujer transgénero** representan cada una el **0.2%**.
:::

```{r, message=FALSE, warning=FALSE, include=TRUE, echo=FALSE}
library(dplyr)
library(plotly)
library(RColorBrewer)

# 1. Preparar los datos por campus y ¿De acuerdo con la definición de identidad de género, usted como se identifica

# 1. Preparar los datos (QUITANDO LOS 0)
datos_plot <- datos %>%
  filter(
    !is.na(campus),
    !is.na(id_gen),
    id_gen != 0,   # <- CLAVE
    campus %in% c("Bucaramanga", "Bogotá", "Cucuta", "Valledupar")
  ) %>%
  group_by(campus, id_gen) %>%
  summarise(n = n(), .groups = "drop")

# 2. Agregar grupo "Todos" (TAMBIÉN QUITANDO LOS 0)
todos <- datos %>%
  filter(
    !is.na(id_gen),
    id_gen != 0   # <- CLAVE
  ) %>%
  count(id_gen, name = "n") %>%
  mutate(campus = "Todos")

# 3. Fijar niveles de campus (con "Todos" primero)
niveles_campus <- c("Todos", "Bucaramanga", "Bogotá", "Cucuta", "Valledupar")

# 4. Unir todos los datos
datos_final <- bind_rows(datos_plot, todos) %>%
  mutate(campus = factor(campus, levels = niveles_campus)) %>%
  group_by(campus) %>%
  mutate(pct = round(100 * n / sum(n), 1)) %>%
  ungroup()

# 5. Crear grafico de barras con filtro
fig <- crear_grafico_barras_campus(datos_final, "id_gen", niveles_campus)
fig

```

### ¿Cuál es su orientación sexual?

::: {.callout-note title="Descripción para todos los campus"}
La orientación sexual predominante es la **heterosexual (91.8%)**, seguida por la **bisexual (4.0%)** y la **homosexual (2.6%)**. Otras orientaciones como **otra (0.7%)**, **asexual (0.6%)** y **pansexual (0.3%)** presentan participaciones marginales.
:::

```{r, message=FALSE, warning=FALSE, include=TRUE, echo=FALSE}
library(dplyr)
library(plotly)
library(stringr)

# 1. Preparar datos
datos_plot <- datos %>%
  filter(
    !is.na(campus),
    !is.na(orient_sex),
    campus %in% c("Bucaramanga", "Bogotá", "Cucuta", "Valledupar")
  ) %>%
  count(campus, orient_sex, name = "n")

# 2. Grupo "Todos"
todos <- datos %>%
  filter(!is.na(orient_sex)) %>%
  count(orient_sex, name = "n") %>%
  mutate(campus = "Todos")

# 3. Niveles de campus
niveles_campus <- c("Todos", "Bucaramanga", "Bogotá", "Cucuta", "Valledupar")

# 4. Unir y calcular porcentaje
datos_final <- bind_rows(datos_plot, todos) %>%
  mutate(campus = factor(campus, levels = niveles_campus)) %>%
  group_by(campus) %>%
  mutate(pct = round(n / sum(n) * 100, 1)) %>%
  ungroup()

# 5. Ordenar categorías
niveles_orient <- datos_final %>%
  filter(campus == "Todos") %>%
  arrange(desc(pct)) %>%
  pull(orient_sex)

datos_final <- datos_final %>%
  mutate(orient_sex = factor(orient_sex, levels = niveles_orient))


# 7. Gráfico de barras horizontales
fig <- plot_ly(
  data = datos_final,
  x = ~pct,
  y = ~reorder(orient_sex, pct),
  type = "bar",
  orientation = "h",
  text = ~paste0(pct, "%"),
  textposition = "outside",
  marker = list(color = ~colores_campus[campus]),
  hovertemplate = paste(
    "<b>Orientación:</b> %{y}<br>",
    "<b>Porcentaje:</b> %{x}%<br>",
    "<b>Frecuencia:</b> %{customdata}<extra></extra>"
  ),
  customdata = ~n,
  transforms = list(
    list(
      type = "filter",
      target = ~campus,
      operation = "=",
      value = "Todos"
    )
  )
) %>%
  layout(
    title = "",
    xaxis = list(title = "Porcentaje (%)"),
    yaxis = list(title = ""),
    updatemenus = list(
      list(
        type = "dropdown",
        active = 0,
        x = 1.05,
        y = 0.5,
        xanchor = "left",
        yanchor = "middle",
        buttons = lapply(niveles_campus, function(c) {
          list(
            method = "restyle",
            args = list("transforms[0].value", c),
            label = c
          )
        })
      )
    ),
    margin = list(l = 200, r = 120)
  )

fig
```

## Aspectos religiosos

### ¿Con cuál religión o creencia religiosa se identifica actualmente?

::: callout-note
A nivel religioso es predominante la **católica (62.6%)**, seguida por el grupo de **cristianos no católicos (17.1%)**. En menor proporción se encuentran quienes **prefieren no responder (6.0%)**, quienes se declaran **creyentes sin afiliación religiosa (5.7%)** y quienes indican **no tener religión (4.6%)**. Las demás categorías presentan participaciones inferiores al **3.0%**.
:::

```{r, message=FALSE, warning=FALSE, include=TRUE, echo=FALSE}
library(dplyr)
library(plotly)
library(stringr)

# 1. Preparar datos
datos_plot <- datos %>%
  filter(
    !is.na(campus),
    !is.na(religion),
    campus %in% c("Bucaramanga", "Bogotá", "Cucuta", "Valledupar")
  ) %>%
  count(campus, religion, name = "n")

# 2. Grupo "Todos"
todos <- datos %>%
  filter(!is.na(religion)) %>%
  count(religion, name = "n") %>%
  mutate(campus = "Todos")

# 3. Niveles de campus
niveles_campus <- c("Todos", "Bucaramanga", "Bogotá", "Cucuta", "Valledupar")

# 4. Unir y calcular porcentaje
datos_final <- bind_rows(datos_plot, todos) %>%
  mutate(campus = factor(campus, levels = niveles_campus)) %>%
  group_by(campus) %>%
  mutate(pct = round(n / sum(n) * 100, 1)) %>%
  ungroup()

# 5. Ordenar categorías
niveles_orient <- datos_final %>%
  filter(campus == "Todos") %>%
  arrange(desc(pct)) %>%
  pull(religion)

datos_final <- datos_final %>%
  mutate(religion = factor(religion, levels = niveles_orient))


# 7. Gráfico de barras horizontales
fig <- plot_ly(
  data = datos_final,
  x = ~pct,
  y = ~reorder(religion, pct),
  type = "bar",
  orientation = "h",
  text = ~paste0(pct, "%"),
  textposition = "outside",
  marker = list(color = ~colores_campus[campus]),
  hovertemplate = paste(
    "<b>Orientación:</b> %{y}<br>",
    "<b>Porcentaje:</b> %{x}%<br>",
    "<b>Frecuencia:</b> %{customdata}<extra></extra>"
  ),
  customdata = ~n,
  transforms = list(
    list(
      type = "filter",
      target = ~campus,
      operation = "=",
      value = "Todos"
    )
  )
) %>%
  layout(
    title = "",
    xaxis = list(title = "Porcentaje (%)"),
    yaxis = list(title = ""),
    updatemenus = list(
      list(
        type = "dropdown",
        active = 0,
        x = 1.05,
        y = 0.5,
        xanchor = "left",
        yanchor = "middle",
        buttons = lapply(niveles_campus, function(c) {
          list(
            method = "restyle",
            args = list("transforms[0].value", c),
            label = c
          )
        })
      )
    ),
    margin = list(l = 200, r = 120)
  )

fig

```

## Estado de salud

### ¿Padece de alguna enfermedad diagnosticada que requiere tratamiento actualmente?

::: {.callout-note title="Descripción para todos los campus"}
El **6.3%** de los estudiantes reportó tener alguna enfermedad diagnosticada que requiere tratamiento actualmente, mientras que el **93.7%** indicó no presentar esta condición.
:::

```{r, message=FALSE, warning=FALSE, include=TRUE, echo=FALSE}
library(dplyr)
library(plotly)
library(RColorBrewer)

# 1. Preparar los datos por campus y ¿Padece de alguna enfermedad diagnosticada que requiere tratamiento actualmente?

# 1. Preparar datos
datos_plot <- datos %>%
  filter(
    !is.na(campus),
    !is.na(enf_diag),
    campus %in% c("Bucaramanga", "Bogotá", "Cucuta", "Valledupar")
  ) %>%
  count(campus, enf_diag, name = "n")

# 2. Grupo "Todos"
todos <- datos %>%
  filter(!is.na(enf_diag)) %>%
  count(enf_diag, name = "n") %>%
  mutate(campus = "Todos")

# 3. Fijar niveles de campus (con "Todos" primero)
niveles_campus <- c("Todos", "Bucaramanga", "Bogotá", "Cucuta", "Valledupar")

# 4. Unir todos los datos
datos_final <- bind_rows(datos_plot, todos) %>%
  mutate(campus = factor(campus, levels = niveles_campus)) %>%
  group_by(campus) %>%
  mutate(pct = round(100 * n / sum(n), 1)) %>%
  ungroup()

# 5. Crear grafico de barras con filtro
fig <- crear_grafico_barras_campus(datos_final, "enf_diag", niveles_campus)
fig

```

### Indique si toma medicamentos como tratamiento de la enfermedad diagnosticada

::: {.callout-note title="Descripción para todos los campus"}
Entre quienes registran respuesta válida en este ítem, el **77.8%** reporta que **sí** toma medicamentos como tratamiento de la enfermedad diagnosticada, mientras que el **22.2%** indica que **no** los toma.
:::

```{r, message=FALSE, warning=FALSE, include=TRUE, echo=FALSE}
library(dplyr)
library(plotly)
library(RColorBrewer)

# 1. Preparar los datos por campus y Indique si toma medicamentos como tratamiento de la enfermedad diagnosticada

# 1. Preparar los datos (QUITANDO LOS 0)
datos_plot <- datos %>%
  filter(
    !is.na(campus),
    !is.na(medic_enf),
    medic_enf != 0,   # <- CLAVE
    campus %in% c("Bucaramanga", "Bogotá", "Cucuta", "Valledupar")
  ) %>%
  group_by(campus, medic_enf) %>%
  summarise(n = n(), .groups = "drop")

# 2. Agregar grupo "Todos" (TAMBIÉN QUITANDO LOS 0)
todos <- datos %>%
  filter(
    !is.na(medic_enf),
    medic_enf != 0   # <- CLAVE
  ) %>%
  count(medic_enf, name = "n") %>%
  mutate(campus = "Todos")

# 3. Fijar niveles de campus (con "Todos" primero)
niveles_campus <- c("Todos", "Bucaramanga", "Bogotá", "Cucuta", "Valledupar")

# 4. Unir todos los datos
datos_final <- bind_rows(datos_plot, todos) %>%
  mutate(campus = factor(campus, levels = niveles_campus)) %>%
  group_by(campus) %>%
  mutate(pct = round(100 * n / sum(n), 1)) %>%
  ungroup()

# 5. Crear grafico de barras con filtro
fig <- crear_grafico_barras_campus(datos_final, "medic_enf", niveles_campus)
fig

```

## Discapacidad

### Tiene alguna discapacidad

::: {.callout-note title="Descripción para todos los campus"}
El **8.6%** de los encuestados reportó tener algún tipo de discapacidad, mientras que el **91.4%** indicó no tener ninguna.
:::

```{r, message=FALSE, warning=FALSE, include=TRUE, echo=FALSE}
library(dplyr)
library(plotly)
library(RColorBrewer)

# 1. Preparar los datos por campus y Tiene alguna discapacidad
datos_plot <- datos %>%
  filter(!is.na(campus), !is.na(discap), campus %in% c("Bucaramanga", "Bogotá", "Cucuta", "Valledupar")) %>%
  group_by(campus, discap) %>%
  summarise(n = n(), .groups = "drop")

# 2. Agregar grupo "Todos"
todos <- datos %>%
  filter(!is.na(discap)) %>%
  count(discap, name = "n") %>%
  mutate(campus = "Todos")

# 3. Fijar niveles de campus (con "Todos" primero)
niveles_campus <- c("Todos", "Bucaramanga", "Bogotá", "Cucuta", "Valledupar")

# 4. Unir todos los datos
datos_final <- bind_rows(datos_plot, todos) %>%
  mutate(campus = factor(campus, levels = niveles_campus)) %>%
  group_by(campus) %>%
  mutate(pct = round(100 * n / sum(n), 1)) %>%
  ungroup()

# 5. Crear grafico de barras con filtro
fig <- crear_grafico_barras_campus(datos_final, "discap", niveles_campus)
fig

```

### ¿Qué tipo de discapacidad posee?

::: {.callout-note title="Descripción para todos los campus"}
Entre los estudiantes que reportan discapacidad, el tipo más frecuente es la **visual baja visión irreversible (53.2%)**, seguido por la **psicosocial (mental) (16.1%)** y la **visual ceguera (14.5%)**. También se registran la **física (8.1%)** y el **trastorno del espectro autista (4.8%)**. En menor proporción aparecen la **auditiva usuario del castellano (1.6%)** y la **intelectual (1.6%)**.
:::

```{r, message=FALSE, warning=FALSE, include=TRUE, echo=FALSE}
library(dplyr)
library(plotly)
library(stringr)

# 1. Preparar datos (QUITANDO "No", "No aplica", 0)
datos_plot <- datos %>%
  filter(
    !is.na(campus),
    !is.na(tipo_disc),
    tipo_disc != 0,
    !str_to_lower(tipo_disc) %in% c("no", "no aplica", "ninguna"),
    campus %in% c("Bucaramanga", "Bogotá", "Cucuta", "Valledupar")
  ) %>%
  count(campus, tipo_disc, name = "n")

# 2. Grupo "Todos"
todos <- datos %>%
  filter(
    !is.na(tipo_disc),
    tipo_disc != 0,
    !str_to_lower(tipo_disc) %in% c("no", "no aplica", "ninguna")
  ) %>%
  count(tipo_disc, name = "n") %>%
  mutate(campus = "Todos")

# 3. Niveles de campus
niveles_campus <- c("Todos", "Bucaramanga", "Bogotá", "Cucuta", "Valledupar")

# 4. Unir y calcular porcentaje
datos_final <- bind_rows(datos_plot, todos) %>%
  mutate(campus = factor(campus, levels = niveles_campus)) %>%
  group_by(campus) %>%
  mutate(pct = round(n / sum(n) * 100, 1)) %>%
  ungroup()

# 5. Ordenar categorías
niveles_tipo <- datos_final %>%
  filter(campus == "Todos") %>%
  arrange(desc(pct)) %>%
  pull(tipo_disc)

datos_final <- datos_final %>%
  mutate(tipo_disc = factor(tipo_disc, levels = niveles_tipo))

# 6. Gráfico horizontal
fig <- plot_ly(
  data = datos_final,
  x = ~pct,
  y = ~reorder(tipo_disc, pct),
  type = "bar",
  orientation = "h",
  text = ~paste0(pct, "%"),
  textposition = "outside",
  customdata = ~n,
  hovertemplate = paste(
    "<b>Tipo:</b> %{y}<br>",
    "<b>Porcentaje:</b> %{x}%<br>",
    "<b>Frecuencia:</b> %{customdata}<extra></extra>"
  ),
  marker = list(color = color_campus("Todos")),
  transforms = list(
    list(
      type = "filter",
      target = ~campus,
      operation = "=",
      value = "Todos"
    )
  )
) %>%
  layout(
    title = "",
    xaxis = list(title = "Porcentaje (%)"),
    yaxis = list(title = ""),
    updatemenus = list(
      list(
        type = "dropdown",
        active = 0,
        x = 1.05,
        y = 0.5,
        xanchor = "left",
        yanchor = "middle",
        buttons = lapply(niveles_campus, function(c) {
          list(
            method = "restyle",
            args = list(list("transforms[0].value" = c, "marker.color" = color_campus(c))),
            label = c
          )
        })
      )
    ),
    margin = list(l = 200, r = 120)
  )

fig


```
