---
title: "Aspectos metodológicos"
format: html
---

```{r setup-datos, include=FALSE}

# ===============================
# 1. Paquetes necesarios
# ===============================
paquetes <- c(
  "dplyr",
  "readxl",
  "janitor",
  "snakecase",
  "stringr",
  "stringi",
  "writexl",
  "tidyr",
  "ggplot2",
  "plotly",
  "RColorBrewer",
  "kableExtra",
  "tm",
  "ggwordcloud"
)

# ===============================
# 2. Instalar y cargar automáticamente
# ===============================
instalar_si_falta <- function(p) {
  if (!require(p, character.only = TRUE)) {
    install.packages(p)
    library(p, character.only = TRUE)
  }
}

invisible(lapply(paquetes, instalar_si_falta))

# ===============================
# 3. Cargar datos limpios (pipeline)
# ===============================
if (!exists("datos_total")) {
  source("scripts/limpieza_datos.R")
}

```

# Aspectos metodológicos

## Ficha técnica

```{r, echo=FALSE, message=FALSE, warning=FALSE, echo=FALSE}

# Aspectos metodológicos

## Ficha técnica
library(kableExtra)

# Conteos por campus
resumen_campus <- datos_total %>%
  mutate(campus_ficha = campus) %>%
  group_by(campus_ficha) %>%
  summarise(n = n(), resp = sum(respondio == "Sí"), .groups = "drop")

# Controles de consistencia entre la ficha y la base analítica.
stopifnot(
  sum(resumen_campus$n) == nrow(datos_total),
  sum(resumen_campus$resp) == nrow(datos),
  !any(is.na(datos_total$campus)),
  !any(is.na(datos_total$programa)),
  !any(is.na(datos_total$prog_abrev))
)

linea_campus <- function(c, nombre) {
  r <- resumen_campus %>% filter(campus_ficha == c)
  paste0(nombre, " (", r$n, ")")
}
linea_tasa <- function(c, nombre) {
  r <- resumen_campus %>% filter(campus_ficha == c)
  paste0(nombre, " [", round(r$resp / r$n * 100), "% (", r$resp, "/", r$n, ")]")
}
tasa_total <- paste0(
  "<br>\nTotal [", round(sum(resumen_campus$resp) / sum(resumen_campus$n) * 100),
  "% (", sum(resumen_campus$resp), "/", sum(resumen_campus$n), ")]"
)

metodologia_data <- data.frame(
  Categoría = c(
    "Población objetivo",
    "Campus",
    "Total de estudiantes de recién ingreso",
    "Método de recolección de datos",
    "Aspectos evaluados",
    "Periodo de aplicación",
    "Tasa de respuesta",
    "Herramienta de tabulación, análisis y divulgación"
  ),
  Descripción = c(
    "Estudiantes de recién ingreso a la Universidad de Santander en el periodo 2026-2",
    "Bucaramanga, Cúcuta, Valledupar, Ext. Bogotá",
    paste0(
      linea_campus("Bucaramanga", "Bucaramanga"), "<br>\n",
      linea_campus("Cucuta", "Cúcuta"), "<br>\n",
      linea_campus("Valledupar", "Valledupar"), "<br>\n",
      linea_campus("Bogotá", "Bogotá"), "<br>\n",
      "Total (", nrow(datos_total), ")"
    ),
    "Formulario multicampus (120 preguntas)",
    "Sección 1. Información personal y académica <br> \nSección 2. Aspectos sociodemográficos <br>\nSección 3. Salud integral <br> \nSección 4. Fomento de la cultura <br> \nSección 5. Deportes y esparcimiento <br>\nSección 6. Desarrollo humano",
    "01 de agosto al 15 de septiembre de 2026",
    paste0(
      linea_tasa("Bucaramanga", "Bucaramanga"), "<br>\n",
      linea_tasa("Cucuta", "Cúcuta"), "<br>\n",
      linea_tasa("Valledupar", "Valledupar"), "<br>\n",
      linea_tasa("Bogotá", "Bogotá"),
      tasa_total
    ),
    "Microsoft Forms: plataforma utilizada para la aplicación y recolección digital de la encuesta.<br>\ Excel (Microsoft 365): tabulación y validación inicial de datos.<br>\
RStudio: procesamiento, análisis estadístico y automatización en R.<br>\
Quarto: generación de informes reproducibles e interactivos.<br>\
GitHub: control de versiones, colaboración y publicación web.<br>\
Tableau: visualización interactiva de datos.<br>\
IA generativa (Gemini 1.5): apoyo en análisis e interpretación de resultados. "
  ),
  stringsAsFactors = FALSE
)

metodologia_data %>%
  kable(
    format = "html",
    col.names = c("Categoría", "Descripción"),
    caption = "Ficha Técnica - Metodología del Estudio",
    escape = FALSE
  ) %>%
  kable_styling(
    bootstrap_options = c("striped", "hover", "condensed", "responsive"),
    full_width = TRUE,
    position = "center",
    font_size = 14
  ) %>%
  row_spec(0, background = "#4f46e5", color = "white", bold = TRUE) %>%
  column_spec(1, width = "25%", bold = TRUE, background = "#f8fafc") %>%
  column_spec(2, width = "75%")
```

## Número de estudiantes encuestados

La encuesta se aplicó a estudiantes de primer semestre, y en el gráfico se muestra la cantidad de estudiantes que la respondieron, distribuidos por programa académico y campus.

```{r, message=FALSE, warning=FALSE, echo=FALSE}

## Datos cargados desde pipeline en scripts/limpieza_datos.R
```

```{r, message=FALSE, warning=FALSE, include=TRUE, echo=FALSE}
library(dplyr)
library(plotly)

# 1. Agrupar estudiantes por campus y programa
datos_plot <- datos %>%
  filter(!is.na(prog_abrev), !is.na(campus)) %>%
  group_by(campus, prog_abrev) %>%
  summarise(n = n(), .groups = "drop")

# 2. Agregar grupo "Todos"
todos <- datos %>%
  filter(!is.na(prog_abrev)) %>%
  group_by(prog_abrev) %>%
  summarise(n = n(), .groups = "drop") %>%
  mutate(campus = "Todos")

# 3. Unir todos los datos
datos_final <- bind_rows(datos_plot, todos) %>%
  mutate(
    campus = factor(campus, levels = c("Todos", sort(unique(datos_plot$campus)))),
    hover_text = paste0("Programa: ", prog_abrev, "<br>",
                        "Campus: ", campus, "<br>",
                        "Estudiantes: ", n)
  )

# 4. Gráfico interactivo
plot_ly(
  data = datos_final,
  x = ~reorder(prog_abrev, n),
  y = ~n,
  type = "bar",
  hovertext = ~hover_text,
  hoverinfo = "text",
  transforms = list(
    list(
      type = 'filter',
      target = ~campus,
      operation = '=',
      value = "Todos"
    )
  )
) %>%
  layout(
    title = "Número de estudiantes encuestados\npor programa y campus",
    xaxis = list(title = "Programa", tickangle = -45),
    yaxis = list(title = "Estudiantes"),
    updatemenus = list(
      list(
        type = 'dropdown',
        active = 0,
        buttons = lapply(levels(datos_final$campus), function(c) {
          list(method = "restyle",
               args = list("transforms[0].value", c),
               label = c)
        })
      )
    )
  )

```

::: {.callout-note title="Abreviaturas de programas académicos"}
**ADFI**: Administración Financiera, **ADNI**: Administración de Negocios Internacionales, **BACT**: Bacteriología y Laboratorio Clínico, **COEX**: Comercio Exterior, **CONT**: Contaduría Pública, **COSP**: Comunicación Social y Periodismo, **DERE**: Derecho, **DIGR**: Diseño Gráfico, **ENFE**: Enfermería, **FISI**: Fisioterapia, **FONO**: Fonoaudiología, **GEOL**: Geología, **ICCI**: Ingeniería en Ciencias de la Computación e Inteligencia Artificial, **INAG**: Ingeniería Agroindustrial, **INAM**: Ingeniería Ambiental, **INBO**: Instrumentación Quirúrgica (Bogotá), **INCI**: Ingeniería Civil, **ININ**: Ingeniería Industrial, **INIV**: Ingeniería Industrial - Virtual, **INQU**: Instrumentación Quirúrgica, **INSI**: Ingeniería de Sistemas, **INSO**: Ingeniería de Software, **INSV**: Ingeniería de Software - Virtual, **LEIN**: Licenciatura en Educación Infantil, **MBIN**: Microbiología Industrial, **MEDI**: Medicina, **MEVE**: Medicina Veterinaria, **MVZC**: Medicina Veterinaria y Zootecnia, **MYPB**: Mercadeo y Publicidad, **PSIC**: Psicología, **TCGF**: Tecnología en Comunicación Gráfica, **TEOC**: Terapia Ocupacional, **TGLC**: Tecnología en Gestión Logística del Comercio Exterior, **TLAJ**: Técnico Laboral en Auxiliar Judicial, **TLCS**: Técnico Laboral en Manejo de Herramientas para Codificación de Software, **TLCV**: Técnico Laboral por Competencias en Auxiliar de Clínica Veterinaria, **TLME**: Técnico Laboral en Mercaderista, **TLPI**: Técnico Laboral en Auxiliar de Educación para la Primera Infancia, **TLRD**: Técnico Laboral en Auxiliar de Servicios de Recreación y Deportes, **TLSF**: Técnico Laboral en Instalación y Mantenimiento de Sistemas Solares Fotovoltaicos, **TSOC**: Tecnología en Supervisión de Obras Civiles
:::

## Tasa de respuesta por campus

La tasa de respuesta se calcula sobre el total de estudiantes de recién ingreso registrados en la base. A partir de este punto, los análisis del libro se realizan únicamente con quienes respondieron la encuesta.

Las tablas incluyen todos los programas con estudiantes matriculados en cada campus, incluso aquellos que registran cero respuestas.

```{r, echo=FALSE, warning=FALSE, message=FALSE}
library(kableExtra)
library(dplyr)

tabla_respuesta <- function(campus_sel, titulo) {
  tabla <- datos_total %>%
    filter(campus %in% campus_sel) %>%
    transmute(
      prog_abrev = str_squish(as.character(prog_abrev)),
      programa = str_squish(as.character(programa)),
      respondio
    ) %>%
    group_by(prog_abrev, programa) %>%
    summarise(
      Respuesta = sum(respondio == "Sí"),
      Matriculados = n(),
      .groups = "drop"
    ) %>%
    arrange(programa, prog_abrev) %>%
    mutate(Porcentaje = round(Respuesta / Matriculados * 100, 0))

  total <- tabla %>%
    summarise(
      prog_abrev = "",
      programa = "Total",
      Respuesta = sum(Respuesta),
      Matriculados = sum(Matriculados)
    ) %>%
    mutate(Porcentaje = round(Respuesta / Matriculados * 100, 0))

  tabla <- bind_rows(tabla, total)

  resumen_esperado <- resumen_campus %>%
    filter(campus_ficha %in% campus_sel) %>%
    summarise(
      Respuesta = sum(resp),
      Matriculados = sum(n)
    )

  stopifnot(
    tail(tabla$Respuesta, 1) == resumen_esperado$Respuesta,
    tail(tabla$Matriculados, 1) == resumen_esperado$Matriculados
  )

  kable(tabla,
        format = "html",
        caption = paste0("<span style='font-size:18px'>Participación por Programa Académico - Campus ", titulo, "</span>"),
        col.names = c("Código", "Programa Académico", "Respuesta encuesta", "Matriculados primer semestre", "% de respuesta"),
        align = c("c", "l", "c", "c", "c"),
        escape = FALSE) %>%
    kable_styling(
      bootstrap_options = c("striped", "hover", "condensed", "responsive"),
      full_width = FALSE,
      position = "center",
      font_size = 14,
      html_font = "Arial, sans-serif"
    ) %>%
    row_spec(0, bold = TRUE, background = "#4f46e5", color = "white") %>%
    column_spec(1, width = "10%", bold = TRUE, background = "#f8fafc") %>%
    column_spec(2, width = "40%", bold = TRUE, background = "#f8fafc") %>%
    column_spec(3:5, width = "16%", extra_css = "text-align: center;") %>%
    row_spec(1:nrow(tabla), extra_css = "height: 40px;") %>%
    row_spec(nrow(tabla), bold = TRUE, background = "#e6f3ff") %>%
    scroll_box(width = "100%", height = "600px")
}
```

### Bucaramanga

```{r, echo=FALSE, warning=FALSE, message=FALSE}
tabla_respuesta("Bucaramanga", "Bucaramanga")
```

### Cúcuta

```{r, echo=FALSE, warning=FALSE, message=FALSE}
tabla_respuesta("Cucuta", "Cúcuta")
```

### Valledupar

```{r, echo=FALSE, warning=FALSE, message=FALSE}
tabla_respuesta("Valledupar", "Valledupar")
```

### Bogotá

```{r, echo=FALSE, warning=FALSE, message=FALSE}
tabla_respuesta("Bogotá", "Bogotá")
```
