---
title: "Secciones 4, 5 y 6: Fomento de la cultura, deportes y esparcimiento, y desarrollo humano"
format: html
---

```{r setup-datos, include=FALSE, message=FALSE, warning=FALSE}

# ===============================
# Paquetes necesarios (optimizado)
# ===============================
paquetes <- c(
  "tidyverse",      # incluye dplyr, ggplot2, tidyr
  "readxl",
  "janitor",
  "snakecase",
  "stringr",
  "stringi",
  "writexl",
  "plotly",
  "RColorBrewer",
  "kableExtra",
  "tm",
  "SnowballC",
  "ggwordcloud",
  "wordcloud2",
  "psych",
  "skimr",
  "summarytools",
  "corrplot",
  "ggpubr",
  "lattice",
  "Hmisc",
  "scales",
  "ggrepel"
)

# ===============================
# Instalar y cargar automáticamente
# ===============================
instalar_si_falta <- function(p) {
  if (!require(p, character.only = TRUE, quietly = TRUE)) {
    install.packages(p)
    library(p, character.only = TRUE)
  }
}

invisible(lapply(paquetes, instalar_si_falta))

# ===============================
# Cargar datos (elige UNA opción)
# ===============================

source("scripts/utilidades.R", encoding = "UTF-8")

# OPCIÓN A (BASE ORIGINAL - recomendada ahora)
datos <- readxl::read_excel("data/data20262.xlsx") %>%
  dplyr::filter(!is.na(participa_encuesta)) %>% # solo quienes respondieron
  dplyr::mutate(campus = normalizar_campus(campus))

crear_grafico_barras_campus <- function(datos_plot,
                                        todos,
                                        categoria,
                                        niveles_campus,
                                        niveles_categoria = NULL,
                                        titulo = "") {
  categoria_expr <- rlang::ensym(categoria)
  categoria_nombre <- rlang::as_name(categoria_expr)
  rm(categoria) # evita que plotly/lazyeval evalúe la promesa sin resolver

  datos_final <- bind_rows(datos_plot, todos) %>%
    mutate(campus = factor(campus, levels = niveles_campus))

  if (is.null(niveles_categoria)) {
    niveles_categoria <- datos_final %>%
      filter(campus == "Todos") %>%
      arrange(desc(n)) %>%
      pull(!!categoria_expr)
  }

  niveles_categoria <- unique(as.character(niveles_categoria))
  niveles_presentes <- unique(as.character(datos_final[[categoria_nombre]]))
  niveles_categoria <- niveles_categoria[niveles_categoria %in% niveles_presentes]

  datos_final <- datos_final %>%
    mutate(!!categoria_expr := factor(.data[[categoria_nombre]], levels = niveles_categoria)) %>%
    group_by(campus) %>%
    mutate(pct = round(100 * n / sum(n), 1)) %>%
    ungroup()

  margen_izq <- max(140, min(320, max(nchar(niveles_categoria), na.rm = TRUE) * 7 + 40))
  altura_plot <- max(350, length(niveles_categoria) * 45)
  max_pct <- max(datos_final$pct, na.rm = TRUE)

  plot_ly(
    data = datos_final,
    x = ~pct,
    y = datos_final[[categoria_nombre]],
    type = "bar",
    orientation = "h",
    text = ~paste0(pct, "%"),
    textposition = "outside",
    customdata = ~n,
    hovertemplate = paste(
      "<b>%{y}</b><br>",
      "Porcentaje: %{x}%<br>",
      "Frecuencia: %{customdata}<extra></extra>"
    ),
    marker = list(color = color_campus("Todos")),
    transforms = list(
      list(
        type = "filter",
        target = ~campus,
        operation = "=",
        value = "Todos"
      )
    )
  ) %>%
    layout(
      title = titulo,
      xaxis = list(
        title = "Porcentaje (%)",
        range = c(0, max_pct * 1.2),
        automargin = TRUE
      ),
      yaxis = list(
        title = "",
        autorange = "reversed",
        automargin = TRUE
      ),
      margin = list(l = margen_izq, r = 80, t = 30, b = 40),
      height = altura_plot,
      updatemenus = list(
        list(
          type = "dropdown",
          active = 0,
          buttons = lapply(niveles_campus, function(c) {
            list(
              method = "restyle",
              args = list(list("transforms[0].value" = c, "marker.color" = color_campus(c))),
              label = c
            )
          })
        )
      )
    )
}

# OPCIÓN B (BASE LIMPIA - cuando estabilices pipeline)
# if (!exists("datos")) {
#   source("scripts/limpieza_datos.R")
# }

```

```{r, message=FALSE, warning=FALSE, echo=FALSE}

## Datos cargados desde pipeline en scripts/limpieza_datos.R
```

```{r, message=FALSE, warning=FALSE, echo=FALSE}
## Convertir las variables caracter a factor
# Lista de columnas que se convertirán en factores
cols_factor <- c(
  "tipo_doc","genero","campus","prog_acad","sexo_id","pais","est_civ",
  "ciu_orig","desemp_aca","leng_ext","cert_leng","ingles","frances",
  "portug","aleman","italiano","otra_leng","matema","comp_lec",
  "expr_oral","acompa","tipo_acomp","memoria","comp","adaptac",
  "atencion","analisis","hab_pub","est_orat","expr_amig","comp_nvos",
  "hb_fortaleza","hb_mejorar","transp_hab","combust","transp_comp",
  "comp_dispo","tip_familia","convive","grupo_pobl","grupo_pert",
  "grupo_etn","etnia_ind","pago_sem","eligio_udes","prim_univ",
  "niv_padre","niv_madre","estrato2","internet","tv_suscrip",
  "esp_estud","jorn_univ","trab_padre","trab_madre","bienes_hog",
  "remunera","sit_ec_hog","sust_psic","tipo_psic","ayuda_psic",
  "tipo_ayuda","fuma","mot_fuma","otra_resp","alcohol","mot_alc",
  "ocas_alc","anticoncep","tipo_antc","id_gen","gen_otro",
  "orient_sex","otra_orsex","religion","tipo_enf","medic_enf",
  "discap","tipo_disc","arte_atra","hab_art","tipo_art",
  "aprend_art","dia_art","amb_prac","act_fisica","lectura",
  "deporte","tipo_dep","otros_dep","salud_ment","apoyo_fam",
  "red_apoyo","pareja","rel_pareja","rel_padres",
  "fam_origen","fam_formada"
)

# Convertir solo las columnas que realmente existen
cols_existentes <- intersect(cols_factor, names(datos))
datos[cols_existentes] <- lapply(datos[cols_existentes], as.factor)

campus_a_incluir <- c("Bucaramanga", "Cucuta", "Valledupar", "Bogot\u00e1")
```

::: {.callout-warning title="Aclaración importante"}
En los gráficos y filtros, el nombre Cúcuta aparecerá como Cucuta y Bogotá se mostrará como un campus independiente.
:::

## Sección: Fomento de la cultura

### ¿Cuáles de las siguientes disciplinas artísticas le atrae?

::: {.callout-note title="Descripción para todos los campus"}
La nube de palabras muestra que el principal interés se concentra en **música**, seguida por **artes y manualidades**, **pintura y dibujo** y **danzas**. En menor proporción aparecen **literatura**, **teatro** y **museología**, lo que refleja una diversidad de afinidades dentro del ámbito cultural.
:::

```{r, message=FALSE, warning=FALSE, echo=FALSE, fig.width=10, fig.height=6}
# Librerías
library(ggplot2)
library(ggwordcloud)
library(dplyr)
library(stringr)

# Paso 1: Separar las respuestas múltiples por ';' y limpiar
# Suponiendo que la variable se llama datos$arte_atra
palabras <- str_split(na.omit(datos$arte_atra), ";") |> unlist()
palabras <- str_trim(palabras) # quitar espacios extra
palabras <- tolower(palabras)  # pasar a minúsculas

# Paso 2: Limpiar texto (remover palabras vacías y triviales)
palabras <- palabras[palabras != ""]
palabras <- palabras[!palabras %in% c("otros", "ninguno", "ninguna", "etc")]

# Paso 3: Crear tabla de frecuencia
df_palabras <- data.frame(word = palabras) |> 
  count(word, name = "freq") |> 
  arrange(desc(freq))

# Paso 4: Visualización con ggwordcloud
set.seed(123)
ggplot(df_palabras[1:50, ], aes(label = word, size = freq, color = word)) +
  geom_text_wordcloud_area(grid_size = 2, rm_outside = TRUE) +
  scale_size_area(max_size = 120) +
  scale_color_manual(values = sample(colors(), 50)) +
  theme_minimal()
```

### ¿Cuenta con alguna habilidad artística?

::: {.callout-note title="Descripción para todos los campus"}
Alrededor del **28,9% de los estudiantes afirma tener alguna habilidad artística**, mientras que la mayoría, equivalente al **71,1%, no se identifica con este tipo de capacidades**. Estos resultados muestran que, aunque la proporción de estudiantes con inclinaciones artísticas no es mayoritaria, sí existe un grupo significativo que puede aportar a la vida cultural universitaria.
:::

```{r, message=FALSE, warning=FALSE, include=TRUE, echo=FALSE}
library(dplyr)
library(plotly)
library(RColorBrewer)

# 1. Preparar los datos por campus y ¿Cuenta con alguna habilidad artística?
datos_plot <- datos %>%
  filter(!is.na(campus), !is.na(hab_art), campus %in% campus_a_incluir) %>%
  group_by(campus, hab_art) %>%
  summarise(n = n(), .groups = "drop")

# 2. Agregar grupo "Todos"
todos <- datos %>%
  filter(!is.na(hab_art)) %>%
  count(hab_art, name = "n") %>%
  mutate(campus = "Todos")

# 3. Fijar niveles de campus (con "Todos" primero)
niveles_campus <- c("Todos", campus_a_incluir)

# 4. Crear grafico de barras con filtro
fig <- crear_grafico_barras_campus(
  datos_plot = datos_plot,
  todos = todos,
  categoria = hab_art,
  niveles_campus = niveles_campus,
  niveles_categoria = if (is.factor(datos$hab_art)) levels(datos$hab_art) else NULL
)

fig
```

### Habilidad artística que posee.

::: {.callout-note title="Descripción para todos los campus"}
La nube de palabras muestra que la habilidad predominante es el **dibujo**, seguida por la **danza** y la **pintura**. También destacan las **manualidades**, el **canto** y la práctica de **tocar** instrumentos, especialmente la **guitarra**. En menor medida aparecen referencias al **baile** y a otras expresiones creativas.
:::

```{r, message=FALSE, warning=FALSE, include=TRUE, echo=FALSE}
# Instala y carga las librerías necesarias
if(!require(tm)) install.packages("tm", dependencies = TRUE); library(tm)
if(!require(SnowballC)) install.packages("SnowballC", dependencies = TRUE); library(SnowballC)
if(!require(wordcloud2)) install.packages("wordcloud2", dependencies = TRUE); library(wordcloud2)
if(!require(RColorBrewer)) install.packages("RColorBrewer", dependencies = TRUE); library(RColorBrewer)

# ✅ Extraer la variable aocas_alc  texto
text <- paste(na.omit(datos$tipo_art), collapse = " ")

# ✅ Crear el corpus
docs <- Corpus(VectorSource(text))

# ✅ Limpieza del texto
toSpace <- content_transformer(function (x, pattern) gsub(pattern, " ", x))
docs <- tm_map(docs, toSpace, "/")
docs <- tm_map(docs, toSpace, "@")
docs <- tm_map(docs, toSpace, "\\|")
docs <- tm_map(docs, toSpace, "'")
docs <- tm_map(docs, toSpace, "`")

docs <- tm_map(docs, removePunctuation)
docs <- tm_map(docs, content_transformer(tolower))
docs <- tm_map(docs, removeNumbers)
docs <- tm_map(docs, removeWords, stopwords("spanish")) 
docs <- tm_map(docs, stripWhitespace)

# ✅ Eliminar palabras poco informativas según tu contexto
docs <- tm_map(docs, removeWords, c("hogar", "tiene", "con", "sin", "etc", "hogar", "tiene", "con", "sin",  "por", "porque", "la", "el", "en", "de", "para", "con", "una", "un", "es", "son", "fue", "muy", "más", "menos", "solo", "no", "mi", "los", "las", "del", "al", "se", "su", "sus", "como", "pero", "que", "le", "udes", "universidad", "santander"))

# ✅ Eliminar caracteres especiales preservando tildes y ñ
removeSpecialChars <- function(x) gsub("[^a-zA-ZáéíóúÁÉÍÓÚñÑ0-9 ]", "", x)
docs <- tm_map(docs, content_transformer(removeSpecialChars))

# ✅ Crear matriz de términos y frecuencias
dtm <- TermDocumentMatrix(docs)
m <- as.matrix(dtm)
v <- sort(rowSums(m), decreasing = TRUE)
d <- data.frame(word = names(v), freq = v)

# ✅ Generar la nube de palabras
wordcloud2(d, color = "random-light", backgroundColor = "white")

```

### ¿Le gustaría dedicar tiempo de su actividad académica o laboral para aprender o fortalecer sus habilidades artísticas?

::: {.callout-note title="Descripción para todos los campus"}
Un **71,6% de los estudiantes manifestó interés en dedicar tiempo de su vida académica o laboral** para aprender o fortalecer sus habilidades artísticas, frente a un **28,4%** que no lo considera. Este hallazgo evidencia una oportunidad para ampliar la oferta de programas extracurriculares de formación artística dentro de la universidad.
:::

```{r, message=FALSE, warning=FALSE, include=TRUE, echo=FALSE}
library(dplyr)
library(plotly)
library(RColorBrewer)

# 1. Preparar los datos por campus y ¿Padece de alguna enfermedad diagnosticada que requiere tratamiento actualmente?
datos_plot <- datos %>%
  filter(!is.na(campus), !is.na(aprend_art), campus %in% campus_a_incluir) %>%
  group_by(campus, aprend_art) %>%
  summarise(n = n(), .groups = "drop")

# 2. Agregar grupo "Todos"
todos <- datos %>%
  filter(!is.na(aprend_art)) %>%
  count(aprend_art, name = "n") %>%
  mutate(campus = "Todos")

# 3. Fijar niveles de campus (con "Todos" primero)
niveles_campus <- c("Todos", campus_a_incluir)

# 4. Crear grafico de barras con filtro
fig <- crear_grafico_barras_campus(
  datos_plot = datos_plot,
  todos = todos,
  categoria = aprend_art,
  niveles_campus = niveles_campus,
  niveles_categoria = if (is.factor(datos$aprend_art)) levels(datos$aprend_art) else NULL
)

fig
```

### ¿Qué día de la semana tiene más disponibilidad de tiempo, para dedicarle a éste aprendizaje artístico?

::: {.callout-note title="Descripción para todos los campus"}
A la pregunta sobre **qué día de la semana tienen mayor disponibilidad de tiempo para dedicar al aprendizaje artístico**, los resultados muestran que el **sábado** concentra la mayor proporción (**24,2%**), seguido por el **domingo (17,5%)** y el **viernes (16,8%)**. Luego se ubican el **lunes (14,6%)**, el **jueves (10,0%)** y el **miércoles (9,0%)**, mientras que el **martes (7,8%)** presenta la menor disponibilidad.
:::

```{r, message=FALSE, warning=FALSE, include=TRUE, echo=FALSE}
library(dplyr)
library(plotly)

# 1. Preparar los datos por campus y Edad de inicio del consumo de alcohol por primera vez
datos_plot <- datos %>%
  filter(!is.na(campus) & !is.na(dia_art) & campus %in% campus_a_incluir) %>%
  group_by(campus, dia_art) %>%
  summarise(n = n(), .groups = "drop")

# 2. Agregar grupo "Todos"
todos <- datos %>%
  filter(!is.na(dia_art)) %>%
  count(dia_art, name = "n") %>%
  mutate(campus = "Todos")

# 3. Fijar niveles de campus (con "Todos" primero)
niveles_campus <- c("Todos", campus_a_incluir)

# 4. Unir todos los datos
datos_final <- bind_rows(datos_plot, todos) %>%
  mutate(campus = factor(campus, levels = niveles_campus))

# 5. Ordenar niveles de 'dia_art' por frecuencia total (grupo "Todos")
niveles_din_trans <- datos_final %>%
  filter(campus == "Todos") %>%
  arrange(desc(n)) %>%
  pull(dia_art)

datos_final <- datos_final %>%
  mutate(dia_art = factor(dia_art, levels = niveles_din_trans))

# 6. Calcular porcentajes por campus
datos_final <- datos_final %>%
  group_by(campus) %>%
  mutate(
    total_campus = sum(n),
    porcentaje = round((n / total_campus) * 100, 1)
  ) %>%
  ungroup()

# 7. Crear texto personalizado para el hover
datos_final <- datos_final %>%
  mutate(
    hover_text = paste0(
      "<b>", dia_art, "</b><br>",
      "Campus: ", campus, "<br>",
      "Frecuencia: ", n, "<br>",
      "Porcentaje: ", porcentaje, "%<br>",
      "<extra></extra>"
    )
  )

# 8. Crear gráfico de barras en celeste con filtro y tooltips personalizados
fig <- plot_ly(
  data = datos_final,
  x = ~dia_art,
  y = ~porcentaje,
  type = "bar",
  marker = list(color = color_campus("Todos")),
  hovertemplate = ~hover_text,
  transforms = list(
    list(
      type = 'filter',
      target = ~campus,
      operation = '=',
      value = "Todos"
    )
  )
) %>%
  layout(
    title = "",
    xaxis = list(title = ""),
    yaxis = list(title = "Porcenta de estudiantes"),
    updatemenus = list(
      list(
        type = 'dropdown',
        active = 0,
        buttons = lapply(niveles_campus, function(c) {
          list(method = "restyle",
               args = list(list("transforms[0].value" = c, "marker.color" = color_campus(c))),
               label = c)
        })
      )
    )
  )

fig

```

### ¿Cuáles de las siguientes prácticas ambientales practica usted diariamente?

::: callout-note
Entre las prácticas ambientales más frecuentes reportadas por los estudiantes se destacan el **ahorro de agua** y el **ahorro de energía**, seguidas por el **reciclaje**, la **promoción del cuidado del ambiente en su entorno** y la prevención en la generación de residuos. En menor proporción, también se identifican acciones como la **separación de residuos**, la compra de **productos amigables con el ambiente** y el uso de **transporte sostenible**. En conjunto, estos resultados evidencian una conciencia ambiental en la comunidad estudiantil, orientada al consumo responsable y al uso eficiente y sostenible de los recursos naturales.
:::

```{r, message=FALSE, warning=FALSE, echo=FALSE, fig.width=10, fig.height=6}
# Librerías
library(ggplot2)
library(ggwordcloud)
library(dplyr)
library(stringr)

# Paso 1: Separar las respuestas múltiples por ';' y limpiar
# Suponiendo que la variable se llama datos$amb_prac
palabras <- str_split(na.omit(datos$amb_prac), ";") |> unlist()
palabras <- str_trim(palabras) # quitar espacios extra
palabras <- tolower(palabras)  # pasar a minúsculas

# Paso 2: Limpiar texto (remover palabras vacías y triviales)
palabras <- palabras[palabras != ""]
palabras <- palabras[!palabras %in% c("otros", "ninguno", "ninguna", "etc")]

# Paso 3: Crear tabla de frecuencia
df_palabras <- data.frame(word = palabras) |> 
  count(word, name = "freq") |> 
  arrange(desc(freq))

# Paso 4: Visualización con ggwordcloud
set.seed(123)
ggplot(df_palabras[1:50, ], aes(label = word, size = freq, color = word)) +
  geom_text_wordcloud_area(grid_size = 2, rm_outside = TRUE) +
  scale_size_area(max_size = 120) +
  scale_color_manual(values = sample(colors(), 50)) +
  theme_minimal()
```

## Sección. Deportes y Esparcimiento

### ¿Realiza actividad física?

::: {.callout-note title="Descripción para todos los campus"}
La categoría más frecuente corresponde a los estudiantes que **sí realizan actividad física (48,0%)**, seguida por quienes la practican **a veces (34,4%)**. Por su parte, un **17,7%** declara no realizar ningún tipo de ejercicio. Esto indica que una parte importante del estudiantado mantiene algún nivel de actividad, aunque persiste un grupo que requiere mayor motivación para fomentar la práctica regular del ejercicio.
:::

```{r, message=FALSE, warning=FALSE, include=TRUE, echo=FALSE}
library(dplyr)
library(plotly)
library(RColorBrewer)

# 1. Preparar los datos por campus y ¿Realiza actividad física?
datos_plot <- datos %>%
  filter(!is.na(campus), !is.na(act_fisica), campus %in% campus_a_incluir) %>%
  group_by(campus, act_fisica) %>%
  summarise(n = n(), .groups = "drop")

# 2. Agregar grupo "Todos"
todos <- datos %>%
  filter(!is.na(act_fisica)) %>%
  count(act_fisica, name = "n") %>%
  mutate(campus = "Todos")

# 3. Fijar niveles de campus (con "Todos" primero)
niveles_campus <- c("Todos", campus_a_incluir)

# 4. Crear grafico de barras con filtro
fig <- crear_grafico_barras_campus(
  datos_plot = datos_plot,
  todos = todos,
  categoria = act_fisica,
  niveles_campus = niveles_campus,
  niveles_categoria = if (is.factor(datos$act_fisica)) levels(datos$act_fisica) else NULL
)

fig
```

### ¿Cuántas veces a la semana realiza actividad física?

::: {.callout-note title="Descripción para todos los campus"}
El análisis de la frecuencia semanal muestra que la mayor parte de los estudiantes realiza actividad física entre **1 y 2 veces (42,6%)**, seguido por un **36,0%** que lo hace entre **3 y 4 ocasiones**. Por su parte, el **21,5%** afirma ejercitarse **más de 5 veces** en la semana. Esto refleja que, aunque existe un sector comprometido con la práctica frecuente, predomina un nivel bajo o moderado de regularidad en la mayoría de la población estudiantil.
:::

```{r, message=FALSE, warning=FALSE, include=TRUE, echo=FALSE}
library(dplyr)
library(plotly)
library(RColorBrewer)

# 1. Preparar los datos por campus y ¿Cuántas veces a la semana realiza actividad física?
datos_plot <- datos %>%
  filter(!is.na(campus), !is.na(freq_fis
), campus %in% campus_a_incluir) %>%
  group_by(campus, freq_fis) %>%
  summarise(n = n(), .groups = "drop")

# 2. Agregar grupo "Todos"
todos <- datos %>%
  filter(!is.na(freq_fis)) %>%
  count(freq_fis, name = "n") %>%
  mutate(campus = "Todos")

# 3. Fijar niveles de campus (con "Todos" primero)
niveles_campus <- c("Todos", campus_a_incluir)

# 4. Crear grafico de barras con filtro
fig <- crear_grafico_barras_campus(
  datos_plot = datos_plot,
  todos = todos,
  categoria = freq_fis,
  niveles_campus = niveles_campus,
  niveles_categoria = if (is.factor(datos$freq_fis)) levels(datos$freq_fis) else NULL
)

fig
```

### Su tiempo libre lo dedica, generalmente a:

::: {.callout-note title="Descripción para todos los campus"}
Las actividades de tiempo libre más mencionadas por los estudiantes son **navegar en internet** y **salir con los amigos**, seguidas de **ir al gimnasio** y **chatear e interactuar en redes sociales**. En menor proporción aparecen otras actividades agrupadas en la categoría **“otras”** y la opción de **ir a cine**. En conjunto, estos resultados evidencian una marcada preferencia por actividades sociales, digitales y de autocuidado físico dentro de la dinámica cotidiana del estudiantado.
:::

```{r, message=FALSE, warning=FALSE, echo=FALSE, fig.width=10, fig.height=6}
# Librerías
library(ggplot2)
library(ggwordcloud)
library(dplyr)
library(stringr)
library(viridis)

# Paso 1: Separar y limpiar
palabras <- str_split(na.omit(datos$tiempo_lib), ";") |> unlist()
palabras <- str_trim(palabras)
palabras <- tolower(palabras)
palabras <- palabras[palabras != ""]
palabras <- palabras[!palabras %in% c("otros", "ninguno", "ninguna", "etc")]

# Paso 2: Tabla de frecuencia
df_palabras <- data.frame(word = palabras) |> 
  count(word, name = "freq") |> 
  filter(freq >= 2) |>  # Mostrar palabras que aparecen al menos dos veces
  arrange(desc(freq))

# Paso 3: Visualización
set.seed(123)
mis_colores <- c("#1f77b4", "#ff7f0e", "#2ca02c", "#d62728",
                 "#9467bd", "#8c564b", "#e377c2", "#7f7f7f")

ggplot(df_palabras, aes(label = word, size = freq, color = word)) +
  geom_text_wordcloud_area(grid_size = 1, rm_outside = TRUE) +
  scale_size_area(max_size = 100) +
  scale_color_manual(values = rep(mis_colores, length.out = nrow(df_palabras))) +
  theme_minimal()
```

### ¿Qué otras actividades realiza durante su tiempo libre?

::: {.callout-note title="Descripción para todos los campus"}
Los estudiantes mencionan **otras actividades** de tiempo libre, en las que predominan acciones como **leer**, **trabajar** y **dormir**. También se destacan actividades como **dibujar**, **jugar fútbol**, **ir al gimnasio**, **salir** y otras prácticas de recreación y autocuidado. Esta diversidad evidencia que el tiempo libre se distribuye entre el desarrollo personal, la actividad física, el descanso y espacios de recreación y bienestar.
:::

```{r, message=FALSE, warning=FALSE, echo=FALSE, fig.width=12, fig.height=7}
library(ggplot2)
library(ggwordcloud)
library(dplyr)
library(stringr)
library(stringi)

# 1. Tomar variable y limpiar
palabras <- datos$otras_lib |>
  na.omit() |>
  as.character() |>
  str_to_lower() |>
  str_squish()

# 2. Separar respuestas múltiples por coma, punto y coma o slash
palabras <- str_split(palabras, pattern = ",|;|/") |> 
  unlist()

# 3. Limpiar texto
palabras <- palabras |>
  str_trim() |>
  str_squish()

# 4. Eliminar valores no válidos
palabras <- palabras[
  !palabras %in% c(
    "", "0", "n/a", "na", "no aplica", "no", 
    "ninguno", "ninguna", "otros", "otras", 
    "otro", "otra", "etc", "no fue otra"
  )
]

# 5. Eliminar frases vacías o demasiado cortas
palabras <- palabras[nchar(palabras) > 2]

# 6. Tabla de frecuencia
df_palabras <- data.frame(word = palabras) |> 
  count(word, name = "freq") |> 
  arrange(desc(freq)) |> 
  slice_head(n = 50)

# 7. Nube de palabras
set.seed(123)

ggplot(df_palabras, aes(label = word, size = freq, color = word)) +
  geom_text_wordcloud_area(
    grid_size = 1,
    rm_outside = TRUE
  ) +
  scale_size_area(max_size = 70) +
  scale_color_manual(values = sample(colors(), nrow(df_palabras))) +
  theme_minimal() +
  theme(
    legend.position = "none",
    plot.margin = margin(10, 10, 10, 10)
  )
```

### ¿Le gusta la lectura?

::: {.callout-note title="Descripción para todos los campus"}
Al consultar por la afinidad hacia la lectura, un **63,6% de los estudiantes indicó que le gusta leer**, mientras que un **36,4% no comparte esa preferencia**. Este dato es relevante ya que la proporción de estudiantes interesados en la lectura abre la posibilidad de fortalecer espacios como clubes, talleres o programas culturales que promuevan la formación de hábitos lectores dentro de la universidad.
:::

```{r, message=FALSE, warning=FALSE, include=TRUE, echo=FALSE}
library(dplyr)
library(plotly)
library(RColorBrewer)

# 1. Preparar los datos por campus y ¿Le gusta la lectura?
datos_plot <- datos %>%
  filter(!is.na(campus), !is.na(lectura), campus %in% campus_a_incluir) %>%
  group_by(campus, lectura) %>%
  summarise(n = n(), .groups = "drop")

# 2. Agregar grupo "Todos"
todos <- datos %>%
  filter(!is.na(lectura)) %>%
  count(lectura, name = "n") %>%
  mutate(campus = "Todos")

# 3. Fijar niveles de campus (con "Todos" primero)
niveles_campus <- c("Todos", campus_a_incluir)

# 4. Crear grafico de barras con filtro
fig <- crear_grafico_barras_campus(
  datos_plot = datos_plot,
  todos = todos,
  categoria = lectura,
  niveles_campus = niveles_campus,
  niveles_categoria = if (is.factor(datos$lectura)) levels(datos$lectura) else NULL
)

fig
```

### ¿Cuántos libros lee al año?

::: {.callout-note title="Descripción para todos los campus"}
La mayoría de los estudiantes se concentra en niveles bajos de lectura anual: **el 54,9 % reporta leer entre 0 y 10 libros al año**. En una proporción menor, **el 27,4 % indica leer entre 11 y 25 libros**, mientras que **el 13,4 % alcanza entre 26 y 100 libros**. Solo un **4,3 % supera los 100 libros anuales**.
:::

```{r, message=FALSE, warning=FALSE, include=TRUE, echo=FALSE}
library(dplyr)
library(plotly)
library(RColorBrewer)

# 1. Preparar los datos por campus y ¿Cuántos libros lee al año?
datos_plot <- datos %>%
  filter(!is.na(campus), !is.na(libros), campus %in% campus_a_incluir) %>%
  group_by(campus, libros) %>%
  summarise(n = n(), .groups = "drop")

# 2. Agregar grupo "Todos"
todos <- datos %>%
  filter(!is.na(libros)) %>%
  count(libros, name = "n") %>%
  mutate(campus = "Todos")

# 3. Fijar niveles de campus (con "Todos" primero)
niveles_campus <- c("Todos", campus_a_incluir)

# 4. Crear grafico de barras con filtro
fig <- crear_grafico_barras_campus(
  datos_plot = datos_plot,
  todos = todos,
  categoria = libros,
  niveles_campus = niveles_campus,
  niveles_categoria = if (is.factor(datos$libros)) levels(datos$libros) else NULL
)

fig
```

### ¿Practica algún deporte?

::: {.callout-note title="Descripción para todos los campus"}
El **38,9% de los estudiantes manifiesta practicar algún deporte**, en contraste con el **61,1% que no lo hace**. Esto refleja que la mayor parte de la población no mantiene rutinas deportivas, lo cual representa un reto para incentivar la actividad física como parte de un estilo de vida saludable dentro de la comunidad universitaria.
:::

```{r, message=FALSE, warning=FALSE, include=TRUE, echo=FALSE}
library(dplyr)
library(plotly)
library(RColorBrewer)

# 1. Preparar los datos por campus y ¿Practica algún deporte?
datos_plot <- datos %>%
  filter(!is.na(campus), !is.na(deporte), campus %in% campus_a_incluir) %>%
  group_by(campus, deporte) %>%
  summarise(n = n(), .groups = "drop")

# 2. Agregar grupo "Todos"
todos <- datos %>%
  filter(!is.na(deporte)) %>%
  count(deporte, name = "n") %>%
  mutate(campus = "Todos")

# 3. Fijar niveles de campus (con "Todos" primero)
niveles_campus <- c("Todos", campus_a_incluir)

# 4. Crear grafico de barras con filtro
fig <- crear_grafico_barras_campus(
  datos_plot = datos_plot,
  todos = todos,
  categoria = deporte,
  niveles_campus = niveles_campus,
  niveles_categoria = if (is.factor(datos$deporte)) levels(datos$deporte) else NULL
)

fig
```

### ¿Qué tipo de deporte practica con más frecuencia?

::: {.callout-note title="Descripción para todos los campus"}
El **fútbol** se posiciona como la disciplina más practicada entre los estudiantes, seguido por la **gimnasia** y el **baloncesto**. En menor medida aparecen otras actividades como la **natación**, el **atletismo**, el **ciclismo** y el **ajedrez**. Este panorama evidencia una diversidad de intereses deportivos que integra tanto el ejercicio físico como el desarrollo mental.
:::

```{r, message=FALSE, warning=FALSE, echo=FALSE, fig.width=12, fig.height=7}

library(ggplot2)
library(ggwordcloud)
library(dplyr)
library(stringr)
library(RColorBrewer)

# ===============================
# 1. Extraer y limpiar texto
# ===============================
palabras <- datos$tipo_dep |>
  na.omit() |>
  as.character() |>
  str_to_lower() |>
  str_squish()

# Separar múltiples respuestas
palabras <- str_split(palabras, pattern = ",|;|/") |> 
  unlist()

# Limpiar espacios
palabras <- palabras |>
  str_trim() |>
  str_squish()

# ===============================
# 2. Filtrar ruido (CLAVE)
# ===============================
palabras <- palabras[
  !palabras %in% c(
    "", "0", "n/a", "na", "no aplica", "no",
    "ninguno", "ninguna", "otros", "otras",
    "otro", "otra", "etc"
  )
]

# Eliminar textos muy cortos
palabras <- palabras[nchar(palabras) > 2]

# ===============================
# 3. Tabla de frecuencia
# ===============================
df_palabras <- data.frame(word = palabras) |>
  count(word, name = "freq") |>
  arrange(desc(freq)) |>
  slice_head(n = 40)

# ===============================
# 4. Paleta controlada (estable)
# ===============================
paleta <- brewer.pal(8, "Dark2")

# ===============================
# 5. Nube de palabras
# ===============================
set.seed(123)

ggplot(df_palabras, aes(label = word, size = freq, color = word)) +
  geom_text_wordcloud_area(
    grid_size = 1,
    rm_outside = TRUE
  ) +
  scale_size_area(max_size = 65) +   # 🔴 antes 120 → distorsiona en GitHub
  scale_color_manual(values = rep(paleta, length.out = nrow(df_palabras))) +
  theme_minimal() +
  theme(
    legend.position = "none",
    plot.margin = margin(10, 10, 10, 10)
  )
```

### ¿Qué otros deportes practica?

::: {.callout-note title="Descripción para todos los campus"}
Más allá de las disciplinas más comunes, los estudiantes también reportan la práctica de una amplia variedad de deportes. Entre los más mencionados se destacan el **voleibol** y el **patinaje**, seguidos por el **gimnasio**, el **boxeo** y el **tenis**. Asimismo, aparecen referencias a otras prácticas especializadas, lo que refleja una comunidad estudiantil con intereses deportivos variados, que combina actividades recreativas y de entrenamiento integral.
:::

```{r, message=FALSE, warning=FALSE, echo=FALSE, fig.width=12, fig.height=7}
library(ggplot2)
library(ggwordcloud)
library(dplyr)
library(stringr)
library(RColorBrewer)

# 1. Extraer y limpiar texto
palabras <- datos$otros_dep |>
  na.omit() |>
  as.character() |>
  str_to_lower() |>
  str_squish()

# 2. Separar respuestas múltiples
palabras <- str_split(palabras, pattern = ",|;|/") |>
  unlist()

palabras <- palabras |>
  str_trim() |>
  str_squish()

# 3. Eliminar valores no útiles
palabras <- palabras[
  !palabras %in% c(
    "", "0", "n/a", "na", "no aplica", "no",
    "ninguno", "ninguna", "otros", "otras",
    "otro", "otra", "etc"
  )
]

# 4. Eliminar palabras muy cortas
palabras <- palabras[nchar(palabras) > 2]

# 5. Crear tabla de frecuencia
df_palabras <- data.frame(word = palabras) |>
  count(word, name = "freq") |>
  arrange(desc(freq)) |>
  slice_head(n = 40)

# 6. Paleta estable
paleta <- brewer.pal(8, "Dark2")

# 7. Nube de palabras
set.seed(123)

ggplot(df_palabras, aes(label = word, size = freq, color = word)) +
  geom_text_wordcloud_area(
    grid_size = 1,
    rm_outside = TRUE
  ) +
  scale_size_area(max_size = 65) +
  scale_color_manual(values = rep(paleta, length.out = nrow(df_palabras))) +
  theme_minimal() +
  theme(
    legend.position = "none",
    plot.margin = margin(10, 10, 10, 10)
  )
```

## Sección. Desarrollo humano

### ¿Cuál es su estado de salud mental actualmente?

::: {.callout-note title="Descripción para todos los campus"}
Un **46,7% de los estudiantes califica su estado de salud mental como bueno**, mientras que el **42,1% lo describe como excelente**. En menor medida, **el 8,6% lo percibe como regular** y un **2,5%** no sabe cómo evaluarlo. En conjunto, cerca del **88,8%** expresa encontrarse en condiciones favorables, aunque persiste una minoría que refleja niveles menos óptimos y que merece atención.
:::

```{r, message=FALSE, warning=FALSE, include=TRUE, echo=FALSE}
library(dplyr)
library(plotly)

# 1. Preparar los datos
datos_plot <- datos %>%
  filter(!is.na(campus), !is.na(salud_ment),
         campus %in% campus_a_incluir) %>%
  group_by(campus, salud_ment) %>%
  summarise(n = n(), .groups = "drop")

# 2. Grupo "Todos"
todos <- datos %>%
  filter(!is.na(salud_ment)) %>%
  count(salud_ment, name = "n") %>%
  mutate(campus = "Todos")

# 3. Unir
niveles_campus <- c("Todos", campus_a_incluir)

datos_final <- bind_rows(datos_plot, todos) %>%
  mutate(campus = factor(campus, levels = niveles_campus))

# 4. Calcular porcentaje
datos_final <- datos_final %>%
  group_by(campus) %>%
  mutate(
    total = sum(n),
    porcentaje = round((n / total) * 100, 1)
  ) %>%
  ungroup()

# 5. Ordenar categorías
datos_final <- datos_final %>%
  mutate(salud_ment = reorder(salud_ment, porcentaje))

# 6. Gráfico de barras horizontales
fig <- plot_ly(
  data = datos_final,
  x = ~porcentaje,
  y = ~salud_ment,
  type = "bar",
  orientation = "h",
  text = ~paste0(porcentaje, "%"),
  textposition = "outside",
  hovertemplate = paste(
    "<b>%{y}</b><br>",
    "Porcentaje: %{x}%<br>",
    "Frecuencia: %{customdata}<extra></extra>"
  ),
  customdata = ~n,
  marker = list(color = color_campus("Todos")),
  transforms = list(
    list(
      type = "filter",
      target = ~campus,
      operation = "=",
      value = "Todos"
    )
  )
) %>%
  layout(
    title = "",
    xaxis = list(title = "Porcentaje (%)"),
    yaxis = list(title = ""),
    updatemenus = list(
      list(
        type = "dropdown",
        active = 0,
        buttons = lapply(niveles_campus, function(c) {
          list(
            method = "restyle",
            args = list(list("transforms[0].value" = c, "marker.color" = color_campus(c))),
            label = c
          )
        })
      )
    )
  )

fig
```

### ¿Siente apoyo emocional por parte de su familia?

::: {.callout-note title="Descripción para todos los campus"}
La gran mayoría de **los estudiantes (93,0%) asegura recibir apoyo emocional de su familia**, mientras que un **7,0% indica no contar con este respaldo**. Este alto porcentaje de acompañamiento familiar constituye un factor protector clave, al reforzar el bienestar emocional y académico de los estudiantes.
:::

```{r, message=FALSE, warning=FALSE, include=TRUE, echo=FALSE}
library(dplyr)
library(plotly)
library(RColorBrewer)

# 1. Preparar los datos por campus y ¿Siente apoyo emocional por parte de su familia?
datos_plot <- datos %>%
  filter(!is.na(campus), !is.na(apoyo_fam), campus %in% campus_a_incluir) %>%
  group_by(campus, apoyo_fam) %>%
  summarise(n = n(), .groups = "drop")

# 2. Agregar grupo "Todos"
todos <- datos %>%
  filter(!is.na(apoyo_fam)) %>%
  count(apoyo_fam, name = "n") %>%
  mutate(campus = "Todos")

# 3. Fijar niveles de campus (con "Todos" primero)
niveles_campus <- c("Todos", campus_a_incluir)

# 4. Crear grafico de barras con filtro
fig <- crear_grafico_barras_campus(
  datos_plot = datos_plot,
  todos = todos,
  categoria = apoyo_fam,
  niveles_campus = niveles_campus,
  niveles_categoria = if (is.factor(datos$apoyo_fam)) levels(datos$apoyo_fam) else NULL
)

fig
```

### ¿Quiénes considera que son sus redes de apoyo actualmente?

::: {.callout-note title="Descripción para todos los campus"}
Los estudiantes mencionan que la **madre** y el **padre** constituyen las principales redes de apoyo, seguidos por los **hermanos**, los **otros familiares** y la **pareja**. Asimismo, se reconocen como fuentes de acompañamiento los **compañeros** y el **área espiritual**. En menor medida aparecen los casos en los que no se identifica una red de apoyo. En conjunto, los resultados confirman que el núcleo familiar continúa siendo el principal soporte emocional, complementado por relaciones sociales cercanas.
:::

```{r, message=FALSE, warning=FALSE, echo=FALSE, fig.width=10, fig.height=6}
# Librerías
library(ggplot2)
library(ggwordcloud)
library(dplyr)
library(stringr)
library(RColorBrewer)

# Paso 1: Separar las respuestas múltiples por ';' y limpiar
# Suponiendo que la variable se llama datos$red_apoyo
palabras <- str_split(na.omit(datos$red_apoyo), ";") |> unlist()
palabras <- str_trim(palabras) # quitar espacios extra
palabras <- tolower(palabras)  # pasar a minúsculas

# Paso 2: Limpiar texto (remover palabras vacías y triviales)
palabras <- palabras[palabras != ""]
palabras <- palabras[!palabras %in% c("otros", "ninguno", "ninguna", "etc")]

# Paso 3: Crear tabla de frecuencia
df_palabras <- data.frame(word = palabras) |> 
  count(word, name = "freq") |> 
  arrange(desc(freq))

# Paso 4: Visualización con ggwordcloud
# Usar una paleta predefinida de RColorBrewer
paleta <- brewer.pal(8, "Dark2")  # Otras: "Set1", "Paired", "Pastel1"

ggplot(df_palabras, aes(label = word, size = freq, color = word)) +
  geom_text_wordcloud_area(grid_size = 1, rm_outside = TRUE) +
  scale_size_area(max_size = 120) +
  scale_color_manual(values = rep(paleta, length.out = nrow(df_palabras))) +
  theme_minimal()
```

### ¿Tiene actualmente pareja sentimental?

::: {.callout-note title="Descripción para todos los campus"}
Alrededor de **un tercio de los estudiantes (31,6%) reporta tener una relación sentimental**, mientras que **la mayoría (68,4%) no cuenta con pareja en este momento**. Este resultado sugiere que una proporción significativa de la población estudiantil se encuentra soltera, lo que puede tener relación con sus dinámicas académicas, personales o sociales.
:::

```{r, message=FALSE, warning=FALSE, include=TRUE, echo=FALSE}
library(dplyr)
library(plotly)
library(RColorBrewer)

# 1. Preparar los datos por campus y ¿Tiene actualmente pareja sentimental?
datos_plot <- datos %>%
  filter(!is.na(campus), !is.na(pareja), campus %in% campus_a_incluir) %>%
  group_by(campus, pareja) %>%
  summarise(n = n(), .groups = "drop")

# 2. Agregar grupo "Todos"
todos <- datos %>%
  filter(!is.na(pareja)) %>%
  count(pareja, name = "n") %>%
  mutate(campus = "Todos")

# 3. Fijar niveles de campus (con "Todos" primero)
niveles_campus <- c("Todos", campus_a_incluir)

# 4. Crear grafico de barras con filtro
fig <- crear_grafico_barras_campus(
  datos_plot = datos_plot,
  todos = todos,
  categoria = pareja,
  niveles_campus = niveles_campus,
  niveles_categoria = if (is.factor(datos$pareja)) levels(datos$pareja) else NULL
)

fig
```

### ¿Cómo percibe que es su relación con su pareja?

::: {.callout-note title="Descripción para todos los campus"}
Los estudiantes que reportan tener pareja describen mayoritariamente sus relaciones con características **positivas**, destacándose términos como **cariñosa**, **compatible**, **romántica** y **adaptable**, los cuales concentran la mayor presencia. No obstante, también se registran, aunque con menor frecuencia, percepciones **negativas**, como relaciones **tóxicas** o **distantes**.
:::

```{r, message=FALSE, warning=FALSE, echo=FALSE, fig.width=10, fig.height=6}
# Librerías
library(ggplot2)
library(ggwordcloud)
library(dplyr)
library(stringr)
library(RColorBrewer)

# Paso 1: Separar las respuestas múltiples por ';' y limpiar
# Suponiendo que la variable se llama datos$rel_pareja
palabras <- str_split(na.omit(datos$rel_pareja), ";") |> unlist()
palabras <- str_trim(palabras) # quitar espacios extra
palabras <- tolower(palabras)  # pasar a minúsculas

# Paso 2: Limpiar texto (remover palabras vacías y triviales)
palabras <- palabras[palabras != ""]
palabras <- palabras[!palabras %in% c("otros", "ninguno", "ninguna", "etc")]

# Paso 3: Crear tabla de frecuencia
df_palabras <- data.frame(word = palabras) |> 
  count(word, name = "freq") |> 
  arrange(desc(freq))

# Paso 4: Visualización con ggwordcloud
# Usar una paleta predefinida de RColorBrewer
paleta <- brewer.pal(8, "Dark2")  # Otras: "Set1", "Paired", "Pastel1"

ggplot(df_palabras, aes(label = word, size = freq, color = word)) +
  geom_text_wordcloud_area(grid_size = 1, rm_outside = TRUE) +
  scale_size_area(max_size = 120) +
  scale_color_manual(values = rep(paleta, length.out = nrow(df_palabras))) +
  theme_minimal()
```

### ¿Cómo considera su relación con sus padres (con quien conviva-madre o padre):

::: {.callout-note title="Descripción para todos los campus"}
La mayoría de los estudiantes percibe su relación con **los padres como cercana (56,1%) o muy estrecha (30,9%)**. **Un 9,5% señala que, a pesar de la cercanía, existen conflictos**, y un **3,6% describe el vínculo como distante**. En general, cerca del **87,0%** reconoce una buena relación familiar, lo cual coincide con los altos niveles de apoyo emocional señalados en otras preguntas.
:::

```{r, message=FALSE, warning=FALSE, include=TRUE, echo=FALSE}
library(dplyr)
library(plotly)
library(RColorBrewer)

# 1. Preparar los datos por campus y ¿Cómo considera su relación con sus padres (con quien conviva-madre o padre)
datos_plot <- datos %>%
  filter(!is.na(campus), !is.na(rel_padres), campus %in% campus_a_incluir) %>%
  group_by(campus, rel_padres) %>%
  summarise(n = n(), .groups = "drop")

# 2. Agregar grupo "Todos"
todos <- datos %>%
  filter(!is.na(rel_padres)) %>%
  count(rel_padres, name = "n") %>%
  mutate(campus = "Todos")

# 3. Fijar niveles de campus (con "Todos" primero)
niveles_campus <- c("Todos", campus_a_incluir)

# 4. Crear grafico de barras con filtro
fig <- crear_grafico_barras_campus(
  datos_plot = datos_plot,
  todos = todos,
  categoria = rel_padres,
  niveles_campus = niveles_campus,
  niveles_categoria = if (is.factor(datos$rel_padres)) levels(datos$rel_padres) else NULL
)

fig
```

### En su contexto familiar (familia de origen) usted experimenta o experimentó

::: {.callout-note title="Descripción para todos los campus"}
En el contexto de la **familia de origen**, la mayoría de los estudiantes manifiesta **no haber experimentado ningún tipo de violencia (90,4 %)**. Entre quienes sí reportan haber vivido estas situaciones, la **violencia psicológica (4,7 %)** y la **violencia física (2,8 %)** son las más frecuentes, mientras que la **violencia económica (1,4 %)**, la **sexual (0,6 %)** y la **patrimonial (0,1 %)** se presentan en proporciones muy reducidas. En conjunto, los resultados indican que la mayor parte del estudiantado proviene de entornos familiares sin antecedentes de violencia, aunque subsisten casos puntuales que requieren atención y acompañamiento oportuno.
:::

```{r, message=FALSE, warning=FALSE, include=TRUE, echo=FALSE}
library(dplyr)
library(plotly)

# 1. Preparar los datos
datos_plot <- datos %>%
  filter(!is.na(campus), !is.na(fam_origen),
         campus %in% campus_a_incluir) %>%
  group_by(campus, fam_origen) %>%
  summarise(n = n(), .groups = "drop")

# 2. Grupo "Todos"
todos <- datos %>%
  filter(!is.na(fam_origen)) %>%
  count(fam_origen, name = "n") %>%
  mutate(campus = "Todos")

# 3. Unir datos
niveles_campus <- c("Todos", campus_a_incluir)

datos_final <- bind_rows(datos_plot, todos) %>%
  mutate(campus = factor(campus, levels = niveles_campus))

# 4. Calcular porcentajes
datos_final <- datos_final %>%
  group_by(campus) %>%
  mutate(
    total = sum(n),
    porcentaje = round((n / total) * 100, 1)
  ) %>%
  ungroup()

# 5. Ordenar categorías (solo en "Todos")
orden_niveles <- datos_final %>%
  filter(campus == "Todos") %>%
  arrange(desc(porcentaje)) %>%
  pull(fam_origen)

datos_final <- datos_final %>%
  mutate(fam_origen = factor(fam_origen, levels = orden_niveles))

# 6. Gráfico horizontal
fig <- plot_ly(
  data = datos_final,
  x = ~porcentaje,
  y = ~fam_origen,
  type = "bar",
  orientation = "h",
  text = ~paste0(porcentaje, "%"),
  textposition = "outside",
  customdata = ~n,
  hovertemplate = paste(
    "<b>%{y}</b><br>",
    "Porcentaje: %{x}%<br>",
    "Frecuencia: %{customdata}<extra></extra>"
  ),
  marker = list(color = color_campus("Todos")),
  transforms = list(
    list(
      type = "filter",
      target = ~campus,
      operation = "=",
      value = "Todos"
    )
  )
) %>%
  layout(
    title = "",
    xaxis = list(title = "Porcentaje (%)"),
    yaxis = list(title = ""),
    updatemenus = list(
      list(
        type = "dropdown",
        active = 0,
        buttons = lapply(niveles_campus, function(c) {
          list(
            method = "restyle",
            args = list(list("transforms[0].value" = c, "marker.color" = color_campus(c))),
            label = c
          )
        })
      )
    )
  )

fig
```

### En su contexto familiar (familia conformada) usted experimenta o experimentó

::: {.callout-note title="Descripción para todos los campus"}
En el contexto familiar, la mayoría de los estudiantes indica **no haber conformado aún una familia propia (94,2 %)**. Entre quienes sí lo han hecho, la presencia de situaciones de violencia es **baja**, siendo la **violencia psicológica (2,6 %)** y la **violencia económica (1,5 %)** las más reportadas. En porcentajes menores aparecen la **violencia física (1,1 %)**, la **sexual (0,4 %)** y la **patrimonial (0,1 %)**. Estos datos sugieren que, en los casos de familia conformada, los episodios de violencia son poco frecuentes, aunque requieren atención y seguimiento oportuno.
:::

```{r, message=FALSE, warning=FALSE, include=TRUE, echo=FALSE}
library(dplyr)
library(plotly)

# 1. Preparar los datos
datos_plot <- datos %>%
  filter(!is.na(campus), !is.na(fam_formada),
         campus %in% campus_a_incluir) %>%
  group_by(campus, fam_formada) %>%
  summarise(n = n(), .groups = "drop")

# 2. Grupo "Todos"
todos <- datos %>%
  filter(!is.na(fam_formada)) %>%
  count(fam_formada, name = "n") %>%
  mutate(campus = "Todos")

# 3. Unir datos
niveles_campus <- c("Todos", campus_a_incluir)

datos_final <- bind_rows(datos_plot, todos) %>%
  mutate(campus = factor(campus, levels = niveles_campus))

# 4. Calcular porcentaje
datos_final <- datos_final %>%
  group_by(campus) %>%
  mutate(
    total = sum(n),
    porcentaje = round((n / total) * 100, 1)
  ) %>%
  ungroup()

# 5. Ordenar categorías (según "Todos")
orden_niveles <- datos_final %>%
  filter(campus == "Todos") %>%
  arrange(desc(porcentaje)) %>%
  pull(fam_formada)

datos_final <- datos_final %>%
  mutate(fam_formada = factor(fam_formada, levels = orden_niveles))

# 6. Gráfico horizontal
fig <- plot_ly(
  data = datos_final,
  x = ~porcentaje,
  y = ~fam_formada,
  type = "bar",
  orientation = "h",
  text = ~paste0(porcentaje, "%"),
  textposition = "outside",
  customdata = ~n,
  hovertemplate = paste(
    "<b>%{y}</b><br>",
    "Porcentaje: %{x}%<br>",
    "Frecuencia: %{customdata}<extra></extra>"
  ),
  marker = list(color = color_campus("Todos")),
  transforms = list(
    list(
      type = "filter",
      target = ~campus,
      operation = "=",
      value = "Todos"
    )
  )
) %>%
  layout(
    title = "",
    xaxis = list(title = "Porcentaje (%)"),
    yaxis = list(title = ""),
    updatemenus = list(
      list(
        type = "dropdown",
        active = 0,
        buttons = lapply(niveles_campus, function(c) {
          list(
            method = "restyle",
            args = list(list("transforms[0].value" = c, "marker.color" = color_campus(c))),
            label = c
          )
        })
      )
    )
  )

fig
```
