---
title: "Sección 2. Aspectos sociodemográficos"
format: html
---

## Sección. Aspectos sociodemográficos

## Movilidad

```{r setup-datos, include=FALSE, message=FALSE, warning=FALSE}

# ===============================
# Paquetes necesarios (optimizado)
# ===============================
paquetes <- c(
  "tidyverse",      # incluye dplyr, ggplot2, tidyr
  "readxl",
  "janitor",
  "snakecase",
  "stringr",
  "stringi",
  "writexl",
  "plotly",
  "RColorBrewer",
  "kableExtra",
  "tm",
  "SnowballC",
  "ggwordcloud",
  "wordcloud2",
  "psych",
  "skimr",
  "summarytools",
  "corrplot",
  "ggpubr",
  "lattice",
  "Hmisc",
  "scales",
  "ggrepel"
)

# ===============================
# Instalar y cargar automáticamente
# ===============================
instalar_si_falta <- function(p) {
  if (!require(p, character.only = TRUE, quietly = TRUE)) {
    install.packages(p)
    library(p, character.only = TRUE)
  }
}

invisible(lapply(paquetes, instalar_si_falta))

# ===============================
# Cargar datos (elige UNA opción)
# ===============================

# OPCIÓN A (BASE ORIGINAL - recomendada ahora)
source("scripts/utilidades.R", encoding = "UTF-8")
source("scripts/limpieza_datos.R", encoding = "UTF-8")

datos <- readxl::read_excel("data/data20262.xlsx") %>%
  dplyr::filter(!is.na(participa_encuesta)) %>% # solo quienes respondieron
  dplyr::mutate(campus = normalizar_campus(campus))

# OPCIÓN B (BASE LIMPIA - cuando estabilices pipeline)
# if (!exists("datos")) {
#   source("scripts/limpieza_datos.R")
# }
```

```{r, message=FALSE, warning=FALSE, echo=FALSE}

## Datos cargados desde pipeline en scripts/limpieza_datos.R
```

```{r, message=FALSE, warning=FALSE, include=TRUE, echo=FALSE}
# Librerias necesarias
#install.packages(c("ggplot2", "psych", "skimr", "summarytools", "corrplot", "ggpubr"))
library(ggplot2)
library(psych)
library(skimr)
library(summarytools)
library(corrplot)
library(tidyr)
library(RColorBrewer)
library(ggpubr)
library(plotly)
library(lattice)
library(Hmisc)
library(skimr)
library(summarytools)
library(base)
library(ggpubr)
library(scales)
library(dplyr)
library(ggrepel)
library(tidyverse)
library(scales)
```

```{r, message=FALSE, warning=FALSE, echo=FALSE}
## Convertir las variables caracter a factor
# Lista de columnas que se convertirán en factores
cols_factor <- c(
  "tipo_doc","genero","campus","prog_acad","sexo_id","pais","est_civ",
  "ciu_orig","desemp_aca","leng_ext","cert_leng","ingles","frances",
  "portug","aleman","italiano","otra_leng","matema","comp_lec",
  "expr_oral","acompa","tipo_acomp","memoria","comp","adaptac",
  "atencion","analisis","hab_pub","est_orat","expr_amig","comp_nvos",
  "hb_fortaleza","hb_mejorar","transp_hab","combust","transp_comp",
  "comp_dispo","tip_familia","convive","grupo_pobl","grupo_pert",
  "grupo_etn","etnia_ind","pago_sem","eligio_udes","prim_univ",
  "niv_padre","niv_madre","estrato2","internet","tv_suscrip",
  "esp_estud","jorn_univ","trab_padre","trab_madre","bienes_hog",
  "remunera","sit_ec_hog","sust_psic","tipo_psic","ayuda_psic",
  "tipo_ayuda","fuma","mot_fuma","otra_resp","alcohol","mot_alc",
  "ocas_alc","anticoncep","tipo_antc","id_gen","gen_otro",
  "orient_sex","otra_orsex","enf_diag","tipo_enf","medic_enf",
  "discap","tipo_disc","arte_atra","hab_art","tipo_art",
  "aprend_art","dia_art","amb_prac","act_fisica","lectura",
  "deporte","tipo_dep","otros_dep","salud_ment","apoyo_fam",
  "red_apoyo","pareja","rel_pareja","rel_padres",
  "fam_origen","fam_formada"
)

# Convertir solo las columnas que realmente existen
cols_existentes <- intersect(cols_factor, names(datos))
datos[cols_existentes] <- lapply(datos[cols_existentes], as.factor)
```

::: {.callout-warning title="Aclaración importante"}
En los gráficos y filtros, el nombre Cúcuta aparecerá como Cucuta.
:::

### Medio de transporte habitual de su casa a la universidad

::: {.callout-note title="Descripción para todos los campus"}
A nivel general (todos los campus), la movilidad de los estudiantes muestra una **mayor participación de medios motorizados**, con la **motocicleta como principal medio de transporte (24,4%)**. Le siguen el **transporte público (18,6%)**, el **transporte solicitado por plataforma digital (18,1%)** y el **carro propio (16,7%)**, lo que evidencia una distribución relativamente diversificada entre varias alternativas motorizadas.

El **desplazamiento a pie (11,5%)** también mantiene una presencia relevante, mientras que la **ruta UDES (8,7%)** conserva una participación menor pero significativa. En contraste, el uso de medios sostenibles como la **bicicleta (0,7%)** es marginal, y las respuestas de **«No aplica» (1,4%)** tienen una incidencia residual.
:::

```{r, message=FALSE, warning=FALSE, include=TRUE, echo=FALSE}
library(dplyr)
library(plotly)
library(stringr)

# 1. Preparar los datos por campus y medio de transporte habitual
datos_plot <- datos %>%
  filter(
    !is.na(campus),
    !is.na(transp_hab),
    campus %in% c("Bucaramanga", "Cucuta", "Valledupar", "Bogotá")
  ) %>%
  mutate(
    transp_hab = str_trim(as.character(transp_hab))
  ) %>%
  count(campus, transp_hab, name = "n")

# 2. Agregar grupo "Todos"
todos <- datos %>%
  filter(!is.na(transp_hab)) %>%
  mutate(
    transp_hab = str_trim(as.character(transp_hab))
  ) %>%
  count(transp_hab, name = "n") %>%
  mutate(campus = "Todos")

# 3. Fijar niveles de campus
niveles_campus <- c("Todos", "Bucaramanga", "Cucuta", "Valledupar", "Bogotá")

# 4. Unir y calcular porcentajes por campus
datos_final <- bind_rows(datos_plot, todos) %>%
  mutate(campus = factor(campus, levels = niveles_campus)) %>%
  group_by(campus) %>%
  mutate(pct = n / sum(n) * 100) %>%
  ungroup() %>%
  mutate(
    transp_hab_etiqueta = etiqueta_dos_lineas(transp_hab, ancho = 34)
  )

# 6. Etiquetas bonitas
etiquetas_campus <- c(
  "Todos" = "Todos",
  "Bucaramanga" = "Bucaramanga",
  "Cucuta" = "Cúcuta",
  "Valledupar" = "Valledupar",
  "Bogotá" = "Bogotá"
)

# 7. Crear una traza por campus para que cambie color
fig <- plot_ly()

for (i in seq_along(niveles_campus)) {
  camp <- niveles_campus[i]
  
  df <- datos_final %>%
    filter(campus == camp) %>%
    arrange(pct)
  
  fig <- fig %>%
    add_trace(
      data = df,
      x = ~pct,
      y = ~reorder(transp_hab_etiqueta, pct),
      type = "bar",
      orientation = "h",
      text = ~paste0(round(pct, 1), "%"),
      textposition = "outside",
      marker = list(color = colores_campus[[camp]]),
      customdata = ~n,
      hovertemplate = paste(
        "<b>Transporte:</b> %{y}<br>",
        "<b>Porcentaje:</b> %{x:.1f}%<br>",
        "<b>Frecuencia:</b> %{customdata}<extra></extra>"
      ),
      visible = ifelse(i == 1, TRUE, FALSE),
      name = etiquetas_campus[[camp]]
    )
}

# 8. Botones dropdown
botones <- lapply(seq_along(niveles_campus), function(i) {
  vis <- rep(FALSE, length(niveles_campus))
  vis[i] <- TRUE
  
  list(
    method = "update",
    args = list(
      list(visible = vis),
      list(
        title = paste("Medio de transporte habitual de su casa a la universidad -", etiquetas_campus[[niveles_campus[i]]])
      )
    ),
    label = etiquetas_campus[[niveles_campus[i]]]
  )
})

# 9. Layout final
fig %>%
  layout(
    title = "Medio de transporte habitual de su casa a la universidad - Todos",
    xaxis = list(title = "Porcentaje (%)"),
    yaxis = list(title = ""),
    showlegend = FALSE,
    updatemenus = list(
      list(
        type = "dropdown",
        active = 0,
        x = 1.02,
        y = 0.5,
        xanchor = "left",
        yanchor = "middle",
        direction = "down",
        buttons = botones
      )
    ),
    margin = list(l = 180, r = 120, t = 60, b = 40)
  )
```

### Su vehículo que tipo de combustible utiliza

::: {.callout-note title="Descripción para todos los campus"}
El análisis centrado en los estudiantes que **sí cuentan con vehículo propio** muestra una predominancia abrumadora de la **gasolina como principal tipo de combustible (90,7%)**. Esto indica que casi la totalidad del parque automotor estudiantil continúa sustentándose en tecnologías tradicionales de combustión interna.

En contraste, las alternativas de menor participación corresponden a los **vehículos híbridos (4,8%)**, el **diésel (2,6%)** y los **vehículos eléctricos 100% (1,9%)**, lo que evidencia una presencia todavía muy reducida de opciones de movilidad de bajas emisiones.
:::

```{r, message=FALSE, warning=FALSE, include=TRUE, echo=FALSE}
library(dplyr)
library(plotly)
library(stringr)

# 1. Preparar datos por campus y tipo de combustible
datos_plot <- datos %>%
  filter(
    !is.na(campus),
    !is.na(combust),
    campus %in% c("Bucaramanga", "Cucuta", "Valledupar", "Bogotá")
  ) %>%
  mutate(
    combust = str_trim(as.character(combust))
  ) %>%
  count(campus, combust, name = "n")

# 2. Agregar grupo "Todos"
todos <- datos %>%
  filter(!is.na(combust)) %>%
  mutate(
    combust = str_trim(as.character(combust))
  ) %>%
  count(combust, name = "n") %>%
  mutate(campus = "Todos")

# 3. Orden de campus
niveles_campus <- c("Todos", "Bucaramanga", "Cucuta", "Valledupar", "Bogotá")

# 4. Unir y calcular porcentajes
datos_final <- bind_rows(datos_plot, todos) %>%
  mutate(campus = factor(campus, levels = niveles_campus)) %>%
  group_by(campus) %>%
  mutate(pct = n / sum(n) * 100) %>%
  ungroup()

etiquetas_campus <- c(
  "Todos" = "Todos",
  "Bucaramanga" = "Bucaramanga",
  "Cucuta" = "Cúcuta",
  "Valledupar" = "Valledupar",
  "Bogotá" = "Bogotá"
)

# 6. Crear una traza por campus para que cambie el color
fig <- plot_ly()

for (i in seq_along(niveles_campus)) {
  camp <- niveles_campus[i]
  
  df <- datos_final %>%
    filter(campus == camp) %>%
    arrange(pct)
  
  fig <- fig %>%
    add_trace(
      data = df,
      x = ~pct,
      y = ~reorder(combust, pct),
      type = "bar",
      orientation = "h",
      text = ~paste0(round(pct, 1), "%"),
      textposition = "outside",
      marker = list(color = colores_campus[[camp]]),
      customdata = ~n,
      hovertemplate = paste(
        "<b>Combustible:</b> %{y}<br>",
        "<b>Porcentaje:</b> %{x:.1f}%<br>",
        "<b>Frecuencia:</b> %{customdata}<extra></extra>"
      ),
      visible = ifelse(i == 1, TRUE, FALSE),
      name = etiquetas_campus[[camp]]
    )
}

# 7. Botones del dropdown
botones <- lapply(seq_along(niveles_campus), function(i) {
  vis <- rep(FALSE, length(niveles_campus))
  vis[i] <- TRUE
  
  list(
    method = "update",
    args = list(
      list(visible = vis),
      list(
        title = paste("Tipo de combustible utilizado -", etiquetas_campus[[niveles_campus[i]]])
      )
    ),
    label = etiquetas_campus[[niveles_campus[i]]]
  )
})

# 8. Layout final
fig %>%
  layout(
    title = "Tipo de combustible utilizado - Todos",
    xaxis = list(title = "Porcentaje (%)"),
    yaxis = list(title = ""),
    showlegend = FALSE,
    updatemenus = list(
      list(
        type = "dropdown",
        active = 0,
        x = 1.02,
        y = 0.5,
        xanchor = "left",
        yanchor = "middle",
        direction = "down",
        buttons = botones
      )
    ),
    margin = list(l = 180, r = 120, t = 60, b = 40)
  )
```

```{r, message=FALSE, warning=FALSE, include=FALSE, echo=FALSE}
crear_barras_campus <- function(datos_plot, todos, categoria, niveles_campus,
                                etiqueta_hover, niveles_categoria = NULL,
                                margen_izq = NULL) {
  datos_final <- bind_rows(datos_plot, todos) %>%
    mutate(campus = factor(campus, levels = niveles_campus)) %>%
    group_by(campus) %>%
    mutate(pct = round(100 * n / sum(n), 1)) %>%
    ungroup()

  if (is.null(niveles_categoria) && is.factor(datos_final[[categoria]])) {
    niveles_categoria <- levels(datos_final[[categoria]])
  }

  if (is.null(niveles_categoria)) {
    niveles_categoria <- datos_final %>%
      filter(campus == "Todos") %>%
      arrange(desc(pct), desc(n)) %>%
      pull(.data[[categoria]]) %>%
      as.character() %>%
      unique()
  } else {
    niveles_presentes <- unique(as.character(datos_final[[categoria]]))
    niveles_categoria <- niveles_categoria[niveles_categoria %in% niveles_presentes]
  }

  datos_final <- datos_final %>%
    mutate(categoria_plot = factor(as.character(.data[[categoria]]), levels = unique(as.character(niveles_categoria))))

  categorias_unicas <- unique(as.character(datos_final$categoria_plot))
  max_chars <- if (length(categorias_unicas) > 0) max(nchar(categorias_unicas), na.rm = TRUE) else 0
  if (is.null(margen_izq)) {
    margen_izq <- max(180, min(520, 8 * max_chars + 40))
  }

  max_pct <- max(datos_final$pct, na.rm = TRUE)
  altura <- max(350, 110 + 35 * length(categorias_unicas))
  botones <- lapply(niveles_campus, function(c) {
    list(
      method = "restyle",
      args = list(list("transforms[0].value" = c, "marker.color" = color_campus(c))),
      label = c
    )
  })

  plot_ly(
    data = datos_final,
    x = ~pct,
    y = ~categoria_plot,
    type = "bar",
    orientation = "h",
    marker = list(color = color_campus("Todos")),
    text = ~paste0(pct, "%"),
    textposition = "outside",
    cliponaxis = FALSE,
    customdata = ~n,
    hovertemplate = paste0(
      "<b>", etiqueta_hover, ":</b> %{y}<br>",
      "<b>Porcentaje:</b> %{x:.1f}%<br>",
      "<b>Frecuencia:</b> %{customdata}<extra></extra>"
    ),
    transforms = list(
      list(type = "filter", target = ~campus, operation = "=", value = "Todos")
    )
  ) %>%
    layout(
      title = list(text = "<b></b>", x = 0.5, xanchor = "center"),
      xaxis = list(title = "Porcentaje (%)", range = c(0, max_pct * 1.2), automargin = TRUE),
      yaxis = list(title = "", autorange = "reversed", automargin = TRUE),
      showlegend = FALSE,
      updatemenus = list(
        list(
          type = "dropdown",
          active = 0,
          x = 1.02,
          y = 0.5,
          xanchor = "left",
          yanchor = "middle",
          direction = "down",
          buttons = botones
        )
      ),
      margin = list(l = margen_izq, r = 120, t = 60, b = 40),
      height = altura
    )
}
```

### Comparte con otras personas durante el trayecto su medio de transporte habitual

::: {.callout-note title="Descripción para todos los campus"}
En el conjunto de estudiantes que respondieron esta pregunta, **dos tercios no comparten su medio de transporte habitual (67,0%)**, mientras que un **33,0% sí lo hace**. Esto muestra que la movilidad compartida tiene presencia, pero sigue siendo minoritaria frente al desplazamiento individual.

En consecuencia, persiste un margen importante para promover estrategias de carpooling o viajes compartidos que permitan optimizar costos y favorecer una movilidad más sostenible.
:::

```{r, message=FALSE, warning=FALSE, include=TRUE, echo=FALSE}
library(dplyr)
library(plotly)
library(RColorBrewer)

# 1. Preparar los datos por campus y Comparte con otras personas durante el trayecto su medio de transporte habitual
datos_plot <- datos %>%
  filter(!is.na(campus), !is.na(transp_comp), campus %in% c("Bucaramanga", "Cucuta", "Valledupar", "Bogotá")) %>%
  group_by(campus, transp_comp) %>%
  summarise(n = n(), .groups = "drop")

# 2. Agregar grupo "Todos"
todos <- datos %>%
  filter(!is.na(transp_comp)) %>%
  count(transp_comp, name = "n") %>%
  mutate(campus = "Todos")

# 3. Fijar niveles de campus (con "Todos" primero)
niveles_campus <- c("Todos", "Bucaramanga", "Cucuta", "Valledupar", "Bogotá")

# 4. Unir todos los datos y construir grafico de barras con filtro
fig <- crear_barras_campus(
  datos_plot = datos_plot,
  todos = todos,
  categoria = "transp_comp",
  niveles_campus = niveles_campus,
  etiqueta_hover = "Comparte el transporte",
  niveles_categoria = if (is.factor(datos$transp_comp)) levels(droplevels(datos$transp_comp)) else NULL
)
fig
```

### ¿Estaría dispuesto a compartir su medio de transporte?

::: {.callout-note title="Descripción para todos los campus"}
Aunque la práctica efectiva de compartir el transporte sigue siendo minoritaria, la disposición potencial es favorable: el **66,7% de los estudiantes afirma que sí estaría dispuesto a compartir su medio de transporte**, frente a un **33,3% que no lo haría**.

Este resultado muestra una base de apertura relevante para impulsar estrategias institucionales de movilidad compartida.
:::

```{r, message=FALSE, warning=FALSE, include=TRUE, echo=FALSE}
library(dplyr)
library(plotly)
library(RColorBrewer)

# 1. Preparar los datos por campus y ¿Estaría dispuesto a compartir su medio de transporte?
datos_plot <- datos %>%
  filter(!is.na(campus), !is.na(comp_dispo), campus %in% c("Bucaramanga", "Cucuta", "Valledupar", "Bogotá")) %>%
  group_by(campus, comp_dispo) %>%
  summarise(n = n(), .groups = "drop")

# 2. Agregar grupo "Todos"
todos <- datos %>%
  filter(!is.na(comp_dispo)) %>%
  count(comp_dispo, name = "n") %>%
  mutate(campus = "Todos")

# 3. Fijar niveles de campus (con "Todos" primero)
niveles_campus <- c("Todos", "Bucaramanga", "Cucuta", "Valledupar", "Bogotá")

# 4. Unir todos los datos y construir grafico de barras con filtro
fig <- crear_barras_campus(
  datos_plot = datos_plot,
  todos = todos,
  categoria = "comp_dispo",
  niveles_campus = niveles_campus,
  etiqueta_hover = "Disposicion a compartir el transporte",
  niveles_categoria = if (is.factor(datos$comp_dispo)) levels(droplevels(datos$comp_dispo)) else NULL
)
fig
```

### Tiempo en promedio en desplazamiento de su casa a la universidad

::: {.callout-note title="Descripción para todos los campus"}
La mayoría de los estudiantes tarda **entre 10 y 30 minutos** en llegar a la universidad (**51,5%**), seguida por un **24,2%** que invierte **menos de 10 minutos**. Esto indica que, en general, los tiempos de desplazamiento se concentran en trayectos cortos o moderados.

En una proporción menor, el **17,9%** dedica **entre 30 y 60 minutos**, mientras que solo un **6,4%** reporta trayectos de **más de 60 minutos**, correspondiente al grupo con mayores exigencias de movilidad cotidiana.
:::

```{r, message=FALSE, warning=FALSE, include=TRUE, echo=FALSE}
library(dplyr)
library(plotly)
library(RColorBrewer)

# 1. Preparar los datos por campus y tiempo de transporte
datos_plot <- datos %>%
  filter(!is.na(campus), !is.na(tiemp_trans), campus %in% c("Bucaramanga", "Cucuta", "Valledupar", "Bogotá")) %>%
  group_by(campus, tiemp_trans) %>%
  summarise(n = n(), .groups = "drop")

# 2. Agregar grupo "Todos"
todos <- datos %>%
  filter(!is.na(tiemp_trans)) %>%
  count(tiemp_trans, name = "n") %>%
  mutate(campus = "Todos")

# 3. Fijar niveles de campus (con "Todos" primero)
niveles_campus <- c("Todos", "Bucaramanga", "Cucuta", "Valledupar", "Bogotá")

# 4. Unir todos los datos y construir grafico de barras con filtro
fig <- crear_barras_campus(
  datos_plot = datos_plot,
  todos = todos,
  categoria = "tiemp_trans",
  niveles_campus = niveles_campus,
  etiqueta_hover = "Tiempo promedio de desplazamiento",
  niveles_categoria = if (is.factor(datos$tiemp_trans)) levels(droplevels(datos$tiemp_trans)) else NULL
)
fig
```

### Dinero en transporte, en promedio, semanal en desplazamiento

::: {.callout-note title="Descripción para todos los campus"}
La distribución del gasto semanal en transporte muestra su mayor concentración en quienes destinan **más de $50.000** (**22,1%**), seguidos por quienes **no gastan nada** (**18,6%**). Esto evidencia la coexistencia de dos realidades: un grupo con costos altos de desplazamiento y otro que no incurre en gasto directo.

A partir de allí, la distribución se reparte entre quienes gastan **entre $40.000 y $50.000 (14,3%)**, **entre $20.000 y $30.000 (13,5%)**, **entre $10.000 y $20.000 (12,4%)**, **entre $30.000 y $40.000 (10,6%)** y **entre $5.000 y $10.000 (8,6%)**, sin que un solo tramo intermedio concentre de manera dominante al estudiantado.
:::

```{r, message=FALSE, warning=FALSE, include=TRUE, echo=FALSE}
library(dplyr)
library(plotly)

# 1. Preparar los datos por campus y Dinero en transporte, en promedio, semanal en desplazamiento
datos_plot <- datos %>%
  filter(!is.na(campus) & !is.na(din_trans) & campus %in% c("Bucaramanga", "Cucuta", "Valledupar", "Bogotá")) %>%
  group_by(campus, din_trans) %>%
  summarise(n = n(), .groups = "drop")

# 2. Agregar grupo "Todos"
todos <- datos %>%
  filter(!is.na(din_trans)) %>%
  count(din_trans, name = "n") %>%
  mutate(campus = "Todos")

# 3. Fijar niveles de campus (con "Todos" primero)
niveles_campus <- c("Todos", "Bucaramanga", "Cucuta", "Valledupar", "Bogotá")

# 4. Unir todos los datos
datos_final <- bind_rows(datos_plot, todos) %>%
  mutate(campus = factor(campus, levels = niveles_campus))

# 5. Ordenar niveles de 'din_trans' por frecuencia total (grupo "Todos")
niveles_din_trans <- datos_final %>%
  filter(campus == "Todos") %>%
  arrange(desc(n)) %>%
  pull(din_trans)

datos_final <- datos_final %>%
  mutate(din_trans = factor(din_trans, levels = niveles_din_trans))

# 6. Calcular porcentajes por campus
datos_final <- datos_final %>%
  group_by(campus) %>%
  mutate(
    total_campus = sum(n),
    porcentaje = round((n / total_campus) * 100, 1)
  ) %>%
  ungroup()

# 7. Crear texto personalizado para el hover
datos_final <- datos_final %>%
  mutate(
    hover_text = paste0(
      "<b>", din_trans, "</b><br>",
      "Campus: ", campus, "<br>",
      "Frecuencia: ", n, "<br>",
      "Porcentaje: ", porcentaje, "%<br>",
      "<extra></extra>"
    )
  )

# 8. Crear gráfico de barras en celeste con filtro y tooltips personalizados
fig <- plot_ly(
  data = datos_final,
  x = ~din_trans,
  y = ~n,
  type = "bar",
  marker = list(color = color_campus("Todos")),
  hovertemplate = ~hover_text,
  transforms = list(
    list(
      type = 'filter',
      target = ~campus,
      operation = '=',
      value = "Todos"
    )
  )
) %>%
layout(
  title = list(
    text = "<b></b>", # negrilla y salto de línea
    font = list(size = 10), # tamaño más pequeño (ajústalo a gusto: 12, 14, 16…)
    x = 0.5,                # centrar
    xanchor = "center"
  ),
  xaxis = list(title = "Gastos semanales por desplazamiento"),
  yaxis = list(title = "Número de estudiantes"),
  updatemenus = list(
    list(
      type = 'dropdown',
      active = 0,
      buttons = lapply(niveles_campus, function(c) {
        list(method = "restyle",
             args = list(list("transforms[0].value" = c, "marker.color" = color_campus(c))),
             label = c)
      })
    )
  )
)
fig
```

## Familia cercana

### ¿Cuál es la tipología familiar de origen?

::: {.callout-note title="Descripción para todos los campus"}
La tipología familiar de origen de los estudiantes se concentra principalmente en la **familia nuclear biparental**, que representa el **62,7%** del total. Le siguen la **familia nuclear monoparental (14,8%)** y la **familia extensa (12,6%)**, lo que evidencia que la mayor parte del estudiantado proviene de estructuras familiares tradicionales o ampliadas.

Las demás tipologías presentan participaciones reducidas, como la **familia nuclear con parientes próximos (3,2%)**, la **reconstruida (2,2%)**, la **nuclear (1,8%)** y la **homoparental (1,3%)**, mientras que las categorías restantes tienen una incidencia marginal.
:::

```{r, message=FALSE, warning=FALSE, include=TRUE, echo=FALSE}
library(dplyr)
library(plotly)

# 1. Preparar los datos
datos_plot <- datos %>%
  filter(!is.na(campus) & !is.na(tip_familia) & campus %in% c("Bucaramanga", "Cucuta", "Valledupar", "Bogotá")) %>%
  group_by(campus, tip_familia) %>%
  summarise(n = n(), .groups = "drop")

# 2. Grupo "Todos"
todos <- datos %>%
  filter(!is.na(tip_familia)) %>%
  count(tip_familia, name = "n") %>%
  mutate(campus = "Todos")

# 3. Orden de campus
niveles_campus <- c("Todos", "Bucaramanga", "Cucuta", "Valledupar", "Bogotá")

# 4. Unir
datos_final <- bind_rows(datos_plot, todos) %>%
  mutate(campus = factor(campus, levels = niveles_campus))

# 5. Ordenar categorías por "Todos"
niveles_tip <- datos_final %>%
  filter(campus == "Todos") %>%
  arrange(desc(n)) %>%
  pull(tip_familia)

datos_final <- datos_final %>%
  mutate(tip_familia = factor(tip_familia, levels = niveles_tip))

# 6. Calcular porcentaje
datos_final <- datos_final %>%
  group_by(campus) %>%
  mutate(
    porcentaje = (n / sum(n)) * 100
  ) %>%
  ungroup()

etiquetas_campus <- c(
  "Todos" = "Todos",
  "Bucaramanga" = "Bucaramanga",
  "Cucuta" = "Cúcuta",
  "Valledupar" = "Valledupar",
  "Bogotá" = "Bogotá"
)

# 8. Crear gráfico con cambio de color por campus
fig <- plot_ly()

for (i in seq_along(niveles_campus)) {
  camp <- niveles_campus[i]
  
  df <- datos_final %>%
    filter(campus == camp)
  
  fig <- fig %>%
    add_trace(
      data = df,
      x = ~tip_familia,
      y = ~porcentaje,
      type = "bar",
      marker = list(color = colores_campus[[camp]]),
      text = ~paste0(round(porcentaje,1), "%"),
      textposition = "outside",
      customdata = ~n,
      hovertemplate = paste(
        "<b>Tipología:</b> %{x}<br>",
        "<b>Porcentaje:</b> %{y:.1f}%<br>",
        "<b>Frecuencia:</b> %{customdata}<extra></extra>"
      ),
      visible = ifelse(i == 1, TRUE, FALSE),
      name = etiquetas_campus[[camp]]
    )
}

# 9. Dropdown
botones <- lapply(seq_along(niveles_campus), function(i) {
  vis <- rep(FALSE, length(niveles_campus))
  vis[i] <- TRUE
  
  list(
    method = "update",
    args = list(
      list(visible = vis),
      list(title = paste("Tipología familiar de origen -", etiquetas_campus[[niveles_campus[i]]]))
    ),
    label = etiquetas_campus[[niveles_campus[i]]]
  )
})

# 10. Layout final
fig %>%
  layout(
    title = "Tipología familiar de origen - Todos",
    xaxis = list(title = "Tipología familiar"),
    yaxis = list(title = "Porcentaje (%)"),
    showlegend = FALSE,
    updatemenus = list(
      list(
        type = "dropdown",
        active = 0,
        x = 1.02,
        y = 0.5,
        xanchor = "left",
        yanchor = "middle",
        buttons = botones
      )
    ),
    margin = list(l = 80, r = 120, t = 60, b = 120)
  )
```

### ¿Con cuántas personas convive?

::: {.callout-note title="Descripción para todos los campus"}
Más de la mitad de los estudiantes (**53,8%**) vive en hogares de **3 a 4 personas**, seguido por un **26,4%** que convive con **1 a 2 personas**. Esto confirma una concentración importante en hogares de tamaño pequeño o intermedio.

En menor proporción, el **15,7%** reside con **5 a 6 personas**, mientras que los hogares más numerosos son menos frecuentes: **7 a 8 personas (3,4%)** y **9 o más personas (0,8%)**.
:::

```{r, message=FALSE, warning=FALSE, include=TRUE, echo=FALSE}
library(dplyr)
library(plotly)

# 1. Preparar los datos por campus y ¿Cuál es la tipología familiar de origen?
datos_plot <- datos %>%
  filter(!is.na(campus) & !is.na(convive) & campus %in% c("Bucaramanga", "Cucuta", "Valledupar", "Bogotá")) %>%
  group_by(campus, convive) %>%
  summarise(n = n(), .groups = "drop")

# 2. Agregar grupo "Todos"
todos <- datos %>%
  filter(!is.na(convive)) %>%
  count(convive, name = "n") %>%
  mutate(campus = "Todos")

# 3. Fijar niveles de campus (con "Todos" primero)
niveles_campus <- c("Todos", "Bucaramanga", "Cucuta", "Valledupar", "Bogotá")

# 4. Unir todos los datos
datos_final <- bind_rows(datos_plot, todos) %>%
  mutate(campus = factor(campus, levels = niveles_campus))

# 5. Ordenar niveles de 'convive' por frecuencia total (grupo "Todos")
niveles_din_trans <- datos_final %>%
  filter(campus == "Todos") %>%
  arrange(desc(n)) %>%
  pull(convive)

datos_final <- datos_final %>%
  mutate(convive = factor(convive, levels = niveles_din_trans))

# 6. Calcular porcentajes por campus
datos_final <- datos_final %>%
  group_by(campus) %>%
  mutate(
    total_campus = sum(n),
    porcentaje = round((n / total_campus) * 100, 1)
  ) %>%
  ungroup()

# 7. Crear texto personalizado para el hover
datos_final <- datos_final %>%
  mutate(
    hover_text = paste0(
      "<b>", convive, "</b><br>",
      "Campus: ", campus, "<br>",
      "Frecuencia: ", n, "<br>",
      "Porcentaje: ", porcentaje, "%<br>",
      "<extra></extra>"
    )
  )

# 8. Crear gráfico de barras en celeste con filtro y tooltips personalizados
fig <- plot_ly(
  data = datos_final,
  x = ~convive,
  y = ~n,
  type = "bar",
  marker = list(color = color_campus("Todos")),
  hovertemplate = ~hover_text,
  transforms = list(
    list(
      type = 'filter',
      target = ~campus,
      operation = '=',
      value = "Todos"
    )
  )
) %>%
layout(
  title = list(
    text = "<b></b>", # negrilla y salto de línea
    font = list(size = 10), # tamaño más pequeño (ajústalo a gusto: 12, 14, 16…)
    x = 0.5,                # centrar
    xanchor = "center"
  ),
  xaxis = list(title = "Con cuántas personas convive"),
  yaxis = list(title = "Número de estudiantes"),
  updatemenus = list(
    list(
      type = 'dropdown',
      active = 0,
      buttons = lapply(niveles_campus, function(c) {
        list(method = "restyle",
             args = list(list("transforms[0].value" = c, "marker.color" = color_campus(c))),
             label = c)
        })
      )
    )
  )

fig

```

### En cuántos cuartos duermen las personas de su hogar

::: {.callout-note title="Descripción para todos los campus"}
La mayoría de los estudiantes reside en viviendas con **3 cuartos** destinados a dormir (**44,7%**), seguida por los hogares con **2 cuartos (27,8%)** y **4 cuartos (15,9%)**. Esto muestra una clara concentración en viviendas con una capacidad habitacional intermedia.

En proporciones menores, un **5,9%** vive en hogares con **1 cuarto**, un **3,2%** en viviendas con **5 cuartos** y un **2,5%** en aquellas con **6 o más cuartos**.
:::

```{r, message=FALSE, warning=FALSE, include=TRUE, echo=FALSE}
library(dplyr)
library(plotly)

# 1. Preparar los datos por campus y En cuántos cuartos duermen las personas de su hogar
datos_plot <- datos %>%
  filter(!is.na(campus) & !is.na(cuartos) & campus %in% c("Bucaramanga", "Cucuta", "Valledupar", "Bogotá")) %>%
  group_by(campus, cuartos) %>%
  summarise(n = n(), .groups = "drop")

# 2. Agregar grupo "Todos"
todos <- datos %>%
  filter(!is.na(cuartos)) %>%
  count(cuartos, name = "n") %>%
  mutate(campus = "Todos")

# 3. Fijar niveles de campus (con "Todos" primero)
niveles_campus <- c("Todos", "Bucaramanga", "Cucuta", "Valledupar", "Bogotá")

# 4. Unir todos los datos
datos_final <- bind_rows(datos_plot, todos) %>%
  mutate(campus = factor(campus, levels = niveles_campus))

# 5. Ordenar niveles de 'cuartos' por frecuencia total (grupo "Todos")
niveles_din_trans <- datos_final %>%
  filter(campus == "Todos") %>%
  arrange(desc(n)) %>%
  pull(cuartos)

datos_final <- datos_final %>%
  mutate(cuartos = factor(cuartos, levels = niveles_din_trans))

# 6. Calcular porcentajes por campus
datos_final <- datos_final %>%
  group_by(campus) %>%
  mutate(
    total_campus = sum(n),
    porcentaje = round((n / total_campus) * 100, 1)
  ) %>%
  ungroup()

# 7. Crear texto personalizado para el hover
datos_final <- datos_final %>%
  mutate(
    hover_text = paste0(
      "<b>", cuartos, "</b><br>",
      "Campus: ", campus, "<br>",
      "Frecuencia: ", n, "<br>",
      "Porcentaje: ", porcentaje, "%<br>",
      "<extra></extra>"
    )
  )

# 8. Crear gráfico de barras en celeste con filtro y tooltips personalizados
fig <- plot_ly(
  data = datos_final,
  x = ~cuartos,
  y = ~n,
  type = "bar",
  marker = list(color = color_campus("Todos")),
  hovertemplate = ~hover_text,
  transforms = list(
    list(
      type = 'filter',
      target = ~campus,
      operation = '=',
      value = "Todos"
    )
  )
) %>%
layout(
  title = list(
    text = "<b></b>", # negrilla y salto de línea
    font = list(size = 10), # tamaño más pequeño (ajústalo a gusto: 12, 14, 16…)
    x = 0.5,                # centrar
    xanchor = "center"
  ),
  xaxis = list(title = "En cuántos cuartos duermen las personas"),
  yaxis = list(title = "Número de estudiantes"),
  updatemenus = list(
    list(
      type = 'dropdown',
      active = 0,
      buttons = lapply(niveles_campus, function(c) {
        list(method = "restyle",
             args = list(list("transforms[0].value" = c, "marker.color" = color_campus(c))),
             label = c)
        })
      )
    )
  )

fig

```

### ¿Tiene hijos?

::: {.callout-note title="Descripción para todos los campus"}
La gran mayoría de los estudiantes **no tiene hijos (93,7%)**, mientras que un **6,3%** sí reporta ser padre o madre.

Aunque se mantiene el predominio de estudiantes sin hijos, la presencia de este grupo con responsabilidades familiares directas es más visible que en el periodo anterior.
:::

```{r, message=FALSE, warning=FALSE, include=TRUE, echo=FALSE}
library(dplyr)
library(plotly)
library(RColorBrewer)

# 1. Preparar los datos por campus y ¿Tiene hijos?
datos_plot <- datos %>%
  filter(!is.na(campus), !is.na(tiene_hijos), campus %in% c("Bucaramanga", "Cucuta", "Valledupar", "Bogotá")) %>%
  group_by(campus, tiene_hijos) %>%
  summarise(n = n(), .groups = "drop")

# 2. Agregar grupo "Todos"
todos <- datos %>%
  filter(!is.na(tiene_hijos)) %>%
  count(tiene_hijos, name = "n") %>%
  mutate(campus = "Todos")

# 3. Fijar niveles de campus (con "Todos" primero)
niveles_campus <- c("Todos", "Bucaramanga", "Cucuta", "Valledupar", "Bogotá")

# 4. Unir todos los datos y construir grafico de barras con filtro
fig <- crear_barras_campus(
  datos_plot = datos_plot,
  todos = todos,
  categoria = "tiene_hijos",
  niveles_campus = niveles_campus,
  etiqueta_hover = "Tiene hijos",
  niveles_categoria = if (is.factor(datos$tiene_hijos)) levels(droplevels(datos$tiene_hijos)) else NULL
)
fig
```

### ¿Cuántos hijos tiene?

::: {.callout-note title="Descripción para todos los campus"}
Entre los estudiantes que reportan número de hijos, la mayor proporción tiene **1 hijo (58,3%)**, seguida por quienes tienen **2 hijos (25,0%)**.

Las situaciones de mayor carga familiar son menos frecuentes: el **8,3%** reporta **más de 4 hijos** y otro **8,3%** tiene **3 hijos**. En consecuencia, dentro de este grupo predomina claramente la maternidad o paternidad con un solo hijo.
:::

```{r, message=FALSE, warning=FALSE, include=TRUE, echo=FALSE}
library(dplyr)
library(plotly)
library(stringr)

# 1. Preparar datos por campus y número de hijos
datos_plot <- datos %>%
  filter(
    !is.na(campus),
    !is.na(num_hijos),
    campus %in% c("Bucaramanga", "Cucuta", "Valledupar", "Bogotá")
  ) %>%
  mutate(
    num_hijos = str_trim(as.character(num_hijos))
  ) %>%
  count(campus, num_hijos, name = "n")

# 2. Agregar grupo "Todos"
todos <- datos %>%
  filter(!is.na(num_hijos)) %>%
  mutate(
    num_hijos = str_trim(as.character(num_hijos))
  ) %>%
  count(num_hijos, name = "n") %>%
  mutate(campus = "Todos")

# 3. Orden de campus
niveles_campus <- c("Todos", "Bucaramanga", "Cucuta", "Valledupar", "Bogotá")

# 4. Unir y calcular porcentajes
datos_final <- bind_rows(datos_plot, todos) %>%
  mutate(campus = factor(campus, levels = niveles_campus)) %>%
  group_by(campus) %>%
  mutate(pct = n / sum(n) * 100) %>%
  ungroup()

# 5. Ordenar categorías según "Todos"
orden_hijos <- datos_final %>%
  filter(campus == "Todos") %>%
  arrange(as.numeric(num_hijos)) %>%
  pull(num_hijos)

datos_final <- datos_final %>%
  mutate(num_hijos = factor(num_hijos, levels = unique(orden_hijos)))

etiquetas_campus <- c(
  "Todos" = "Todos",
  "Bucaramanga" = "Bucaramanga",
  "Cucuta" = "Cúcuta",
  "Valledupar" = "Valledupar",
  "Bogotá" = "Bogotá"
)

# 7. Crear una traza por campus para cambio de color
fig <- plot_ly()

for (i in seq_along(niveles_campus)) {
  camp <- niveles_campus[i]
  
  df <- datos_final %>%
    filter(campus == camp)
  
  fig <- fig %>%
    add_trace(
      data = df,
      x = ~num_hijos,
      y = ~pct,
      type = "bar",
      marker = list(color = colores_campus[[camp]]),
      text = ~paste0(round(pct, 1), "%"),
      textposition = "outside",
      customdata = ~n,
      hovertemplate = paste(
        "<b>Número de hijos:</b> %{x}<br>",
        "<b>Porcentaje:</b> %{y:.1f}%<br>",
        "<b>Frecuencia:</b> %{customdata}<extra></extra>"
      ),
      visible = ifelse(i == 1, TRUE, FALSE),
      name = etiquetas_campus[[camp]]
    )
}

# 8. Botones del dropdown
botones <- lapply(seq_along(niveles_campus), function(i) {
  vis <- rep(FALSE, length(niveles_campus))
  vis[i] <- TRUE
  
  list(
    method = "update",
    args = list(
      list(visible = vis),
      list(title = paste("Número de hijos -", etiquetas_campus[[niveles_campus[i]]]))
    ),
    label = etiquetas_campus[[niveles_campus[i]]]
  )
})

# 9. Layout final
fig %>%
  layout(
    title = "Número de hijos - Todos",
    xaxis = list(title = "Número de hijos"),
    yaxis = list(title = "Porcentaje (%)"),
    showlegend = FALSE,
    updatemenus = list(
      list(
        type = "dropdown",
        active = 0,
        x = 1.02,
        y = 0.5,
        xanchor = "left",
        yanchor = "middle",
        direction = "down",
        buttons = botones
      )
    ),
    margin = list(l = 80, r = 120, t = 60, b = 80)
  )
```

## Diversidad y Pertenencia a grupos poblacionales

### Grupo poblacional

::: {.callout-note title="Descripción para todos los campus"}
Entre quienes respondieron esta pregunta, el **29,8%** manifestó identificarse con **algún grupo poblacional**, mientras que el **70,2%** indicó no pertenecer a ninguno.

Esto muestra que, aunque la mayoría no reporta esta adscripción, cerca de tres de cada diez estudiantes sí lo hacen, lo que mantiene la relevancia institucional de este componente.
:::

```{r, message=FALSE, warning=FALSE, include=TRUE, echo=FALSE}
library(dplyr)
library(plotly)
library(RColorBrewer)

# 1. Preparar los datos por campus y Grupos poblacionales
datos_plot <- datos %>%
  filter(!is.na(campus), !is.na(grupo_pobl), campus %in% c("Bucaramanga", "Cucuta", "Valledupar", "Bogotá")) %>%
  group_by(campus, grupo_pobl) %>%
  summarise(n = n(), .groups = "drop")

# 2. Agregar grupo "Todos"
todos <- datos %>%
  filter(!is.na(grupo_pobl)) %>%
  count(grupo_pobl, name = "n") %>%
  mutate(campus = "Todos")

# 3. Fijar niveles de campus (con "Todos" primero)
niveles_campus <- c("Todos", "Bucaramanga", "Cucuta", "Valledupar", "Bogotá")

# 4. Unir todos los datos y construir grafico de barras con filtro
fig <- crear_barras_campus(
  datos_plot = datos_plot,
  todos = todos,
  categoria = "grupo_pobl",
  niveles_campus = niveles_campus,
  etiqueta_hover = "Grupo poblacional",
  niveles_categoria = if (is.factor(datos$grupo_pobl)) levels(droplevels(datos$grupo_pobl)) else NULL
)
fig
```

### ¿A cuál de los siguientes grupos poblacionales considera usted que pertenece?

::: {.callout-note title="Descripción para todos los campus"}
El análisis de los grupos poblacionales muestra una **concentración en pocos grupos principales**. Destaca en primer lugar la **población víctima del conflicto (24,6%)**, seguida por los **grupos étnicos (20,1%)** y la **población desplazada (12,5%)**.

En un segundo nivel aparecen las **culturas urbanas (9,8%)**, la **población LGBTIQ+A (8,9%)**, la **población desmovilizada y desvinculada del conflicto armado (8,5%)** y la **población campesina (8,0%)**. Los demás grupos presentan participaciones menores, como **habitantes de frontera (2,2%)**, **migrantes (2,2%)**, **talentos excepcionales (1,8%)**, **población en pobreza (0,9%)** y **población con discapacidad (0,4%)**.
:::

```{r, message=FALSE, warning=FALSE, include=TRUE, echo=FALSE}
library(dplyr)
library(plotly)
library(stringr)

# 1. Preparar los datos por campus y grupo poblacional
datos_plot <- datos %>%
  filter(
    !is.na(campus),
    !is.na(grupo_pert),
    campus %in% c("Bucaramanga", "Cucuta", "Valledupar", "Bogotá"),
    grupo_pert != "No pertenece a ningún grupo poblacional"
  ) %>%
  mutate(
    grupo_pert = str_trim(as.character(grupo_pert))
  ) %>%
  count(campus, grupo_pert, name = "n")

# 2. Agregar grupo "Todos"
todos <- datos %>%
  filter(
    !is.na(grupo_pert),
    grupo_pert != "No pertenece a ningún grupo poblacional"
  ) %>%
  mutate(
    grupo_pert = str_trim(as.character(grupo_pert))
  ) %>%
  count(grupo_pert, name = "n") %>%
  mutate(campus = "Todos")

# 3. Fijar niveles de campus
niveles_campus <- c("Todos", "Bucaramanga", "Cucuta", "Valledupar", "Bogotá")

# 4. Unir datos
datos_final <- bind_rows(datos_plot, todos) %>%
  mutate(campus = factor(campus, levels = niveles_campus))

# 5. Ordenar niveles de grupo_pert según "Todos"
niveles_grupo_pert <- datos_final %>%
  filter(campus == "Todos") %>%
  arrange(desc(n)) %>%
  pull(grupo_pert)

datos_final <- datos_final %>%
  mutate(grupo_pert = factor(grupo_pert, levels = niveles_grupo_pert))

# 6. Calcular porcentaje por campus
datos_final <- datos_final %>%
  group_by(campus) %>%
  mutate(
    porcentaje = (n / sum(n)) * 100
  ) %>%
  ungroup()

etiquetas_campus <- c(
  "Todos" = "Todos",
  "Bucaramanga" = "Bucaramanga",
  "Cucuta" = "Cúcuta",
  "Valledupar" = "Valledupar",
  "Bogotá" = "Bogotá"
)

# 8. Crear una traza por campus para que cambie color
fig <- plot_ly()

for (i in seq_along(niveles_campus)) {
  camp <- niveles_campus[i]
  
  df <- datos_final %>%
    filter(campus == camp)
  
  fig <- fig %>%
    add_trace(
      data = df,
      x = ~grupo_pert,
      y = ~porcentaje,
      type = "bar",
      marker = list(color = colores_campus[[camp]]),
      text = ~paste0(round(porcentaje, 1), "%"),
      textposition = "outside",
      customdata = ~n,
      hovertemplate = paste(
        "<b>Grupo poblacional:</b> %{x}<br>",
        "<b>Porcentaje:</b> %{y:.1f}%<br>",
        "<b>Frecuencia:</b> %{customdata}<extra></extra>"
      ),
      visible = ifelse(i == 1, TRUE, FALSE),
      name = etiquetas_campus[[camp]]
    )
}

# 9. Botones dropdown
botones <- lapply(seq_along(niveles_campus), function(i) {
  vis <- rep(FALSE, length(niveles_campus))
  vis[i] <- TRUE
  
  list(
    method = "update",
    args = list(
      list(visible = vis),
      list(title = paste("Grupos poblacionales -", etiquetas_campus[[niveles_campus[i]]]))
    ),
    label = etiquetas_campus[[niveles_campus[i]]]
  )
})

# 10. Layout final
fig %>%
  layout(
    title = "Grupos poblacionales - Todos",
    xaxis = list(title = "Grupos poblacionales"),
    yaxis = list(title = "Porcentaje (%)"),
    showlegend = FALSE,
    updatemenus = list(
      list(
        type = "dropdown",
        active = 0,
        x = 1.02,
        y = 0.5,
        xanchor = "left",
        yanchor = "middle",
        direction = "down",
        buttons = botones
      )
    ),
    margin = list(l = 80, r = 120, t = 60, b = 120)
  )
```

### ¿A cuál de los siguientes grupos étnicos pertenece?

::: {.callout-note title="Descripción para todos los campus"}
La distribución de pertenencia a grupos étnicos muestra una composición concentrada en dos categorías principales. Predominan las **comunidades negras afrocolombianas (50,0%)**, seguidas muy de cerca por los **pueblos indígenas (45,2%)**.

En menor proporción aparecen los **mestizos (4,8%)**, con una presencia claramente más reducida frente a los dos grupos mayoritarios.
:::

```{r, message=FALSE, warning=FALSE, include=TRUE, echo=FALSE}
library(dplyr)
library(plotly)
library(stringr)

# 1. Preparar datos (solo quienes sí pertenecen)
datos_plot <- datos %>%
  mutate(
    grupo_etn = str_trim(as.character(grupo_etn))
  ) %>%
  filter(
    !is.na(campus),
    !is.na(grupo_etn),
    campus %in% c("Bucaramanga", "Cucuta", "Valledupar", "Bogotá"),
    !grupo_etn %in% c("0", "Ninguno", "No pertenece", "", "No aplica")
  ) %>%
  count(campus, grupo_etn, name = "n")

# 2. Grupo "Todos"
todos <- datos %>%
  mutate(
    grupo_etn = str_trim(as.character(grupo_etn))
  ) %>%
  filter(
    !is.na(grupo_etn),
    !grupo_etn %in% c("0", "Ninguno", "No pertenece", "", "No aplica")
  ) %>%
  count(grupo_etn, name = "n") %>%
  mutate(campus = "Todos")

# 3. Niveles de campus
niveles_campus <- c("Todos", "Bucaramanga", "Cucuta", "Valledupar", "Bogotá")

# 4. Unir
datos_final <- bind_rows(datos_plot, todos) %>%
  mutate(campus = factor(campus, levels = niveles_campus)) %>%
  filter(n > 0)

# 5. Ordenar categorías según "Todos"
niveles_grupo <- datos_final %>%
  filter(campus == "Todos") %>%
  arrange(desc(n)) %>%
  pull(grupo_etn)

datos_final <- datos_final %>%
  mutate(grupo_etn = factor(grupo_etn, levels = niveles_grupo))

# 6. Calcular porcentaje
datos_final <- datos_final %>%
  group_by(campus) %>%
  mutate(pct = (n / sum(n)) * 100) %>%
  ungroup()

labels_campus <- c(
  "Todos" = "Todos",
  "Bucaramanga" = "Bucaramanga",
  "Cucuta" = "Cúcuta",
  "Valledupar" = "Valledupar",
  "Bogotá" = "Bogotá"
)

# 8. Crear gráfico
fig <- plot_ly()

for (i in seq_along(niveles_campus)) {
  camp <- niveles_campus[i]
  
  df <- datos_final %>%
    filter(campus == camp)
  
  fig <- fig %>%
    add_trace(
      data = df,
      x = ~pct,
      y = ~reorder(grupo_etn, pct),
      type = "bar",
      orientation = "h",
      marker = list(color = colores_campus[[camp]]),
      text = ~paste0(round(pct, 1), "%"),
      textposition = "outside",
      customdata = ~n,
      hovertemplate = paste(
        "<b>Grupo étnico:</b> %{y}<br>",
        "<b>Porcentaje:</b> %{x:.1f}%<br>",
        "<b>Frecuencia:</b> %{customdata}<extra></extra>"
      ),
      visible = ifelse(i == 1, TRUE, FALSE),
      name = labels_campus[[camp]]
    )
}

# 9. Dropdown
botones <- lapply(seq_along(niveles_campus), function(i) {
  vis <- rep(FALSE, length(niveles_campus))
  vis[i] <- TRUE
  
  list(
    method = "update",
    args = list(
      list(visible = vis),
      list(title = paste("Grupos étnicos -", labels_campus[[niveles_campus[i]]]))
    ),
    label = labels_campus[[niveles_campus[i]]]
  )
})

# 10. Layout final
fig %>%
  layout(
    title = "Grupos étnicos - Todos",
    xaxis = list(title = "Porcentaje (%)"),
    yaxis = list(title = ""),
    showlegend = FALSE,
    updatemenus = list(
      list(
        type = "dropdown",
        active = 0,
        x = 1.02,
        y = 0.5,
        xanchor = "left",
        yanchor = "middle",
        buttons = botones
      )
    ),
    margin = list(l = 180, r = 120, t = 60, b = 40)
  )
```

### Comunidad indígena a la que pertenece

::: {.callout-note title="Descripción para todos los campus"}
La distribución de pertenencia a comunidades indígenas muestra una mayor concentración en la comunidad **Wayuú (47,4%)**, seguida por la comunidad **Kankuamo (21,1%)**.

Las comunidades **Zenú** y **Arhuaco** representan cada una el **10,5%**, mientras que **Sichen** y **Wiwa** participan con **5,3%** cada una. Estas cifras corresponden a las 19 respuestas válidas registradas en esta pregunta y reflejan la consolidación aplicada en la base.
:::

```{r, message=FALSE, warning=FALSE, include=TRUE, echo=FALSE}
library(dplyr)
library(plotly)
library(stringr)

# 1. Preparar datos (limpiando valores inválidos)
datos_plot <- datos %>%
  mutate(etnia_ind = str_trim(as.character(etnia_ind))) %>%
  filter(
    !is.na(campus),
    !is.na(etnia_ind),
    campus %in% c("Bucaramanga", "Cucuta", "Valledupar", "Bogotá"),
    !etnia_ind %in% c("0", "Ninguno", "No pertenece", "", "No aplica")
  ) %>%
  count(campus, etnia_ind, name = "n")

# 2. Grupo "Todos"
todos <- datos %>%
  mutate(etnia_ind = str_trim(as.character(etnia_ind))) %>%
  filter(
    !is.na(etnia_ind),
    !etnia_ind %in% c("0", "Ninguno", "No pertenece", "", "No aplica")
  ) %>%
  count(etnia_ind, name = "n") %>%
  mutate(campus = "Todos")

# 3. Niveles de campus
niveles_campus <- c("Todos", "Bucaramanga", "Cucuta", "Valledupar", "Bogotá")

# 4. Unir datos
datos_final <- bind_rows(datos_plot, todos) %>%
  mutate(campus = factor(campus, levels = niveles_campus))

# 5. Ordenar categorías según "Todos"
niveles_etnia <- datos_final %>%
  filter(campus == "Todos") %>%
  arrange(desc(n)) %>%
  pull(etnia_ind)

datos_final <- datos_final %>%
  mutate(etnia_ind = factor(etnia_ind, levels = niveles_etnia))

# 6. Calcular porcentaje
datos_final <- datos_final %>%
  group_by(campus) %>%
  mutate(pct = (n / sum(n)) * 100) %>%
  ungroup()

labels_campus <- c(
  "Todos" = "Todos",
  "Bucaramanga" = "Bucaramanga",
  "Cucuta" = "Cúcuta",
  "Valledupar" = "Valledupar",
  "Bogotá" = "Bogotá"
)

# 8. Crear gráfico
fig <- plot_ly()

for (i in seq_along(niveles_campus)) {
  camp <- niveles_campus[i]
  
  df <- datos_final %>%
    filter(campus == camp)
  
  fig <- fig %>%
    add_trace(
      data = df,
      x = ~pct,
      y = ~reorder(etnia_ind, pct),
      type = "bar",
      orientation = "h",
      marker = list(color = colores_campus[[camp]]),
      text = ~paste0(round(pct, 1), "%"),
      textposition = "outside",
      customdata = ~n,
      hovertemplate = paste(
        "<b>Comunidad indígena:</b> %{y}<br>",
        "<b>Porcentaje:</b> %{x:.1f}%<br>",
        "<b>Frecuencia:</b> %{customdata}<extra></extra>"
      ),
      visible = ifelse(i == 1, TRUE, FALSE),
      name = labels_campus[[camp]]
    )
}

# 9. Dropdown
botones <- lapply(seq_along(niveles_campus), function(i) {
  vis <- rep(FALSE, length(niveles_campus))
  vis[i] <- TRUE
  
  list(
    method = "update",
    args = list(
      list(visible = vis),
      list(title = paste("Comunidades indígenas -", labels_campus[[niveles_campus[i]]]))
    ),
    label = labels_campus[[niveles_campus[i]]]
  )
})

# 10. Layout final
fig %>%
  layout(
    title = "Comunidades indígenas - Todos",
    xaxis = list(title = "Porcentaje (%)"),
    yaxis = list(title = ""),
    showlegend = FALSE,
    updatemenus = list(
      list(
        type = "dropdown",
        active = 0,
        x = 1.02,
        y = 0.5,
        xanchor = "left",
        yanchor = "middle",
        buttons = botones
      )
    ),
    margin = list(l = 180, r = 120, t = 60, b = 40)
  )
```

## Perfil económico y Académico de los padres

### ¿Quién cubre sus gastos de matrícula?

::: {.callout-note title="Descripción para todos los campus"}
En el plano económico, la financiación de la matrícula recae principalmente en el núcleo familiar. El **38,9% de los estudiantes** depende de sus **padres**, constituyéndose en la principal fuente de apoyo. Le siguen quienes financian sus estudios con el respaldo exclusivo del **padre (14,4%)** y de la **madre (14,2%)**.

Las alternativas complementarias presentan una participación menor, aunque no marginal: la **financiación propia** alcanza el **11,1%**, la **entidad financiera** el **7,9%**, las **becas** el **7,6%** y el apoyo de **otros familiares** el **5,9%**.
:::

```{r, message=FALSE, warning=FALSE, include=TRUE, echo=FALSE}
library(dplyr)
library(plotly)

# 1. Preparar los datos por campus y ¿Quién cubre sus gastos de matrícula?
datos_plot <- datos %>%
  filter(!is.na(campus) & !is.na(gastos_mat) & campus %in% c("Bucaramanga", "Cucuta", "Valledupar", "Bogotá")) %>%
  group_by(campus, gastos_mat) %>%
  summarise(n = n(), .groups = "drop")

# 2. Agregar grupo "Todos"
todos <- datos %>%
  filter(!is.na(gastos_mat)) %>%
  count(gastos_mat, name = "n") %>%
  mutate(campus = "Todos")

# 3. Fijar niveles de campus (con "Todos" primero)
niveles_campus <- c("Todos", "Bucaramanga", "Cucuta", "Valledupar", "Bogotá")

# 4. Unir todos los datos
datos_final <- bind_rows(datos_plot, todos) %>%
  mutate(campus = factor(campus, levels = niveles_campus))

# 5. Ordenar niveles de 'gastos_mat' por frecuencia total (grupo "Todos")
niveles_din_trans <- datos_final %>%
  filter(campus == "Todos") %>%
  arrange(desc(n)) %>%
  pull(gastos_mat)

datos_final <- datos_final %>%
  mutate(gastos_mat = factor(gastos_mat, levels = niveles_din_trans))

# 6. Calcular porcentajes por campus
datos_final <- datos_final %>%
  group_by(campus) %>%
  mutate(
    total_campus = sum(n),
    porcentaje = round((n / total_campus) * 100, 1)
  ) %>%
  ungroup()

# 7. Crear texto personalizado para el hover
datos_final <- datos_final %>%
  mutate(
    hover_text = paste0(
      "<b>", gastos_mat, "</b><br>",
      "Campus: ", campus, "<br>",
      "Frecuencia: ", n, "<br>",
      "Porcentaje: ", porcentaje, "%<br>",
      "<extra></extra>"
    )
  )

# 8. Crear gráfico de barras en celeste con filtro y tooltips personalizados
fig <- plot_ly(
  data = datos_final,
  x = ~gastos_mat,
  y = ~n,
  type = "bar",
  marker = list(color = color_campus("Todos")),
  hovertemplate = ~hover_text,
  transforms = list(
    list(
      type = 'filter',
      target = ~campus,
      operation = '=',
      value = "Todos"
    )
  )
) %>%
layout(
  title = list(
    text = "<b></b>", # negrilla y salto de línea
    font = list(size = 10), # tamaño más pequeño (ajústalo a gusto: 12, 14, 16…)
    x = 0.5,                # centrar
    xanchor = "center"
  ),
  xaxis = list(title = "Gastos de matrícula"),
  yaxis = list(title = "Número de estudiantes"),
  updatemenus = list(
    list(
      type = 'dropdown',
      active = 0,
      buttons = lapply(niveles_campus, function(c) {
        list(method = "restyle",
             args = list(list("transforms[0].value" = c, "marker.color" = color_campus(c))),
             label = c)
      })
    )
  )
)
fig
```

### ¿Cuál es la forma de pago del semestre en la Universidad?

::: {.callout-note title="Descripción para todos los campus"}
La forma de pago del semestre evidencia una **alta dependencia de recursos directos y endeudamiento**. El **efectivo** se posiciona como el principal mecanismo de financiación (**40,8%**), seguido por el **crédito con alguna entidad financiera (27,0%)**, lo que muestra la combinación de pago inmediato y financiación externa como estrategias predominantes.

En menor proporción se ubican **otros mecanismos de pago (10,8%)**, las **becas (8,0%)**, el **ICETEX (7,4%)** y el **autofinanciamiento (5,9%)**, lo que refleja una estructura de pago diversificada.
:::

```{r, message=FALSE, warning=FALSE, include=TRUE, echo=FALSE}
library(dplyr)
library(plotly)
library(stringr)

# 1. Preparar datos por campus y forma de pago
datos_plot <- datos %>%
  filter(
    !is.na(campus),
    !is.na(pago_sem),
    campus %in% c("Bucaramanga", "Cucuta", "Valledupar", "Bogotá")
  ) %>%
  mutate(
    pago_sem = str_trim(as.character(pago_sem))
  ) %>%
  count(campus, pago_sem, name = "n")

# 2. Grupo "Todos"
todos <- datos %>%
  filter(!is.na(pago_sem)) %>%
  mutate(
    pago_sem = str_trim(as.character(pago_sem))
  ) %>%
  count(pago_sem, name = "n") %>%
  mutate(campus = "Todos")

# 3. Orden de campus
niveles_campus <- c("Todos", "Bucaramanga", "Cucuta", "Valledupar", "Bogotá")

# 4. Unir datos
datos_final <- bind_rows(datos_plot, todos) %>%
  mutate(campus = factor(campus, levels = niveles_campus))

# 5. Ordenar categorías según "Todos"
niveles_pago <- datos_final %>%
  filter(campus == "Todos") %>%
  arrange(desc(n)) %>%
  pull(pago_sem)

datos_final <- datos_final %>%
  mutate(pago_sem = factor(pago_sem, levels = niveles_pago))

# 6. Calcular porcentaje por campus
datos_final <- datos_final %>%
  group_by(campus) %>%
  mutate(
    porcentaje = (n / sum(n)) * 100
  ) %>%
  ungroup()

etiquetas_campus <- c(
  "Todos" = "Todos",
  "Bucaramanga" = "Bucaramanga",
  "Cucuta" = "Cúcuta",
  "Valledupar" = "Valledupar",
  "Bogotá" = "Bogotá"
)

# 8. Crear una traza por campus para que cambie el color
fig <- plot_ly()

for (i in seq_along(niveles_campus)) {
  camp <- niveles_campus[i]
  
  df <- datos_final %>%
    filter(campus == camp)
  
  fig <- fig %>%
    add_trace(
      data = df,
      x = ~pago_sem,
      y = ~porcentaje,
      type = "bar",
      marker = list(color = colores_campus[[camp]]),
      text = ~paste0(round(porcentaje, 1), "%"),
      textposition = "outside",
      customdata = ~n,
      hovertemplate = paste(
        "<b>Forma de pago:</b> %{x}<br>",
        "<b>Porcentaje:</b> %{y:.1f}%<br>",
        "<b>Frecuencia:</b> %{customdata}<extra></extra>"
      ),
      visible = ifelse(i == 1, TRUE, FALSE),
      name = etiquetas_campus[[camp]]
    )
}

# 9. Botones dropdown
botones <- lapply(seq_along(niveles_campus), function(i) {
  vis <- rep(FALSE, length(niveles_campus))
  vis[i] <- TRUE
  
  list(
    method = "update",
    args = list(
      list(visible = vis),
      list(title = paste("Forma de pago del semestre -", etiquetas_campus[[niveles_campus[i]]]))
    ),
    label = etiquetas_campus[[niveles_campus[i]]]
  )
})

# 10. Layout final
fig %>%
  layout(
    title = "Forma de pago del semestre - Todos",
    xaxis = list(title = "Forma de pago del semestre"),
    yaxis = list(title = "Porcentaje (%)"),
    showlegend = FALSE,
    updatemenus = list(
      list(
        type = "dropdown",
        active = 0,
        x = 1.02,
        y = 0.5,
        xanchor = "left",
        yanchor = "middle",
        buttons = botones
      )
    ),
    margin = list(l = 80, r = 120, t = 60, b = 120)
  )
```

### Si solicitó ingreso en otras universidades, ¿por qué eligió la Universidad de Santander?

::: {.callout-note title="Descripción para todos los campus"}
Al analizar las motivaciones que llevaron a los estudiantes a elegir la Universidad de Santander, se observa que los términos **“referencias”** y **“calidad”** encabezan el gráfico de frecuencias, lo que evidencia el peso de la reputación institucional y de las recomendaciones en la decisión de ingreso.

Junto a ellas aparecen con alta recurrencia expresiones como **“carrera”**, **“ofrece”**, **“positivas”**, **“ingreso”**, **“solicitó”**, **“instituciones”** y **“preferencia”**, que refuerzan la importancia de la oferta académica, la percepción favorable y el proceso comparativo entre opciones universitarias.
:::

```{r, message=FALSE, warning=FALSE, include=TRUE, echo=FALSE}
# Instala y carga las librerías necesarias
if(!require(tm)) install.packages("tm", dependencies = TRUE); library(tm)
if(!require(SnowballC)) install.packages("SnowballC", dependencies = TRUE); library(SnowballC)
if(!require(wordcloud2)) install.packages("wordcloud2", dependencies = TRUE); library(wordcloud2)
if(!require(RColorBrewer)) install.packages("RColorBrewer", dependencies = TRUE); library(RColorBrewer)

# ✅ Extraer la variable beligio_udescomo texto
text <- paste(na.omit(datos$eligio_udes), collapse = " ")

# ✅ Crear el corpus
docs <- Corpus(VectorSource(text))

# ✅ Limpieza del texto
toSpace <- content_transformer(function (x, pattern) gsub(pattern, " ", x))
docs <- tm_map(docs, toSpace, "/")
docs <- tm_map(docs, toSpace, "@")
docs <- tm_map(docs, toSpace, "\\|")
docs <- tm_map(docs, toSpace, "'")
docs <- tm_map(docs, toSpace, "`")

docs <- tm_map(docs, removePunctuation)
docs <- tm_map(docs, content_transformer(tolower))
docs <- tm_map(docs, removeNumbers)
docs <- tm_map(docs, removeWords, stopwords("spanish")) 
docs <- tm_map(docs, stripWhitespace)

# ✅ Eliminar palabras poco informativas según tu contexto
docs <- tm_map(docs, removeWords, c("hogar", "tiene", "con", "sin", "ninguno", "ninguna", "por", "porque", "la", "el", "en", "de", "para", 
                          "con", "una", "un", "es", "son", "fue", "muy", 
                          "más", "menos", "solo", "no", "mi", "los", "las", 
                          "del", "al", "se", "su", "sus", "como", "pero", 
                          "que", "le", "udes", "universidad", "santander"))

# ✅ Eliminar caracteres especiales preservando tildes y ñ
removeSpecialChars <- function(x) gsub("[^a-zA-ZáéíóúÁÉÍÓÚñÑ0-9 ]", "", x)
docs <- tm_map(docs, content_transformer(removeSpecialChars))

# ✅ Crear matriz de términos y frecuencias
dtm <- TermDocumentMatrix(docs)
m <- as.matrix(dtm)
v <- sort(rowSums(m), decreasing = TRUE)
d <- data.frame(word = names(v), freq = v)

# Ranking legible y comparable por campus
grafico_ranking_respuestas(
  datos, "eligio_udes",
  modo = "terminos", top_n = 10, min_freq = 3
)

```

### Después de cuánto tiempo, de haber terminado el colegio, ingreso a la Universidad (por favor responder en semestres)

::: {.callout-note title="Descripción para todos los campus"}
El tiempo de ingreso a la universidad muestra que la trayectoria más frecuente no es inmediata, sino posterior a una breve espera. El **47,0% de los estudiantes** ingresó **un semestre después** de terminar el colegio, mientras que el **7,6%** lo hizo **inmediatamente después del grado**.

En menor proporción, un **16,7%** ingresó **entre 2 y 3 años después**, un **14,4%** tardó **más de 4 años** y un **14,2%** lo hizo **dos semestres después**, lo que evidencia trayectorias de transición diversas antes del acceso a la educación superior.
:::

```{r, message=FALSE, warning=FALSE, include=TRUE, echo=FALSE}
library(dplyr)
library(plotly)
library(stringr)

# 1. Preparar datos por campus y tiempo de ingreso
datos_plot <- datos %>%
  filter(
    !is.na(campus),
    !is.na(tiempo_ing),
    campus %in% c("Bucaramanga", "Cucuta", "Valledupar", "Bogotá")
  ) %>%
  mutate(
    tiempo_ing = str_trim(as.character(tiempo_ing))
  ) %>%
  count(campus, tiempo_ing, name = "n")

# 2. Grupo "Todos"
todos <- datos %>%
  filter(!is.na(tiempo_ing)) %>%
  mutate(
    tiempo_ing = str_trim(as.character(tiempo_ing))
  ) %>%
  count(tiempo_ing, name = "n") %>%
  mutate(campus = "Todos")

# 3. Orden de campus
niveles_campus <- c("Todos", "Bucaramanga", "Cucuta", "Valledupar", "Bogotá")

# 4. Unir datos
datos_final <- bind_rows(datos_plot, todos) %>%
  mutate(campus = factor(campus, levels = niveles_campus))

# 5. Ordenar categorías según "Todos"
niveles_tiempo <- datos_final %>%
  filter(campus == "Todos") %>%
  arrange(desc(n)) %>%
  pull(tiempo_ing)

datos_final <- datos_final %>%
  mutate(tiempo_ing = factor(tiempo_ing, levels = niveles_tiempo))

# 6. Calcular porcentaje
datos_final <- datos_final %>%
  group_by(campus) %>%
  mutate(pct = (n / sum(n)) * 100) %>%
  ungroup()

labels_campus <- c(
  "Todos" = "Todos",
  "Bucaramanga" = "Bucaramanga",
  "Cucuta" = "Cúcuta",
  "Valledupar" = "Valledupar",
  "Bogotá" = "Bogotá"
)

# 8. Crear gráfico
fig <- plot_ly()

for (i in seq_along(niveles_campus)) {
  camp <- niveles_campus[i]
  
  df <- datos_final %>%
    filter(campus == camp) %>%
    arrange(pct)
  
  fig <- fig %>%
    add_trace(
      data = df,
      x = ~pct,
      y = ~reorder(tiempo_ing, pct),
      type = "bar",
      orientation = "h",
      marker = list(color = colores_campus[[camp]]),
      text = ~paste0(round(pct, 1), "%"),
      textposition = "outside",
      customdata = ~n,
      hovertemplate = paste(
        "<b>Tiempo de ingreso:</b> %{y}<br>",
        "<b>Porcentaje:</b> %{x:.1f}%<br>",
        "<b>Frecuencia:</b> %{customdata}<extra></extra>"
      ),
      visible = ifelse(i == 1, TRUE, FALSE),
      name = labels_campus[[camp]]
    )
}

# 9. Dropdown
botones <- lapply(seq_along(niveles_campus), function(i) {
  vis <- rep(FALSE, length(niveles_campus))
  vis[i] <- TRUE
  
  list(
    method = "update",
    args = list(
      list(visible = vis),
      list(title = paste("Tiempo de ingreso a la Universidad -", labels_campus[[niveles_campus[i]]]))
    ),
    label = labels_campus[[niveles_campus[i]]]
  )
})

# 10. Layout final
fig %>%
  layout(
    title = "Tiempo de ingreso a la Universidad - Todos",
    xaxis = list(title = "Porcentaje (%)"),
    yaxis = list(title = ""),
    showlegend = FALSE,
    updatemenus = list(
      list(
        type = "dropdown",
        active = 0,
        x = 1.02,
        y = 0.5,
        xanchor = "left",
        yanchor = "middle",
        direction = "down",
        buttons = botones
      )
    ),
    margin = list(l = 180, r = 120, t = 60, b = 40)
  )
```

### ¿Usted es el primero en su familia inmediata en asistir a la universidad?

::: {.callout-note title="Descripción para todos los campus"}
En el ámbito familiar, el **26,5%** de los estudiantes reportó ser el primero en su núcleo inmediato en asistir a la universidad, mientras que el **73,5%** indicó que no lo es.

Esto sugiere que, aunque persiste un grupo relevante de primera generación universitaria, la mayor parte del estudiantado proviene de familias con experiencia previa de acceso a la educación superior.
:::

```{r, message=FALSE, warning=FALSE, include=TRUE, echo=FALSE}
library(dplyr)
library(plotly)
library(RColorBrewer)

# 1. Preparar los datos por campus y ¿Usted es el primero en su familia inmediata en asistir a la universidad?
datos_plot <- datos %>%
  filter(!is.na(campus), !is.na(prim_univ), campus %in% c("Bucaramanga", "Cucuta", "Valledupar", "Bogotá")) %>%
  group_by(campus, prim_univ) %>%
  summarise(n = n(), .groups = "drop")

# 2. Agregar grupo "Todos"
todos <- datos %>%
  filter(!is.na(prim_univ)) %>%
  count(prim_univ, name = "n") %>%
  mutate(campus = "Todos")

# 3. Fijar niveles de campus (con "Todos" primero)
niveles_campus <- c("Todos", "Bucaramanga", "Cucuta", "Valledupar", "Bogotá")

# 4. Unir todos los datos y construir grafico de barras con filtro
fig <- crear_barras_campus(
  datos_plot = datos_plot,
  todos = todos,
  categoria = "prim_univ",
  niveles_campus = niveles_campus,
  etiqueta_hover = "Primera generacion universitaria",
  niveles_categoria = if (is.factor(datos$prim_univ)) levels(droplevels(datos$prim_univ)) else NULL
)
fig
```

### ¿Cuál es el nivel educativo más alto alcanzado por su padre?

::: {.callout-note title="Descripción para todos los campus"}
El nivel educativo del padre se concentra principalmente en niveles medios y superiores. Predominan la **secundaria completa (24,9%)** y la **educación profesional completa (18,8%)**, seguidas por la **educación técnica o tecnológica completa (12,4%)**.

En un segundo nivel se encuentran la **secundaria incompleta (8,0%)**, la **primaria incompleta (7,2%)**, la categoría **no sabe (7,0%)** y el **posgrado (6,2%)**, mientras que las demás categorías presentan participaciones iguales o inferiores al 5,1%.
:::

```{r, message=FALSE, warning=FALSE, include=TRUE, echo=FALSE}
library(dplyr)
library(plotly)
library(stringr)

# 1. Preparar datos por campus y nivel educativo del padre
datos_plot <- datos %>%
  filter(
    !is.na(campus),
    !is.na(niv_padre),
    campus %in% c("Bucaramanga", "Cucuta", "Valledupar", "Bogotá")
  ) %>%
  mutate(
    niv_padre = str_trim(as.character(niv_padre))
  ) %>%
  count(campus, niv_padre, name = "n")

# 2. Grupo "Todos"
todos <- datos %>%
  filter(!is.na(niv_padre)) %>%
  mutate(
    niv_padre = str_trim(as.character(niv_padre))
  ) %>%
  count(niv_padre, name = "n") %>%
  mutate(campus = "Todos")

# 3. Orden de campus
niveles_campus <- c("Todos", "Bucaramanga", "Cucuta", "Valledupar", "Bogotá")

# 4. Unir datos
datos_final <- bind_rows(datos_plot, todos) %>%
  mutate(campus = factor(campus, levels = niveles_campus))

# 5. Ordenar categorías según "Todos"
niveles_padre <- datos_final %>%
  filter(campus == "Todos") %>%
  arrange(desc(n)) %>%
  pull(niv_padre)

datos_final <- datos_final %>%
  mutate(niv_padre = factor(niv_padre, levels = niveles_padre))

# 6. Calcular porcentaje por campus
datos_final <- datos_final %>%
  group_by(campus) %>%
  mutate(
    porcentaje = (n / sum(n)) * 100
  ) %>%
  ungroup()

etiquetas_campus <- c(
  "Todos" = "Todos",
  "Bucaramanga" = "Bucaramanga",
  "Cucuta" = "Cúcuta",
  "Valledupar" = "Valledupar",
  "Bogotá" = "Bogotá"
)

# 8. Crear una traza por campus para que cambie el color
fig <- plot_ly()

for (i in seq_along(niveles_campus)) {
  camp <- niveles_campus[i]
  
  df <- datos_final %>%
    filter(campus == camp)
  
  fig <- fig %>%
    add_trace(
      data = df,
      x = ~niv_padre,
      y = ~porcentaje,
      type = "bar",
      marker = list(color = colores_campus[[camp]]),
      text = ~paste0(round(porcentaje, 1), "%"),
      textposition = "outside",
      customdata = ~n,
      hovertemplate = paste(
        "<b>Nivel educativo del padre:</b> %{x}<br>",
        "<b>Porcentaje:</b> %{y:.1f}%<br>",
        "<b>Frecuencia:</b> %{customdata}<extra></extra>"
      ),
      visible = ifelse(i == 1, TRUE, FALSE),
      name = etiquetas_campus[[camp]]
    )
}

# 9. Botones dropdown
botones <- lapply(seq_along(niveles_campus), function(i) {
  vis <- rep(FALSE, length(niveles_campus))
  vis[i] <- TRUE
  
  list(
    method = "update",
    args = list(
      list(visible = vis),
      list(title = paste("Nivel educativo del padre -", etiquetas_campus[[niveles_campus[i]]]))
    ),
    label = etiquetas_campus[[niveles_campus[i]]]
  )
})

# 10. Layout final
fig %>%
  layout(
    title = "Nivel educativo del padre - Todos",
    xaxis = list(title = "Nivel educativo del padre"),
    yaxis = list(title = "Porcentaje (%)"),
    showlegend = FALSE,
    updatemenus = list(
      list(
        type = "dropdown",
        active = 0,
        x = 1.02,
        y = 0.5,
        xanchor = "left",
        yanchor = "middle",
        buttons = botones
      )
    ),
    margin = list(l = 80, r = 120, t = 60, b = 140)
  )
```

### ¿Cuál es el nivel educativo más alto alcanzado por su madre?

::: {.callout-note title="Descripción para todos los campus"}
El nivel educativo de la madre presenta una mayor concentración en niveles medios y altos. Predomina la **educación profesional completa (27,9%)**, seguida de la **secundaria completa (20,8%)** y la **educación técnica o tecnológica completa (18,2%)**.

En niveles intermedios se ubican la **secundaria incompleta (6,5%)** y el **posgrado (5,5%)**, mientras que la **primaria incompleta (5,1%)**, la **primaria completa (4,3%)**, **no sabe (3,8%)**, la **educación profesional incompleta (3,8%)** y la **técnica o tecnológica incompleta (3,4%)** tienen participaciones menores.
:::

```{r, message=FALSE, warning=FALSE, include=TRUE, echo=FALSE}
library(dplyr)
library(plotly)
library(stringr)

# 1. Preparar datos por campus y nivel educativo de la madre
datos_plot <- datos %>%
  filter(
    !is.na(campus),
    !is.na(niv_madre),
    campus %in% c("Bucaramanga", "Cucuta", "Valledupar", "Bogotá")
  ) %>%
  mutate(
    niv_madre = str_trim(as.character(niv_madre))
  ) %>%
  count(campus, niv_madre, name = "n")

# 2. Grupo "Todos"
todos <- datos %>%
  filter(!is.na(niv_madre)) %>%
  mutate(
    niv_madre = str_trim(as.character(niv_madre))
  ) %>%
  count(niv_madre, name = "n") %>%
  mutate(campus = "Todos")

# 3. Orden de campus
niveles_campus <- c("Todos", "Bucaramanga", "Cucuta", "Valledupar", "Bogotá")

# 4. Unir datos
datos_final <- bind_rows(datos_plot, todos) %>%
  mutate(campus = factor(campus, levels = niveles_campus))

# 5. Ordenar categorías según "Todos"
niveles_madre <- datos_final %>%
  filter(campus == "Todos") %>%
  arrange(desc(n)) %>%
  pull(niv_madre)

datos_final <- datos_final %>%
  mutate(niv_madre = factor(niv_madre, levels = niveles_madre))

# 6. Calcular porcentaje por campus
datos_final <- datos_final %>%
  group_by(campus) %>%
  mutate(
    porcentaje = (n / sum(n)) * 100
  ) %>%
  ungroup()

etiquetas_campus <- c(
  "Todos" = "Todos",
  "Bucaramanga" = "Bucaramanga",
  "Cucuta" = "Cúcuta",
  "Valledupar" = "Valledupar",
  "Bogotá" = "Bogotá"
)

# 8. Crear una traza por campus para que cambie el color
fig <- plot_ly()

for (i in seq_along(niveles_campus)) {
  camp <- niveles_campus[i]
  
  df <- datos_final %>%
    filter(campus == camp)
  
  fig <- fig %>%
    add_trace(
      data = df,
      x = ~niv_madre,
      y = ~porcentaje,
      type = "bar",
      marker = list(color = colores_campus[[camp]]),
      text = ~paste0(round(porcentaje, 1), "%"),
      textposition = "outside",
      customdata = ~n,
      hovertemplate = paste(
        "<b>Nivel educativo de la madre:</b> %{x}<br>",
        "<b>Porcentaje:</b> %{y:.1f}%<br>",
        "<b>Frecuencia:</b> %{customdata}<extra></extra>"
      ),
      visible = ifelse(i == 1, TRUE, FALSE),
      name = etiquetas_campus[[camp]]
    )
}

# 9. Botones dropdown
botones <- lapply(seq_along(niveles_campus), function(i) {
  vis <- rep(FALSE, length(niveles_campus))
  vis[i] <- TRUE
  
  list(
    method = "update",
    args = list(
      list(visible = vis),
      list(title = paste("Nivel educativo de la madre -", etiquetas_campus[[niveles_campus[i]]]))
    ),
    label = etiquetas_campus[[niveles_campus[i]]]
  )
})

# 10. Layout final
fig %>%
  layout(
    title = "Nivel educativo de la madre - Todos",
    xaxis = list(title = "Nivel educativo de la madre"),
    yaxis = list(title = "Porcentaje (%)"),
    showlegend = FALSE,
    updatemenus = list(
      list(
        type = "dropdown",
        active = 0,
        x = 1.02,
        y = 0.5,
        xanchor = "left",
        yanchor = "middle",
        buttons = botones
      )
    ),
    margin = list(l = 80, r = 120, t = 60, b = 140)
  )
```

## Servicios de Internet y Espacios en el hogar

### ¿Cuenta su hogar con servicio de conexión a internet?

::: {.callout-note title="Descripción para todos los campus"}
En cuanto al acceso a recursos digitales, la gran mayoría de los hogares (**93,9%**) dispone de conexión a internet, lo que asegura un nivel ampliamente favorable de conectividad.

Sin embargo, un **6,1%** aún no cuenta con este servicio, lo que puede representar limitaciones para el acceso a plataformas virtuales de aprendizaje.
:::

```{r, message=FALSE, warning=FALSE, include=TRUE, echo=FALSE}
library(dplyr)
library(plotly)
library(RColorBrewer)

# 1. Preparar los datos por campus y ¿Cuenta su hogar con servicio de conexión a internet?
datos_plot <- datos %>%
  filter(!is.na(campus), !is.na(internet), campus %in% c("Bucaramanga", "Cucuta", "Valledupar", "Bogotá")) %>%
  group_by(campus, internet) %>%
  summarise(n = n(), .groups = "drop")

# 2. Agregar grupo "Todos"
todos <- datos %>%
  filter(!is.na(internet)) %>%
  count(internet, name = "n") %>%
  mutate(campus = "Todos")

# 3. Fijar niveles de campus (con "Todos" primero)
niveles_campus <- c("Todos", "Bucaramanga", "Cucuta", "Valledupar", "Bogotá")

# 4. Unir todos los datos y construir grafico de barras con filtro
fig <- crear_barras_campus(
  datos_plot = datos_plot,
  todos = todos,
  categoria = "internet",
  niveles_campus = niveles_campus,
  etiqueta_hover = "Servicio de conexion a internet",
  niveles_categoria = if (is.factor(datos$internet)) levels(droplevels(datos$internet)) else NULL
)
fig
```

### ¿Cuenta su hogar con servicio de suscripción de televisión (cable, parabólica o satelital)?

::: {.callout-note title="Descripción para todos los campus"}
El **80,5%** de los hogares tiene acceso a televisión por suscripción, frente a un **19,5%** que carece de este servicio, evidenciando una diferencia persistente en el acceso a medios de información y entretenimiento.
:::

```{r, message=FALSE, warning=FALSE, include=TRUE, echo=FALSE}
library(dplyr)
library(plotly)
library(RColorBrewer)

# 1. Preparar los datos por campus y ¿Cuenta su hogar con servicio de suscripción de televisión (cable, parabólica o satelital)?
datos_plot <- datos %>%
  filter(!is.na(campus), !is.na(tv_suscrip), campus %in% c("Bucaramanga", "Cucuta", "Valledupar", "Bogotá")) %>%
  group_by(campus, tv_suscrip) %>%
  summarise(n = n(), .groups = "drop")

# 2. Agregar grupo "Todos"
todos <- datos %>%
  filter(!is.na(tv_suscrip)) %>%
  count(tv_suscrip, name = "n") %>%
  mutate(campus = "Todos")

# 3. Fijar niveles de campus (con "Todos" primero)
niveles_campus <- c("Todos", "Bucaramanga", "Cucuta", "Valledupar", "Bogotá")

# 4. Unir todos los datos y construir grafico de barras con filtro
fig <- crear_barras_campus(
  datos_plot = datos_plot,
  todos = todos,
  categoria = "tv_suscrip",
  niveles_campus = niveles_campus,
  etiqueta_hover = "Servicio de television por suscripcion",
  niveles_categoria = if (is.factor(datos$tv_suscrip)) levels(droplevels(datos$tv_suscrip)) else NULL
)
fig
```

### ¿Cuántos libros físicos o electrónicos hay en su hogar excluyendo periódicos, revistas,directorios telefónicos y libros del colegio?

::: {.callout-note title="Descripción para todos los campus"}
Respecto a la disponibilidad de material de lectura en los hogares, se observa que más de la mitad de los estudiantes (**54,9%**) cuenta con **entre 0 y 10 libros**. Otro **27,4%** dispone de **entre 11 y 25 libros**, mientras que un **13,6%** tiene **entre 26 y 100 libros** y un **4,1%** reporta **más de 100 libros**.
:::

```{r, message=FALSE, warning=FALSE, include=TRUE, echo=FALSE}
library(dplyr)
library(plotly)
library(RColorBrewer)

# 1. Preparar los datos por campus y ¿Cuántos libros físicos o electrónicos hay en su hogar excluyendo periódicos, revistas,directorios telefónicos y libros del colegio?
datos_plot <- datos %>%
  filter(!is.na(campus), !is.na(libros), campus %in% c("Bucaramanga", "Cucuta", "Valledupar", "Bogotá")) %>%
  group_by(campus, libros) %>%
  summarise(n = n(), .groups = "drop")

# 2. Agregar grupo "Todos"
todos <- datos %>%
  filter(!is.na(libros)) %>%
  count(libros, name = "n") %>%
  mutate(campus = "Todos")

# 3. Fijar niveles de campus (con "Todos" primero)
niveles_campus <- c("Todos", "Bucaramanga", "Cucuta", "Valledupar", "Bogotá")

# 4. Unir todos los datos y construir grafico de barras con filtro
fig <- crear_barras_campus(
  datos_plot = datos_plot,
  todos = todos,
  categoria = "libros",
  niveles_campus = niveles_campus,
  etiqueta_hover = "Libros en el hogar",
  niveles_categoria = if (is.factor(datos$libros)) levels(droplevels(datos$libros)) else NULL
)
fig
```

### ¿Cuánto tiempo al día dedica a leer por entretenimiento?

::: {.callout-note title="Descripción para todos los campus"}
Los hábitos de lectura por entretenimiento evidencian una **baja dedicación de tiempo entre los estudiantes**. La mayor proporción se concentra en quienes **no leen por entretenimiento (34,8%)**, seguida muy de cerca por quienes leen **30 minutos o menos (34,5%)**. En conjunto, esto indica que cerca de **7 de cada 10 estudiantes** mantienen una vinculación limitada con la lectura recreativa.

En niveles intermedios, un **21,3%** dedica **entre 30 y 60 minutos**, mientras que solo un **6,3%** lee **entre 1 y 2 horas** y un **3,0%** supera las **2 horas** diarias.
:::

```{r, message=FALSE, warning=FALSE, include=TRUE, echo=FALSE}
library(dplyr)
library(plotly)
library(RColorBrewer)

# 1. Preparar los datos por campus y ¿cuánto tiempo al día dedica a leer por entretenimiento?
datos_plot <- datos %>%
  filter(!is.na(campus), !is.na(tiempo_lect), campus %in% c("Bucaramanga", "Cucuta", "Valledupar", "Bogotá")) %>%
  group_by(campus, tiempo_lect) %>%
  summarise(n = n(), .groups = "drop")

# 2. Agregar grupo "Todos"
todos <- datos %>%
  filter(!is.na(tiempo_lect)) %>%
  count(tiempo_lect, name = "n") %>%
  mutate(campus = "Todos")

# 3. Fijar niveles de campus (con "Todos" primero)
niveles_campus <- c("Todos", "Bucaramanga", "Cucuta", "Valledupar", "Bogotá")

# 4. Unir todos los datos y construir grafico de barras con filtro
fig <- crear_barras_campus(
  datos_plot = datos_plot,
  todos = todos,
  categoria = "tiempo_lect",
  niveles_campus = niveles_campus,
  etiqueta_hover = "Tiempo de lectura por entretenimiento",
  niveles_categoria = if (is.factor(datos$tiempo_lect)) levels(droplevels(datos$tiempo_lect)) else NULL
)
fig
```

### ¿Cuánto tiempo al día dedica a navegar en internet? Excluya actividades académica

::: {.callout-note title="Descripción para todos los campus"}
El tiempo de uso de internet muestra una **alta intensidad de conexión entre los estudiantes**. La mayor proporción se concentra en quienes navegan **entre 1 y 3 horas (35,3%)**, seguidos por quienes lo hacen **más de 3 horas (27,9%)** y por el grupo que dedica **entre 30 y 60 minutos (24,8%)**.

En menor proporción, un **10,7%** navega **30 minutos o menos**, mientras que solo un **1,3%** reporta que **no navega en internet**.
:::

```{r, message=FALSE, warning=FALSE, include=TRUE, echo=FALSE}
library(dplyr)
library(plotly)
library(RColorBrewer)

# 1. Preparar los datos por campus y ¿cuánto tiempo al día dedica a navegar en internet? Excluya actividades académica
datos_plot <- datos %>%
  filter(!is.na(campus), !is.na(tiemp_net), campus %in% c("Bucaramanga", "Cucuta", "Valledupar", "Bogotá")) %>%
  group_by(campus, tiemp_net) %>%
  summarise(n = n(), .groups = "drop")

# 2. Agregar grupo "Todos"
todos <- datos %>%
  filter(!is.na(tiemp_net)) %>%
  count(tiemp_net, name = "n") %>%
  mutate(campus = "Todos")

# 3. Fijar niveles de campus (con "Todos" primero)
niveles_campus <- c("Todos", "Bucaramanga", "Cucuta", "Valledupar", "Bogotá")

# 4. Unir todos los datos y construir grafico de barras con filtro
fig <- crear_barras_campus(
  datos_plot = datos_plot,
  todos = todos,
  categoria = "tiemp_net",
  niveles_campus = niveles_campus,
  etiqueta_hover = "Tiempo de navegacion en internet",
  niveles_categoria = if (is.factor(datos$tiemp_net)) levels(droplevels(datos$tiemp_net)) else NULL
)
fig
```

### ¿Dispone de un espacio privado para estudiar en casa?

::: {.callout-note title="Descripción para todos los campus"}
El **86,8%** de los estudiantes reporta contar con un espacio privado para estudiar en casa, mientras que el **13,2%** no dispone de esta condición.

En términos generales, predomina un contexto favorable para el estudio autónomo, aunque persiste un grupo minoritario que podría enfrentar mayores barreras para la concentración y la continuidad académica en el hogar.
:::

```{r, message=FALSE, warning=FALSE, include=TRUE, echo=FALSE}
library(dplyr)
library(plotly)
library(RColorBrewer)

# 1. Preparar los datos por campus y ¿Dispone de un espacio privado para estudiar en casa?
datos_plot <- datos %>%
  filter(!is.na(campus), !is.na(esp_estud), campus %in% c("Bucaramanga", "Cucuta", "Valledupar", "Bogotá")) %>%
  group_by(campus, esp_estud) %>%
  summarise(n = n(), .groups = "drop")

# 2. Agregar grupo "Todos"
todos <- datos %>%
  filter(!is.na(esp_estud)) %>%
  count(esp_estud, name = "n") %>%
  mutate(campus = "Todos")

# 3. Fijar niveles de campus (con "Todos" primero)
niveles_campus <- c("Todos", "Bucaramanga", "Cucuta", "Valledupar", "Bogotá")

# 4. Unir todos los datos y construir grafico de barras con filtro
fig <- crear_barras_campus(
  datos_plot = datos_plot,
  todos = todos,
  categoria = "esp_estud",
  niveles_campus = niveles_campus,
  etiqueta_hover = "Espacio privado para estudiar",
  niveles_categoria = if (is.factor(datos$esp_estud)) levels(droplevels(datos$esp_estud)) else NULL
)
fig
```

### ¿Cuánto tiempo le dedica semanalmente a su jornada de estudios en la Universidad?

::: {.callout-note title="Descripción para todos los campus"}
El tiempo de estudio semanal se concentra principalmente en niveles moderados. El **30,4% de los estudiantes dedica entre 6 y 10 horas**, seguido muy de cerca por un **30,2% que invierte entre 1 y 5 horas**, lo que evidencia que la mayor parte mantiene una dedicación académica intermedia fuera de clase.

A medida que aumenta la intensidad del estudio, un **18,1%** destina **entre 11 y 15 horas**, mientras que un **13,4%** alcanza **entre 16 y 20 horas**. Finalmente, un **7,9%** supera las **20 horas semanales**, conformando el grupo con mayor nivel de dedicación.
:::

```{r, message=FALSE, warning=FALSE, include=TRUE, echo=FALSE}
library(dplyr)
library(plotly)
library(RColorBrewer)

# 1. Preparar los datos por campus y jornada de estudios en la Universidad
datos_plot <- datos %>%
  filter(!is.na(campus), !is.na(jorn_univ), campus %in% c("Bucaramanga", "Cucuta", "Valledupar", "Bogotá")) %>%
  group_by(campus, jorn_univ) %>%
  summarise(n = n(), .groups = "drop")

# 2. Agregar grupo "Todos"
todos <- datos %>%
  filter(!is.na(jorn_univ)) %>%
  count(jorn_univ, name = "n") %>%
  mutate(campus = "Todos")

# 3. Fijar niveles de campus
niveles_campus <- c("Todos", "Bucaramanga", "Cucuta", "Valledupar", "Bogotá")

# 4. Unir todos los datos y construir grafico de barras con filtro
fig <- crear_barras_campus(
  datos_plot = datos_plot,
  todos = todos,
  categoria = "jorn_univ",
  niveles_campus = niveles_campus,
  etiqueta_hover = "Tiempo semanal de estudio",
  niveles_categoria = if (is.factor(datos$jorn_univ)) levels(droplevels(datos$jorn_univ)) else NULL
)
fig
```

### ¿Cuánto tiempo permanece en la Universidad?

::: {.callout-note title="Descripción para todos los campus"}
La permanencia de los estudiantes en la universidad se concentra principalmente en el tiempo estrictamente académico. El **58,9% permanece únicamente durante las clases**, lo que evidencia una dinámica centrada en asistir y retirarse sin prolongar su estancia en el campus.

Por su parte, un **20,6%** asiste **solo en la mañana**, mientras que un **17,5%** permanece **todo el día**, lo que sugiere un mayor aprovechamiento de espacios institucionales o actividades complementarias. En contraste, el grupo más reducido corresponde a quienes asisten **solo en la tarde (3,0%)**.
:::

```{r, message=FALSE, warning=FALSE, include=TRUE, echo=FALSE}
library(dplyr)
library(plotly)
library(RColorBrewer)

# 1. Preparar los datos por campus y tiempo de permanencia en la universidad
datos_plot <- datos %>%
  filter(
    !is.na(campus),
    !is.na(tiemp_univ),
    campus %in% c("Bucaramanga", "Cucuta", "Valledupar", "Bogotá")
  ) %>%
  group_by(campus, tiemp_univ) %>%
  summarise(n = n(), .groups = "drop")

# 2. Agregar grupo "Todos"
todos <- datos %>%
  filter(!is.na(tiemp_univ)) %>%
  count(tiemp_univ, name = "n") %>%
  mutate(campus = "Todos")

# 3. Fijar niveles de campus
niveles_campus <- c("Todos", "Bucaramanga", "Cucuta", "Valledupar", "Bogotá")

# 4. Unir todos los datos y construir grafico de barras con filtro
fig <- crear_barras_campus(
  datos_plot = datos_plot,
  todos = todos,
  categoria = "tiemp_univ",
  niveles_campus = niveles_campus,
  etiqueta_hover = "Tiempo de permanencia en la Universidad",
  niveles_categoria = if (is.factor(datos$tiemp_univ)) levels(droplevels(datos$tiemp_univ)) else NULL
)
fig
```
