---
title: "Alerta 1. Caracterización de estudiantes 2026-2"
subtitle: "Informe por campus"
author: "Planeación Institucional — Universidad de Santander"
date: last-modified
lang: es
params:
  campus: "Todos"
format:
  pdf:
    pdf-engine: xelatex
    toc: true
    toc-title: "Contenido"
    number-sections: true
    geometry:
      - top=20mm
      - bottom=20mm
      - left=20mm
      - right=20mm
    colorlinks: true
    keep-tex: false
    header-includes:
      - |
        \titlehead{\centering\includegraphics[width=0.92\textwidth]{../images/logo-udes-acreditaciones.png}\par\vspace{1em}}
execute:
  echo: false
  warning: false
  message: false
---

```{r}
#| label: setup
#| include: false

project_root <- normalizePath("..", winslash = "/")
knitr::opts_knit$set(root.dir = project_root)
setwd(project_root)
source("scripts/limpieza_datos.R", encoding = "UTF-8")
library(dplyr)
library(tidyr)
library(stringr)
library(ggplot2)
library(knitr)

campus_param <- params$campus
campus_interno <- normalizar_campus(campus_param)
campus_titulo <- if (campus_param == "Todos") {
  "Consolidado multicampus"
} else {
  etiqueta_campus(campus_interno)
}

datos_informe <- if (campus_param == "Todos") {
  datos
} else {
  datos %>% filter(campus == campus_interno)
}

total_informe <- if (campus_param == "Todos") {
  datos_total
} else {
  datos_total %>% filter(campus == campus_interno)
}

n_matriculados <- nrow(total_informe)
n_respuestas <- nrow(datos_informe)
tasa_respuesta <- if (n_matriculados > 0) n_respuestas / n_matriculados else NA_real_

color_actual <- if (campus_param == "Todos") color_campus("Todos") else color_campus(campus_interno)

limpiar_categoria <- function(x) {
  x <- str_squish(as.character(x))
  x[x %in% c("", "NA", "N/A", "0")] <- NA_character_
  x
}

grafico_categoria <- function(variable, titulo, max_categorias = 8) {
  if (!variable %in% names(datos_informe)) return(invisible(NULL))

  tabla <- datos_informe %>%
    transmute(categoria = limpiar_categoria(.data[[variable]])) %>%
    filter(!is.na(categoria)) %>%
    count(categoria, sort = TRUE)

  if (nrow(tabla) == 0) return(invisible(NULL))

  if (nrow(tabla) > max_categorias) {
    tabla <- bind_rows(
      tabla %>% slice_head(n = max_categorias - 1),
      tibble(categoria = "Otras respuestas", n = sum((tabla %>% slice_tail(n = nrow(tabla) - max_categorias + 1))$n))
    )
  }

  tabla <- tabla %>%
    mutate(
      porcentaje = n / sum(n),
      categoria = str_wrap(categoria, width = 38),
      categoria = forcats::fct_reorder(categoria, porcentaje)
    )

  p <- ggplot(tabla, aes(x = porcentaje, y = categoria)) +
    geom_col(fill = color_actual, width = 0.72) +
    geom_text(
      aes(label = paste0(scales::percent(porcentaje, accuracy = 0.1), "  (", n, ")")),
      hjust = -0.05, size = 3.1
    ) +
    scale_x_continuous(
      labels = scales::label_percent(accuracy = 1),
      limits = c(0, max(tabla$porcentaje) * 1.28),
      expand = expansion(mult = c(0, 0.02))
    ) +
    labs(title = titulo, subtitle = paste0("Respuestas válidas: ", sum(tabla$n)), x = NULL, y = NULL) +
    theme_minimal(base_size = 10) +
    theme(
      plot.title = element_text(face = "bold", color = "#123B66"),
      plot.subtitle = element_text(color = "#5B6573"),
      panel.grid.major.y = element_blank(),
      panel.grid.minor = element_blank()
    )

  print(p)
}

grafico_edad <- function() {
  tabla <- datos_informe %>%
    mutate(
      edad_num = suppressWarnings(as.numeric(edad)),
      grupo = cut(
        edad_num,
        breaks = c(-Inf, 17, 20, 24, 29, Inf),
        labels = c("17 años o menos", "18 a 20 años", "21 a 24 años", "25 a 29 años", "30 años o más")
      )
    ) %>%
    filter(!is.na(grupo)) %>%
    count(grupo) %>%
    mutate(porcentaje = n / sum(n))

  if (nrow(tabla) == 0) return(invisible(NULL))

  print(
    ggplot(tabla, aes(x = grupo, y = porcentaje)) +
      geom_col(fill = color_actual, width = 0.72) +
      geom_text(aes(label = paste0(scales::percent(porcentaje, accuracy = 0.1), "\n(", n, ")")), vjust = -0.25, size = 3) +
      scale_y_continuous(labels = scales::label_percent(), limits = c(0, max(tabla$porcentaje) * 1.22)) +
      labs(title = "Distribución por edad", subtitle = paste0("Respuestas válidas: ", sum(tabla$n)), x = NULL, y = NULL) +
      theme_minimal(base_size = 10) +
      theme(axis.text.x = element_text(angle = 18, hjust = 1), panel.grid.minor = element_blank(), plot.title = element_text(face = "bold", color = "#123B66"))
  )
}
```

# Alcance del informe

Este documento presenta los resultados agregados de **`r campus_titulo`**. La población registrada es de **`r format(n_matriculados, big.mark = ".", decimal.mark = ",")` estudiantes** y se identificaron **`r format(n_respuestas, big.mark = ".", decimal.mark = ",")` respuestas válidas**, equivalentes a una tasa de respuesta de **`r scales::percent(tasa_respuesta, accuracy = 1)`**.

Los porcentajes se calculan con las respuestas válidas de cada pregunta; por ello, los denominadores pueden variar. El informe no contiene nombres, documentos, códigos estudiantiles ni observaciones individuales.

```{r}
#| label: ficha-tecnica
ficha <- tibble::tibble(
  Indicador = c("Periodo", "Campus", "Estudiantes registrados", "Respuestas válidas", "Tasa de respuesta"),
  Valor = c(
    "2026-2", campus_titulo,
    format(n_matriculados, big.mark = ".", decimal.mark = ","),
    format(n_respuestas, big.mark = ".", decimal.mark = ","),
    scales::percent(tasa_respuesta, accuracy = 1)
  )
)
kable(ficha, booktabs = TRUE, align = c("l", "r"))
```

# Perfil personal y académico

```{r}
#| fig-width: 7
#| fig-height: 4.2
grafico_edad()
grafico_categoria("sexo_id", "Distribución por sexo")
grafico_categoria("est_civ", "Estado civil")
grafico_categoria("pais", "País de origen")
```

## Programas con mayor número de respuestas

```{r}
programas <- datos_informe %>%
  mutate(programa_reporte = coalesce(limpiar_categoria(prog_abrev), limpiar_categoria(programa))) %>%
  filter(!is.na(programa_reporte)) %>%
  count(programa_reporte, sort = TRUE, name = "Respuestas") %>%
  slice_head(n = 15) %>%
  rename(Programa = programa_reporte)
kable(programas, booktabs = TRUE, align = c("l", "r"))
```

# Condiciones familiares y socioeconómicas

```{r}
#| fig-width: 7
#| fig-height: 4.2
grafico_categoria("transp_hab", "Medio de transporte habitual")
grafico_categoria("tip_familia", "Tipología familiar de origen")
grafico_categoria("convive", "Personas con quienes convive")
grafico_categoria("estrato2", "Estrato socioeconómico reportado")
grafico_categoria("internet", "Acceso a internet en el hogar")
grafico_categoria("esp_estud", "Disponibilidad de espacio privado para estudiar")
```

# Salud integral y bienestar

```{r}
#| fig-width: 7
#| fig-height: 4.2
grafico_categoria("comidas_dia", "Número de comidas al día")
grafico_categoria("act_fisica", "Realización de actividad física")
grafico_categoria("salud_ment", "Percepción del estado de salud mental")
grafico_categoria("apoyo_fam", "Apoyo emocional de la familia")
grafico_categoria("enf_diag", "Enfermedad diagnosticada que requiere tratamiento")
grafico_categoria("discap", "Condición de discapacidad reportada")
```

# Hábitos, cultura y uso del tiempo libre

```{r}
#| fig-width: 7
#| fig-height: 4.2
grafico_categoria("lectura", "Gusto por la lectura")
grafico_categoria("deporte", "Práctica de algún deporte")
grafico_categoria("hab_art", "Habilidad artística reportada")
grafico_categoria("sust_psic", "Consumo de sustancias psicoactivas")
grafico_categoria("fuma", "Consumo de cigarrillo")
grafico_categoria("alcohol", "Consumo de bebidas alcohólicas")
```

# Nota metodológica

Fuente: encuesta institucional de caracterización de estudiantes de nuevo ingreso, periodo 2026-2. La tasa de respuesta utiliza la base completa conciliada; los análisis temáticos consideran únicamente estudiantes con respuesta válida. Las categorías poco frecuentes se consolidan como “Otras respuestas” únicamente para mejorar la legibilidad de los gráficos.
